ACORDAO-COMPLETO-2441825

ACÓRDÃO 312/2021 ATA 5/2021 - PLENÁRIO

VISTOS, relatados e discutidos estes autos de relatório de auditoria referente às obras de ampliação/modernização do Centro de Pesquisas (Cenpes) e construção do Centro Integrado de Processamento de Dados (CIPD) e da Central de Utilidades, todos da Petrobras;
ACORDAM os Ministros do Tribunal de Contas da União, reunidos em sessão do Plenário, com fundamento nos artigos 1º, inciso II, 41 e 47 da Lei 8.443/1992, ante as razões expostas pelo Relator, em:
9.1. converter o presente processo em tomada de contas especial;
9.2. incluir na relação processual as controladoras das empresas Construtora OAS Ltda., Construbase Engenharia Ltda., Carioca Christiani-Nielsen Engenharia S.A., Schahin Engenharia S.A., Andrade Gutierrez Engenharia S.A., Construtora Queiroz Galvão S.A., Mendes Júnior Trading e Engenharia S.A. e UTC Engenharia S.A. a fim de que sejam citadas solidariamente com os demais responsáveis pelos danos ao Erário apurados;
9.3. ordenar à SeinfraOperações que submeta ao relator as minutas dos ofícios de citação dos responsáveis previamente aos seus envios;
9.4. dar ciência desta deliberação aos responsáveis, interessados, à Força-Tarefa da Operação Lava Jato - Ministério Público Federal no Paraná, à Força-Tarefa da Advocacia-Geral da União no Paraná, ao Ministério da Transparência, Fiscalização e Controladoria Geral da União (CGU) , ao Juízo da 13ª Vara Federal Criminal de Curitiba/PR e à Diretoria de Governança, Risco e Conformidade da Petrobras (GRC) , para as medidas consideradas cabíveis.

Relatório de auditoria referente às obras de ampliação/modernização do Centro de Pesquisas (Cenpes) e construção do Centro Integrado de Processamento de Dados (CIPD) e da Central de Utilidades, todos da Petrobras.

Petróleo Brasileiro S.A.

3. Interessados/Responsáveis:
3.1. Interessados: Andrade Gutierrez Engenharia S.A. (17.262.213/0001-94); Antonio Jose Campos Moreira (XXX.698.047-XX); Congresso Nacional; José Sérgio Gabrielli de Azevedo (XXX.750.395-XX)
3.2. Responsáveis: Altamiro Martins Borba Junior (XXX.787.237-XX); Andrade Gutierrez Engenharia S.A. (17.262.213/0001-94); Antônio Perrotta Neto (XXX.838.677-XX); Carlos Cezar de Oliveira (XXX.096.856-XX); Emilio Rodriguez Bugarin (XXX.328.807-XX); Ivan Kastrup Cattaneo (XXX.371.927-XX); Jose Carlos Vilar Amigo (XXX.655.927-XX); José Sérgio Gabrielli de Azevedo (XXX.750.395-XX); Renato Tomaz de Carvalho Aragao (XXX.765.427-XX); Sérgio dos Santos Arantes (XXX.417.367-XX); U T C Engenharia S.A. (44.023.661/0001-08).

Vital do Rêgo.

13.1. Ministros presentes: Ana Arraes (Presidente), Walton Alencar Rodrigues (Relator), Benjamin Zymler, Augusto Nardes, Raimundo Carreiro, Bruno Dantas e Vital do Rêgo.
13.2. Ministro que alegou impedimento na Sessão: Vital do Rêgo.
13.3. Ministro-Substituto convocado: Marcos Bemquerer Costa.
13.4. Ministro-Substituto presente: André Luís de Carvalho.

WALTON ALENCAR RODRIGUES

Adoto, como relatório, a instrução do auditor da SeinfraOperações (peça 145) e a manifestação do secretário-substituto daquela unidade técnica (peça 147) :
"I - INTRODUÇÃO
Trata-se de relatório de auditoria decorrente do Fiscobras 2009, desenvolvido originariamente pela Secex-RJ, referente às obras de ampliação/modernização do Centro de Pesquisas (Cenpes) e construção do Centro Integrado de Processamento de Dados (CIPD) e da Central de Utilidades, todos da Petrobras, na cidade do Rio de Janeiro/RJ.
A presente instrução versa sobre a análise da documentação enviada pela Petrobras em decorrência da determinação expressa no Despacho (peça 72) do então Exmo. Ministro Relator José Jorge nos seguintes termos: 
	Determino à SecobEnergia que efetue as diligências e as inspeções que se mostrarem necessárias à obtenção das informações adicionais consideradas imprescindíveis ao deslinde final do processo, levando em conta, quando da instrução conclusiva, o teor da documentação apresentada pela Petrobras, anteriormente mencionada.
Efetuada diligência por meio do Ofício 688/2014 (peça 79) , a Petrobras encaminhou em resposta a documentação autuada às peças 103 e 109, que serão ora analisadas em conjunto com o teor da documentação anteriormente apresentada pela Petrobras à peça 69.
II - HISTÓRICO
O processo iniciou-se com auditoria realizada pela Secex/RJ, no âmbito do Fiscobras 2009, nas obras de ampliação do Cenpes e construção do CIPD e da Central de Utilidades. A fiscalização desenvolveu-se sobre oito contratos, a saber:
Tabela 1 - Contratos auditados pela Secex/RJ - Cenpes e CIPD - Fiscobras 2009.
		Nº CONTRATO / VALOR INICIAL
	OBJETO
	CONTRATADO

	1
	0800.0014694.05.2
	Serviços de fundações e estruturas de concreto para ampliação do Cenpes e implantação do Centro Integrado de Processamento de Dados (CIPD) .
	Cogefe e, posteriormente, Andrade Gutierrez (AG) 

	2
	0800.0029043.07-2
	Execução de serviços de descarte de resíduos Classes I, IIA e IIB na obra de ampliação do Cenpes.
	Andrade Gutierrez (AG) 

	3
	0800.0034581.07.2
	Complementação dos serviços de terraplanagem, fundações, estruturas de concreto, pavimentação, drenagem, aterramento, instalações e serviços complementares de infraestrutura predial para ampliação do Cenpes e implantação do Centro Integrado de Processamento de Dados (CIPD) .
	Andrade Gutierrez (AG) 

	4
	0800.0034135.07.2
	Serviços de complementação das fundações e estruturas de concreto da Central de Utilidades da ampliação do Cenpes.
	Andrade Gutierrez (AG) 

	5
	0800.0038456.07.2
	Serviços de fornecimento e montagem de estruturas metálicas para a Central de Utilidades da ampliação do Cenpes e CIPD.
	UTC Engenharia (UTC) 

	6
	0800.0020154.06.2
	Elaboração de projeto executivo, construção e montagem da Central de Utilidades que suprirá a ampliação do Cenpes e a implantação do Centro Integrado de Processamento de dados (CIPD) . Área total: 5.651,32 m2
	UTC Engenharia (UTC) 

	7
	0800.0039920.08.2
	Fornecimento de materiais, equipamentos e serviços de construção predial do Centro Integrado de Processamento de Dados, relacionado à área de Tecnologia da Informação e Telecomunicações da Petrobras. Área total: 26.609,75 m2
	Consórcio CITI

	8
	0800.0038335.07.2
	Execução de serviços de construção predial para ampliação do CENPES. Área total: 113.993,52 m2
	Consórcio Novo Cenpes

O relatório de fiscalização (peça 1, p. 77-211 e peça 2, p. 2-135) foi concluído em 24/8/2009, tendo sido apontados os seguintes indícios de irregularidade:
Achado 3.1: obstrução ao livre exercício da fiscalização pelo TCU (comum aos 8 contratos) ;
Achado 3.2: Orçamento não acompanhado das composições de todos os custos unitários de seus serviços no Edital (presente nos contratos 0800.0039920.08.2 - Consórcio CITI e 0800.0038335.07.2 - Consórcio Novo Cenpes) ;
Achado 3.3: Orçamento do edital/contrato/aditivo incompleto ou inadequado (comum a 7 contratos, exceto 0800.0014694.05.2 - Cogefe/AG) ;
Achado 3.4: Descumprimento de determinação exarada pelo TCU (comum a 7 contratos, exceto 0800.0014694.05.2- Cogefe/AG) ;
Achado 3.5: Ausência de cadastramento do contrato no Siasg (comum aos 8 contratos) ;
Achado 3.6: Superfaturamento decorrente de preços excessivos frente ao mercado (comum aos 8 contratos) ;
Achado 3.7: Obra de grande vulto sem constituir projeto orçamentário específico no nível de título (relacionado ao Programa de Trabalho empregado na Lei Orçamentária Anual, não aos contratos em específico) ;
Achado 3.8: Falhas relativas à publicidade do edital de licitação (comum aos 8 contratos) ;
Achado 3.9: Retenção/pagamento de tributos (contribuição previdenciária, IR, ISS, etc.) em desacordo com os percentuais previsto no BDI da contratada ou na legislação vigente (relativo apenas ao contrato 0800.0038335.07.2 - Consórcio Novo Cenpes) .
Diante dos apontamentos, a equipe de auditoria propôs a audiência dos responsáveis pelas irregularidades apuradas e a constituição de processos apartados de tomada de contas especial para apuração de sobrepreços/superfaturamentos para oito contratos celebrados pela entidade. 
Sem decidir sobre a promoção das audiências, em despacho (peça 2, p. 140-141) , de 23/9/2009, o Ministro-Relator remeteu os autos à Secretaria Especializada de Obras, questionando aspectos da metodologia utilizada pela equipe de auditoria para o achado de superfaturamento (3.6) . O despacho motivou o pronunciamento da então Secob-3, em 4/12/2009, por meio da instrução que se encontra na peça 2, p. 142-154. Na ocasião, opinou-se que a metodologia adotada pela Secex/RJ fora adequada apesar de a Petrobras ter imposto limitações à auditoria.
Em 24/2/2010 foi prolatado o Acórdão 274/2010-TCU-Plenário, de relatoria do Exmo. Ministro José Jorge, cujo relatório abordou a mencionada instrução da Secob-3, instrução na qual ficou ressaltada 'as dificuldades encontradas pela equipe de auditoria no desenvolvimento dos trabalhos, ao tempo que justificou as técnicas adotadas pela Secex/RJ, a par dos documentos que lhe foram disponibilizados'.
Em que pese ter justificado as técnicas de análise de preço adotadas pela Secex/RJ, a Secob-3 deixou assente em sua instrução a necessidade do aprofundamento da referida análise, destacando a complexidade das obras e a significativa superioridade dos custos de construção verificados quando comparados ao custo unitário básico (CUB) .
A partir de então a Secob se deparou com dificuldades relativas à metodologia de análise de preços da Petrobras, notadamente quanto à discussão envolvendo a faixa de variação da estimativa de custo (intervalo de precisão) , que foi tratada nos autos do TC Processo 006.810/2011-0, processo específico constituído com a finalidade precípua de avaliar a legalidade da utilização da referida faixa.
Concluída a apreciação dessa questão envolvendo a faixa de variação das estimativas de custos nos autos do TC Processo 006.810/2011-0, o Tribunal determinou à Petrobras que não mais utilizasse como critério de aceitação das propostas uma faixa fixa de variação da sua estimativa de custo para todos os contratos, mas que passasse a definir a faixa adequada para cada contratação.
Mesmo tendo sido apreciada definitivamente pelo Tribunal a questão envolvendo a faixa de variação da estimativa de custo, continuou a persistir dúvidas relativas à utilização deste parâmetro, visto que a definição deste intervalo de precisão impôs-se como uma variável de difícil avaliação pelas equipes de auditoria, que envolve, inclusive, a análise do grau de maturação dos projetos constantes da licitação.
Diante desse contexto, aliado ao fato de todos os contratos encontrarem-se encerrados, optou-se pela realização de nova inspeção, com foco voltado à conformidade das obras e instalações executadas, incluindo o aprofundamento da análise das planilhas de bens e equipamentos fornecidos, além do saneamento de aspectos relacionados aos superfaturamentos apontados anteriormente.
A referida inspeção às obras foi feita entre 1º e 5/7/2013, gerando o relatório de inspeção à peça 67 e constou da comparação entre as especificações dos projetos de arquitetura e engenharia com o efetivamente executado. Na oportunidade, não foram constatadas desconformidades aparentes entre a execução física das construções prediais e os projetos e especificações técnicas estipuladas, sendo, entretanto, registrados no mencionado relatório os seguintes aspectos:
Seis dos nove achados (parágrafo 5) da auditoria inicial foram considerados superados/elididos.
Os Achados 3.2 (Orçamento não acompanhado das composições de todos os custos unitários de seus serviços) e 3.9 (Retenção/pagamento de tributos em desacordo com os percentuais previsto no BDI da contratada ou na legislação vigente) , permaneceram pendentes, com indicativo de que deveriam ser aprofundados os exames de tais irregularidades conjuntamente com os indicativos de sobrepreço/superfaturamento adstritos a cada contratação específica.
A reanálise dos preços equacionou um indício de superfaturamento de, pelo menos, R$ 9,97 milhões apenas para o item remoção de resíduos (subitem III.4.1.10, peça 67) , tendo sido alertado que esse montante poderia se situar em patamar ainda mais elevado, por duas razões: (i) possível duplicidade de pagamento de 38.698,55 m³ em dois contratos; e (ii) fortes indícios de que os resíduos retirados das obras do Complexo Cenpes seriam, em sua imensa maioria, inertes (não contaminados) , o que culminaria em um preço unitário referencial ainda menor (e um valor de superfaturamento ainda maior) .
Proposta a instauração de processo de tomada de contas especiais para os Contratos 0800.0014694.05.2, 0800.0029043.07.2 e 0800.000034581.07.2 (celebrados com a Andrade Gutierrez, item III.3, peça 67) , visando quantificar os débitos decorrentes do pagamento referente à remoção de resíduos, com subsequente identificação e citação dos responsáveis cabíveis. Deixou-se consignado que, previamente ao ato citatório, deveria ser confirmado o volume de resíduos inertes e não inertes removidos das obras do Complexo Cenpes, de modo a se ultimar a quantificação do valor exato dos potenciais prejuízos incorridos, bem como ser ratificada a análise de responsabilização empreendida originariamente pela equipe da Secex-RJ.
Não foram integralmente superados os indícios de superfaturamento presente nos contratos 0800.0038456.07.2 (subitem III.4.3, peça 67) , 0800.0020154.06.2 (subitem III.4.4) e 0800.0039920.08.2 (subitem III.4.5) , aceitando-se, em uma avaliação preliminar, o valor percentual máximo recomendado pela metodologia da AACE (Association for the Advancement of Cost Engineering) .
Proposto promover oitiva da Petrobras para que se manifestasse em relação aos cálculos de superfaturamento empregados, bem como que encaminhasse ao TCU informações pormenorizadas sobre os itens incluídos por meio dos aditivos contratuais, de modo a possibilitar uma análise definitiva dos preços praticados nos referidos Contratos.
Proposto determinar à Petrobras que encaminhasse ao TCU informações pormenorizadas sobre os itens incluídos por meio dos aditivos contratuais nos Contratos 0800.0034135.07.2, 0800.0038456.07.2, 0800.0020154.06.2, 0800.0039920.08.2 e 0800.0038335.07.2.
Proposto à SecobEnergia que desse prosseguimento ao exame dos Contratos 0800.0034135.07.2, 0800.0038456.07.2, 0800.0020154.06.2, 0800.0039920.08.2 e 0800.0038335.07.2, com objetivo de confirmar a ocorrência dos indícios de superfaturamento detectados com base nos quantitativos finais de serviços executados, os quais foram substancialmente alterados pelos aditivos contratuais formalizados, além de ultimar o exame dos Achados 3.2 (orçamento não acompanhado das composições de todos os custos unitários de seus serviços) e 3.9 (retenção/pagamento de tributos em desacordo com os percentuais previsto no BDI da contratada ou na legislação vigente) .
Em função dos registros acima descritos foi exarado o despacho de autoridade (peça 72) . Conforme se verifica, não houve neste despacho determinação para a autuação de tomada de contas especial, para a realização de audiências ou citações. Foi, contudo, determinado promover diligências e inspeções à Petrobras nos termos a seguir: 
Determino à SecobEnergia que efetue as diligências e as inspeções que se mostrarem necessárias à obtenção das informações adicionais consideradas imprescindíveis ao deslinde final do processo, levando em conta, quando da instrução conclusiva, o teor da documentação apresentada pela Petrobras, anteriormente mencionada.
A diligência foi realizada por meio do Ofício 688/2014 (peça 79) . Em resposta, a Petrobras apresentou documentos e informações que foram autuadas às peças 103 e 109.
Registra-se que antes mesmo de ser expedido o Ofício 688/2014, a Petrobras havia encaminhado informações contraditando o conteúdo do relatório de inspeção (peça 67) , informações estas que foram autuadas à peça 69.
Não obstante, em nov/2016, houve a formalização de Acordo de Leniência junto ao CADE (versão pública acostada na peça 129) , em que houve denúncia da existência de um cartel que atuou nas licitações e contratações de algumas obras de edificações complexas da Petrobras, dentre as quais o Edifício Sede de Vitória, o Novo Cenpes e o CIPD, esses dois últimos objetos do presente processo. 
Importante também mencionar a AÇÃO PENAL Nº 5037800-18.2016.4.04.7000/PR (peça 130) , que trata de denúncia formulada pelo MPF pela prática de crimes de corrupção envolvendo os fatos aqui tratados.
Esses assuntos serão tratados em capítulo à parte (CAPÍTULO V - RESPONSABILIZAÇÃO) , de forma a reforçar os apontamentos de superfaturamento existentes neste processo, bem como auxiliar na responsabilização pelo débito ora em apuração.
O exame técnico a seguir tratará da análise das respostas da Petrobras, autuadas às peças 69, 103 e 109.
III - EXAME TÉCNICO
Antes de realizar o exame técnico da matéria em questão mostra-se adequado trazer inicialmente uma síntese dos acontecimentos e irregularidades constatadas, destacando os principais aspectos dos fatos registrados no relatório de inspeção (peça 67) que foram objeto das respostas da Petrobras e que serão ora analisadas. 
III.1 - Síntese do relatório da última inspeção feita à obra - (peça 67) 
Os itens a seguir descritos são um resumo do último relatório de inspeção (peça 67) elaborado pela então SecobEnergia, visando facilitar e agilizar a compreensão das análises que serão ora realizadas. A numeração dos itens aqui não segue a mesma numeração do relatório original.
III.1.1 - Achados considerados insubsistentes
Feita reanálise dos fatos envolvendo as irregularidades apontadas, e de acordo com as razões de justificativa apresentadas, seis dos nove achados da auditoria inicial foram considerados superados ou elididos, quais sejam:
- Achado 3.1: obstrução ao livre exercício da fiscalização pelo TCU (comum aos 8 contratos) ;
- Achado 3.3: Orçamento do edital/contrato/aditivo incompleto ou inadequado (comum a 7 contratos, exceto 0800.0014694.05.2 - Cogefe/AG) ;
- Achado 3.4: Descumprimento de determinação exarada pelo TCU (comum a 7 contratos, exceto 0800.0014694.05.2- Cogefe/AG) ;
- Achado 3.5: Ausência de cadastramento do contrato no Siasg (comum aos 8 contratos) ;
- Achado 3.7: Obra de grande vulto sem constituir projeto orçamentário específico no nível de título (relacionado ao Programa de Trabalho empregado na Lei Orçamentária Anual, não aos contratos em específico) ;
- Achado 3.8: Falhas relativas à publicidade do edital de licitação (comum aos 8 contratos) ;
III.1.2 - Achados que restaram pendentes de saneamento
Para dois dos nove achados a reanálise dos fatos não permitiu, à época, elidir por completo as irregularidades apontadas pelas razões a seguir sintetizadas.  
Achado 3.2 - Orçamento não acompanhado das composições de todos os custos unitários de seus serviços
Esse achado referia-se a duas contratações do Complexo Cenpes: 0800.0039920.08.2 - Consórcio CITI e 0800.0038335.07.2 - Consórcio Novo Cenpes (peça 1, p. 108-121) .
Entretanto, posterior reanálise dos orçamentos objeto da auditoria em questão identificou que essa irregularidade não se limitava às contratações arroladas no relatório de fiscalização original, mas também aos demais contratos em exame.
Por considerar que tal prática iria impactar, em maior ou menor grau a análise do superfaturamento evidenciado, a depender das peculiaridades de cada contrato, essa irregularidade foi considerada pendente de solução.
Contudo, tendo em vista estar presente em todos os contratos, foi proposto que a análise desse achado fosse feita no âmbito de cada um dos contratos em conjunto com a análise do superfaturamento, não se limitando aos dois instrumentos contratuais listados originariamente pela Secex-RJ.
Achado 3.9 - Retenção/pagamento de tributos em desacordo com os percentuais previsto no BDI da contratada ou na legislação vigente
Este achado referia-se apenas ao contrato 0800.0038335.07.2 - Consórcio Novo Cenpes (peça 2, p. 101-105) .
De acordo com o Relatório de Fiscalização, a Petrobras teria remunerado o contratado pela incidência de ISS (Imposto Sobre Serviços de Qualquer Natureza) sobre base de cálculo superdimensionada. Segundo a equipe da Secex-RJ, a base de cálculo empregada pela Petrobras para o cálculo do Imposto em espeque, situava-se no valor total de R$ 752.662.125,22, contemplando, entretanto, expressiva parcela de materiais sendo tratados como exclusiva prestação de serviços. De acordo com o Demonstrativo de Formação de Preços (DFP) da contratada, esses itens que incluíam, entre outros: Instalações de Ar-condicionado e CFTV, Medicamentos, EPI totalizavam R$ 307.734.194,58.
A circunstância acima descrita constituiria um ônus indevido à Petrobras, visto que estariam sendo pagos ao contratado, a título de remuneração, valores relativos à ISS que não seriam recolhidos ao fisco municipal.
Em seus esclarecimentos, a Petrobras rebateu a irregularidade, alegando, entre outras coisas, que do total do valor contratado, R$ 849.981.400,13, foi deduzido da base de cálculo do ISS o montante de R$ 296.046.550,76. Esse valor corresponderia à parcela de materiais e representaria aproximadamente 34,83% do total contratado, o que, à luz da Engenharia de Custos, seria plenamente razoável e afastaria qualquer crença de que a contratada teria superdimensionado a base de cálculo do ISS.
Mesmo após as diligências, inspeções e exames adicionais efetuados pela Secob-Energia, não se conseguiu reunir elementos que permitissem segregar adequadamente os materiais dos serviços de forma a se apurar a correção da incidência de ISS aplicada pela Petrobras, restando pendente de solução a irregularidade em questão.
III.1.3 - Achado 3.6 (superfaturamento decorrente de preços excessivos frente ao mercado) 
O Achado 3.6 (superfaturamento decorrente de preços excessivos frente ao mercado) foi constatado em todas as 8 contratações do Complexo Cenpes fiscalizadas originariamente pela Secex-RJ.
Na maior parte dos casos, adotou-se como método de apuração de preços, a comparação de itens do orçamento estimativo da Petrobras ou do Demonstrativo de Formação de Preços (DFP) do contrato com referenciais de mercado, notadamente Sicro, Sinapi e SCO/RJ (Sistema de Custos de Obras do Rio de Janeiro) . Em algumas situações, o preço referencial foi obtido por meio da composição de itens obtidos nos sistemas referenciais com valores obtidos por meio de pesquisa feita pela equipe de auditoria.
Nos levantamentos dos custos referenciais foi adotado o mesmo BDI do orçamento da empresa contratada ou o mesmo BDI dos orçamentos estimativos da Petrobras. Dessa forma, segundo a equipe de auditoria, apenas os custos diretos exerceriam influência nos preços apurados.
III.1.3.1 - Contratos 0800.0014694.05.2, 0800.0029043.07.2 e 0800.000034581.07.2
III.1.3.1.1 - Histórico das Contratações
O Contrato 0800.0014694.05.2 (Contrato #1) destinava-se à execução, sob o regime de empreitada por preços unitários, de serviços de fundações e estruturas de concreto para ampliação do Cenpes e implantação do Centro Integrado de Processamento de Dados (CIPD) .
A empresa inicialmente contratada, em 3/10/2005 (data da assinatura do contrato) , foi a Cogefe Engenharia, pelo valor de R$ 64.526.801,03 e prazo de 365 dias corridos. Por meio dos Aditivos 3 e 4, ambos formalizados em 25/11/2006, a referida empresa cedeu parte de seus direitos e obrigações à empresa Andrade Gutierrez, no valor total de R$ 30.526.643,79, correspondente à diferença entre o valor total do contrato original após as deduções ocorridas com o Aditivo 2, R$ 57.356.715,19, e o total executado até aquele momento e o que permaneceria sob escopo de execução da Cedente, no valor de R$ 26.830.071,40.
Ao todo foram formalizados onze aditivos contratuais com a exclusão de R$ 3.978.600,41 e acréscimo de 318 dias corridos, resultando em um valor final de R$ 60.548.200,62 e um prazo total de 683 dias corridos, concluído em 17/8/2007, data anterior ao término da auditoria realizada pela Secex/RJ. Portanto, o cálculo do superfaturamento, neste caso, contemplou todas as medições, ou o valor global da obra.
O Contrato 0800.0029043.07.2 (Contrato #2) teve por finalidade executar serviços de descarte de resíduos, classes I, IIA e IIB na obra de ampliação do Cenpes.
A empresa contratada, em 24/1/2007, foi a Andrade Gutierrez pelo valor inicial de R$ 5.035.836,15, pelo regime de empreitada por preço global. Este contrato estipulava apenas um serviço: descarte de resíduos. O volume de serviços contratado foi de 20.000 m³ ao preço unitário de R$ 208,98/m3. O prazo fixado para execução do serviço foi de 90 dias corridos, encerrado em 24/4/2007. Houve apenas um aditivo, formalizado em 16/2/2007, acrescentando 4.800 m³ ao volume de resíduos a serem descartados, com aumento de valor de R$ 1.208.600,67, mas sem prorrogação de prazo, passando o valor global do contrato a ser de R$ 6.244.436,82.
Observa-se que o Aditivo 6 do Contrato #1, formalizado em 14/3/2007, incluiu o serviço de remoção de 11.500 m³ de resíduos ao custo unitário de R$ 201,39/m³ e custo total de R$ 2.315.985,00. Verifica-se que essa data é posterior à data de formalização, 24/1/2007, e anterior à data de encerramento do Contrato #2, 24/4/2007. 
Não foi questionado pela equipe da Secex-RJ e, tampouco, houve justificativas por parte da Petrobras das razões pelas quais o serviço acrescido por meio do referido aditivo 6 ao Contrato #1 não foi incluído no Contrato #2, já que se tratava do mesmo serviço de remoção de resíduos. O Contrato #2, formalizado exclusivamente para execução dos serviços de remoção de resíduos, foi assinado em 24/1/2007. Portanto, na data de formalização do presente contrato a empresa contratada, Andrade Gutierrez, já estava mobilizada e continuava operando em função do contrato anterior (Contrato #1) .
O Contrato 0800.000034581.07.2 (Contrato #3) teve por finalidade complementar serviços de terraplanagem, fundações, estruturas de concreto, pavimentação, drenagem, aterramento, instalações e serviços complementares de infraestrutura predial para ampliação do Cenpes e implantação do CIPD.
A empresa contratada por inexigibilidade de licitação e sob o regime de empreitada por preço global foi a Andrade Gutierrez, em 15/8/2007. O prazo inicialmente estabelecido para conclusão dos serviços foi de 180 dias corridos pelo valor global de R$ 54.102.847,01. Ocorreram três aditivos, todos de prorrogação de prazo sem revisão de preço. Ao final, o prazo passou para 279 dias corridos, concluído em 22/5/2008. Nesse contrato, um dos principais itens era o serviço de remoção de entulho, com o quantitativo de 55.662 m³, contratado ao preço unitário de R$ 243,59/m3. O valor desse item sozinho correspondia a cerca de 25% do valor de todo o contrato.
III.1.3.1.2 - Constatações consubstanciadas no Relatório de Fiscalização da auditoria realizada pela Secex-RJ
Contrato 0800.0014694.05.2 (Contrato #1) 
No que se refere aos serviços executados e pagos à empresa Cogefe o valor global da amostra verificada apresentou-se compatível com o de mercado.
Em relação à parcela medida e paga à Andrade Gutierrez, foi verificado superfaturamento de R$ 12.958.688,08, somente no item 'remoção de resíduos' (incluído por meio do Aditivo 6, não fazendo parte da planilha de serviços inicialmente contratada com a Cogefe) . Considerando todos os serviços orçados pela equipe (amostra de 78,44% do total pago à AG, peça 1, p. 146) , o superfaturamento global constatado foi de R$ 10.800.575,33. Mesmo assim, em relação aos serviços perquiridos, constatou-se um superfaturamento de 75,5% dentro da amostra analisada. No cálculo do superfaturamento foram comparados valores de serviços efetivamente pagos, conforme planilha contratual (peça 1, p. 146) , anexo III do contrato, com os respectivos valores referenciais de mercado, Sinapi, Sicro e SCO/RJ.
Contrato 0800.0029043.07.2 (Contrato #2) 
Registrou-se superfaturamento de R$ 3.993.252,77 para o serviço de remoção de resíduos (conforme planilha de cálculo à peça 1, p. 155) que somado à cobrança indevida dos itens relativos à mobilização, desmobilização e entrega de relatórios no total de R$ 352.508,53, resultou em superfaturamento total de R$ 4.851.345,01.
O cálculo do superfaturamento foi realizado por meio de comparação com os custos referenciais do Sicro (peça 1, p. 155) . O custo unitário de referência levantado pela equipe da Secex-RJ foi de R$ 56,17/m³ (idêntica à referência adotada para o Contrato #1) , contra R$ 208,98/m³ pagos pela Petrobras. Os itens referentes à mobilização, desmobilização e montagem do canteiro de obras foram desconsiderados, uma vez que a empresa Andrade Gutierrez já se encontrava mobilizada em razão do Contrato #1, com o canteiro de obras devidamente montado. Também foi considerado indevido o pagamento de desmobilização da empresa ao final do contrato, pois esta continuou a executar serviços em mais dois contratos do Complexo Cenpes.
Contrato 0800.000034581.07.2 (Contrato #3) 
 Foi constatado superfaturamento no valor total de R$ 18.059.311,88 (peça 1, p. 159-160) . Apenas o item 'remoção de resíduos' apresentou um sobrepreço de R$ 10.288.517,04, 314% acima do valor referencial de mercado (preço do contrato a R$ 243,59/m³ e preço de referência R$ 56,17/m³) . O superfaturamento total resultou da soma do sobrepreço da planilha estimativa da Petrobras, R$ 14.140.891,92, com o valor adicional considerado irregular em razão do emprego de uma faixa de aceitabilidade no valor global da estimativa (R$ 3.918.419,96) , totalizando R$ 18.059.311,88.
De acordo com observação feita no relatório de inspeção (peça 67) , o item de serviço 'remoção de entulho' foi identificado como causa de superfaturamento em 3 contratos firmados com a empresa AG. Por esse motivo, a análise realizada por ocasião da referida inspeção pautou-se precipuamente em avaliar a adequação do valor de referência considerado pela equipe de auditoria no Relatório de Fiscalização. 
Prossegue-se a seguir com a síntese do relatório de inspeção (peça 67) .
III.1.3.1.3 - Análise das constatações consubstanciadas no Relatório de Fiscalização da auditoria realizada pela Secex-RJ - Remoção de Entulho
Síntese dos fatos
Os fatos que envolvem o indício de irregularidade em questão têm início no Contrato #1, celebrado entre a Petrobras e a Cogefe Engenharia, para realizar serviços de fundações e estruturas de concreto para ampliação do Cenpes e implantação do CIPD. Esse contrato foi firmado em 3/10/2005 no valor de R$ 64.526.801,03 sob o regime de contratação a preços unitários.
Inicialmente, o serviço de 'remoção de entulho' não foi incluído como item da Planilha de Preços Unitários - PPU, mas constava como escopo da contratada no memorial descritivo como 'Remoção de Interferências' (Peça 4, p.109-125) .
Assim, a então contratada (Cogefe) incluiu os serviços em seu Demonstrativo de Formação de Preços - DFP, da seguinte forma (Peça 4, p. 128) :
Figura 1 - DFP da Cogefe - Carga, Transporte e Espalhamento de Material 
	DESCRIÇÃO
	Unid.
	Quant (m3) 
	Preço Unitário (R$) 
	TOTAL (R$) 

	Carga e Transporte e Espalhamento de Material Excedente em Bota-Fora
	m3
	24.991,95
	16,90
	422.363,96

Tal valor, conforme a ata de reunião que tratou das negociações entre a Cogefe e a estatal (Ata de Reunião nº 70/06, de 01/12/2006, peça 4, página 130) , foi oferecido com base em duas premissas. A primeira era que o descarte seria feito na Mineradora Dino Banzai, ao custo de R$ 16,90/m³ (já incluído o royalty) , e a segunda que quase a totalidade do material escavado seria aproveitado na própria obra. 
Contudo, em vista de problemas ambientais e devido à impossibilidade de se reaproveitar o material escavado no próprio local da obra, a contratada se viu na obrigação de buscar opções para dispor dos resíduos. A Cogefe passou, então, a utilizar os aterros da empresa W. Torres Jr. e, em menor escala, da Central de Tratamento de Resíduo - CTR, a custos mais onerosos do que os inicialmente previstos em seu DFP.
Dado a essa diferença de custos decorrente da utilização de aterros diferentes do previsto no momento de sua formação de preços, a Cogefe pleiteou à Petrobras o ressarcimento dos valores adicionais. Por não obter êxito em suas solicitações, a empresa passou a não mais transportar os resíduos aos aterros, o que acabou por gerar acúmulo de entulho no sítio da obra.
Após diversas negociações com a Petrobras, a Cogefe aceitou a proposta de ceder parte da contratação à empresa Andrade Gutierrez, o que se efetivou por meio dos Termos Aditivos 3 e 4, ambos de 25/11/2006, no valor de R$ 30,5 milhões.
Ato contínuo, em 21/12/2006, a empresa cessionária de mais da metade do escopo contratual (os R$ 64,5 milhões iniciais sofreram redução para R$ 57,3 milhões por meio do Aditivo 2) entrou com solicitação de revisão dos serviços e quantitativos.
Paralelamente, houve negociação entre a Andrade Gutierrez e a Petrobras que culminou em uma nova contratação (Contrato #3 - 0800.000034581.07.2) , desta vez a preço global, celebrada com a mesma Andrade Gutierrez, sem procedimento licitatório, em 15/8/2007, no valor de R$ 54 milhões.
Antes, porém, da assinatura desse contrato, a Petrobras realizou nova licitação e celebrou também com a Andrade Gutierrez um contrato (Contrato #2 - 0800.0029043.07-2) , em 24/1/2007, exclusivamente para remover o acúmulo de entulho que se verificava na obra, sob a justificativa de riscos de danos ambientais. Para essa contratação emergencial, de igual forma celebrada a preço global, foi prevista a remoção de 20.000 m³ de entulho. Apesar de seu prazo de execução ter sido estipulado em 90 dias, apenas 23 dias após a contratação, houve um aditivo de quantidades, aumentando os serviços em mais 4.800 m³ de entulho.
No escopo do Contrato #3 (0800.000034581.07.2) , celebrado em 15/8/2007, foi incluída a remoção de outros 55.662 m³ de entulho, sob a justificativa de que o quantitativo inicialmente previsto no contrato da Cogefe (25.000 m³) havia sofrido grande alteração, exigindo a contratação adicional. Em documento datado de 20/7/2007 (DIP Engenharia 494/2007 - Peça 4, p. 36-40) , a Petrobras justificou que o saldo do contrato cedido à Andrade Gutierrez estava sendo consumido, e a nova contratação compreenderia 'as diferenças a maior encontradas entre o levantamento final do take off e o quantitativo previsto e o efetivamente executado no Contrato 0800.0014694.05.2' (Contrato #1) .
Ocorre que no âmbito desse contrato cedido à Andrade Gutierrez (Contrato #1) foram celebrados três termos aditivos, os de número 6, 8 e 10. Em todos esses aditivos, os serviços de remoção de entulho foram novamente incluídos, respectivamente nos quantitativos de 11.500 m³, 35.000 m³ e mais 38.698,55 m³.
Se forem somadas as quantidades dos serviços de remoção de entulho executadas na contratação original pela Cogefe com os aditivos realizados nesse mesmo contrato após a cessão à Andrade Gutierrez, tem-se um total aproximado de 105.000 m³ (a Cogefe removeu um total de 19.439,56 m³ - Peça 4, p. 134) . Somando-se esse montante àqueles inscritos nos escopos das novas contratações a preços globais celebrados também com a Andrade Gutierrez (Contrato #2 - 0800.0029043.07-2 e Contrato #3 - 0800.000034581.07.2) , tem-se um total de quase 185.000 m³ de remoção de entulho.
Vale relembrar que a previsão inicial do projeto de construção do Complexo Cenpes previa a retirada de 25.000 m³. Posteriormente, em documento de 26/12/2006, passaram a ser previstos volumes de até 100.000 m³ (Peça 4, p. 100) . Ao final, na evolução das obras, chegou-se a um volume final de 185 mil m3.
Preços praticados no Contrato #2
Como mencionado, o valor inicialmente pactuado para o item remoção de entulho foi de R$ 16,90/m³. Tendo em vista, entretanto, a presença de grandes quantidades de interferências, como pedras e madeiras enterradas, impossibilitando o reaproveitamento do entulho gerado na obra e da disposição desse entulho em aterros próximos, esse item da PPU (Planilha de Preço Unitário) do contrato #1 teve que ser alterado por meio de aditivos. 
A demora na solução da questão envolvendo remoção de resíduos entre a Petrobras e a empresa Cogefe acabou por gerar a necessidade de uma nova contratação (contrato #2) apenas para esse item.
Os parâmetros utilizados pela Petrobras para estimar a contratação levaram em consideração que o solo seria constituído por 50% de resíduos Classe 2 (a) - não inertes (resíduos que não apresentam periculosidade, porém não são inertes; podem ter propriedades tais como: combustibilidade, biodegradabilidade ou solubilidade em água) e 50% de resíduos Classe 2 (b) (resíduos que não prejudicam a potabilidade da água quando com ela em contato) . 
Com isso em mente, o orçamento da Petrobras para a contratação emergencial (Contrato #2) foi composto por preço médio das propostas recebidas, acrescido de carregamento, transporte e BDI, indicando preço unitário de R$ 212,00/m³. Foi informado que, mediante desconto obtido, o preço unitário do serviço fechou em R$ 208,98/m³. No entanto, a contratação acrescida de custos de mobilização e desmobilização, montagem de canteiro e entrega de relatório final, saiu pelo valor total de R$ 5.035.836,15 para a remoção de 20.000 m³ de entulho, o que perfazendo, a preços últimos e efetivos, R$ 251,79/m³.
Preços praticados no Contrato #1 - Remoção de Entulho
Em 14/3/2007, como dito alhures, foi celebrado o 6º termo aditivo ao Contrato #1 (0800.0014694.05.2) primeiramente assinado com a Cogefe e cedido em parte à Andrade Gutierrez. Nesse aditivo, que aumentou o custo da contratação em mais R$ 2.947.048,38, houve a inclusão de 11.500 m³ de remoção de entulho, além de 39.114 m³ de serviços de escavação mecânica e outros 13.000 m³ de reaterro. Apenas o item referente ao incremento da quantidade de remoção de resíduos representou 78,6% do aditivo. 
Explicou a Petrobras que o Contrato #2 (0800.0029043.07.2) serviu de referencial de preço para a celebração do Aditivo 6 do Contrato #1, uma vez que, naquela oportunidade, ainda persistiam as indefinições quanto às classes dos resíduos a serem removidos (se inertes ou não inertes) . O preço unitário negociado para o item de remoção de entulho a ser aditivado no contrato original foi de R$ 201,39/m³.
Posteriormente, em 21/6/2007 e em 24/7/2007, foram celebrados os aditivos 8 e 10, respectivamente. Juntos, esses aditivos acresceram cerca de 73.700 m³ de remoção de entulho ao contrato (35 mil no Aditivo 8 e 38,7 mil no Aditivo 10) , sob o mesmo preço unitário negociado no Aditivo 6, qual seja, R$ 201,39/m³.
Há que se expor que esses aditivos foram celebrados mediante remanejamento da PPU original, por meio da exclusão de quantitativos de diversos itens e acréscimo em outros poucos. Apenas o item de remoção de entulho representou 98% do Aditivo 8 e 86% do Aditivo 10.
Preços praticados no Contrato #3 - Remoção de Entulho
Apesar dos mencionados aditivos 8 e 10 ao contrato#1 que acrescentaram 73,7 mil m³ de remoção de entulho e da pactuação de outro contrato (contrato #2) exclusivo para execução desse serviço, um novo contrato (Contrato #3 - 0800.000034581.07.2) foi celebrado, acrescentando mais 55.662 m³ de remoção de resíduos, ao preço unitário de R$ 243,59/m³, superior aos preços praticados para o mesmo serviço nos Contratos #1 e #2 (R$ 201,39/m³ e R$ 208,98/m³, respectivamente) .
Também há que se destacar que a tabela indicativa da formação dos quantitativos necessários para os referidos serviços, trazida aos autos em documento datado de 20/7/2007, descrevia a necessidade adicional de 90.622 m³ dos serviços (Peça 7, p. 38) . A diferença para o que efetivamente foi contratado é de exatos 35.000 m³, o que se justifica pela exclusão das quantidades acrescidas ao Contrato #1  por meio do Aditivo 8, de 21/6/2007, nessa mesma quantidade, 35.000 m³.
No entanto, não se encontrou justificativa para os 38,7 mil m³, acrescidos pelo Aditivo 10 ao Contrato #1, celebrado em 24/7/2010, apenas 4 dias após o aludido documento informativo dos quantitativos necessários para os serviços. Aparentemente, esses 38,7 mil m³ também deveriam ter sido excluídos do montante inscrito na nova contratação (55.662 m³) . Como não foram encontradas justificativas para esta coincidência entre as quantidades acrescidas ao Contrato #1 e as formalizadas no Contrato #3, esse ponto ficou para ser melhor apurado, visando eliminar hipótese de ocorrência de pagamentos em duplicidade.
Análise dos preços adotados pela Petrobras - Remoção de Resíduos
Preço estimado pela Petrobras  
Os esclarecimentos da Petrobras para a estimativa do custo unitário do serviço de remoção de resíduos encontram-se à Peça 22, pp. 56-63.
A proposta da empresa Tribel não foi considerada na estimativa de custo por estar, supostamente, com valor acima de mercado. As propostas encaminhadas pelas empresas WTorre e CTR, consideradas pela Petrobras para a formação de seu preço de referência, foram as seguintes:
Proposta Wtorre (peça 22, p. 59) :
Transporte e destinação final de resíduos da construção civil (Classe II-B - Inertes) provenientes das obras do Cenpes/Petrobras, na Ilha do Fundão, até a área, denominada IBP, em Duque de Caxias/RJ;
Preço dos serviços: R$ 55,00 (cinquenta e cinco reais) por metro cúbico. 
Data da proposta: 11/12/2006.
Proposta CTR (Peça 22, p. 177-184) :
Descrição: Recepção, tratamento e disposição final dos resíduos abaixo (não incluído o transporte) :
· Resíduos Classe II-B e Entulho limpo: R$ 77,00/tonelada;
· Resíduos Classe II-A: R$ 88,00/tonelada;
Preço para o transporte dos serviços acima, a ser efetuado por empresas licenciadas pela FEEMA (opcional) : R$ 40,00/tonelada;
Proposta Tribel (peça 22, página 174) 
Descrição: acondicionamento de entulho de obra em aterro (quantidade de 90.000 m³) 
Não informa o tipo de resíduos.
Preço dos serviços: R$ 98,00 por tonelada
Preço de transporte: para esse item a proposta apresenta os seguintes termos:
O cliente poderá optar por gerenciar pessoalmente o transporte, responsabilizando-se integralmente por todas as etapas, ou pela utilização do gerenciamento do transporte pela Tribel, que o custo será de R$10,65 por tonelada transportada.
Para chegar aos preços de referência, o orçamentista da Petrobras assumiu outras duas premissas adicionais: (i) peso específico dos resíduos: 2 toneladas/m³ ou 2.000 kg/m³; e (ii) custo do carregamento: R$ 30,00/m³. De acordo com o relatório de inspeção (peça 67) , o emprego de tais premissas deveria ser melhor explorado em subitem posterior, uma vez que elas representaram, por si só, uma injustificável elevação dos custos referenciais adotados pela Petrobras.
Aplicando tais considerações às propostas comerciais das empresas, foi calculado o custo do serviço de remoção de resíduos por metro cúbico com base nos valores propostos pelas empresas (Peça 22, p. 60) :
Tabela 2 - Custo do serviço de remoção de resíduos por metro cúbico
		WTorre
	CTR
	Tribel

	Royalty
	R$ 55,00/m3
	R$ 176,00/m3
= R$ 88,00/ton x 2 ton/m³
	R$ 196,00/m3
= R$ 98,00/ton x 2 ton/m³

		WTorre
	CTR
	Tribel

	Transporte
	-
	R$ 80,00/m3
=R$ 40,00/ton x 2 ton/m³
	R$ 80,00/m3
=R$ 40,00/ton x 2 ton/m³

	Carregamento
	R$ 30,00/m3
	R$ 30,00/m3
	R$ 30,00/m3

	Custo Unitário
	R$ 85,00/m3
	R$ 264,00/m3
	R$ 306,00/m3

Durante a execução das obras do Complexo Cenpes, havia incerteza quanto à classificação dos resíduos acumulados no canteiro. Alguns estudos constataram a presença de resíduos não inertes (contaminados) que, por exigência legal, deveriam ser destinados a aterro apropriado para tratá-los adequadamente. 
Sem saber qual o percentual de resíduos inertes (comuns/não contaminados) e não inertes presentes no sítio das obras, o orçamentista da Petrobras optou por assumir que 50% de resíduos a serem pactuados seriam inertes (classificados como Classe II B) e os 50% restantes seriam não inertes (classificados como Classe 2 (a) ) .
Considerando a classificação dos resíduos, foi estabelecido como premissa adicional que os resíduos inertes seriam destinados à WTorre (aterro com licenciamento comum, que não oferece tratamento especial aos entulhos depositados) , ao passo que os não inertes seriam conduzidos à CTR (aterro com licenciamento especial, que emprega tratamento próprio aos entulhos) . 
Cumpre consignar que na proposta da empresa Tribel não havia menção a transporte ao preço de R$ 40 por tonelada, mas sim ao gerenciamento do transporte ao custo de R$ 10,65 por tonelada. A premissa adotada pela Petrobras para estimar o valor de transporte para essa empresa foi o valor informado pela CTR em sua proposta.
Como suscitado anteriormente, alegando não ter ciência do montante de resíduos inertes (não contaminados) e não inertes (contaminados) que estariam presentes no sítio das obras, a Petrobras assumiu que 50% das quantidades de entulho a serem retiradas seriam destinadas à WTorre e 50% à CTR. Assim, a Petrobras estimou um custo unitário final de (85,00 + 264,00) /2 = R$ 174,50/m3, arredondado para R$ 170,00/m3 em seu orçamento base. Por fim, acrescentou um BDI de 25%, resultando em custo final de R$ 212,00/m3, independente do tipo de entulho removido. 
Tal decisão foi tomada, segundo a estatal, com o objetivo de repassar o risco da proporção de volume de material inerte e não inerte para o contratado. Em virtude da magnitude da diferença dos preços unitários desses serviços, a existência desse risco, ou seja, o desconhecimento da proporção de volumes de material inerte e não inerte, no momento da negociação dos contratos e aditivos, é crucial para determinação do valor unitário do item.  Considerando as premissas acima expostas, esse valor (R$ 212,00/m3) foi o admitido como aceitável para fins de negociação. Após tratativas com a empresa Andrade Gutierrez, o valor final pactuado para os Contratos #1 e #2 foi R$ 201,39/m³ e R$ 208,98/m³, respectivamente. Nas estimativas do Contrato #3, a Petrobras considerou o valor de R$ 243,59/m³. A Secex-RJ, na análise inicial empregada durante a fiscalização, cotou um valor de R$ 52,69/m3.
Preço calculado pela SecobEnergia 
Com base em informações contidas nos autos, a SecobEnergia reavaliou o valor do serviço de remoção de resíduos. Nessa reavaliação duas premissas orçamentárias que haviam sido utilizadas pela Petrobras foram criticadas, a saber: densidade do material retirado e custo unitário de carregamento.
Sobre a densidade do material removido, foi lembrado que uma das razões que levaram à necessidade de remoção dos resíduos (e destinação para área externa ao Complexo Cenpes) foi a impossibilidade de aproveitamento destes materiais para aterro na própria obra. Segundo relato contido nos autos (peça 22, p. 57-58) , tratavam-se de materiais soltos, contendo materiais rochosos, resíduos não inertes e entulhos. Cotejando tal informação com a planilha referencial de materiais da SCO-RJ, apresentada no Anexo I da instrução da SecobEnergia à peça 67 (obtida em www.riocusto.com.br) , foi possível conferir o peso específico (densidade) dos materiais soltos que estariam alocados no sítio das obras:
entulho de obras: densidade 1,5 tonelada / m³.
material de 1ª e 2ª categoria: densidade 1,4 tonelada / m³.
rocha fragmentada: densidade 1,5 tonelada / m³.
rocha marroada: densidade 1,6 tonelada / m³.
brita, areia, pó-de-pedra, pedra-de-mão: densidade 1,5 tonelada / m³.
Por essa listagem, foi possível constatar que o material orçado para retirada provavelmente possuía densidade variando de 1,4-1,6 tonelada/m³.
Corroborando essa evidência, compulsando os autos, foi constatado que a empresa Cogefe, no momento em que negociava um pleito para retirada dos resíduos que haviam se formado na obra (Ata de Reunião - Engenharia/IEAbast/IECP, de 1/12/2003, à Peça 4, pp. 129-134) , apresentou planilhas de custos para realização do referido serviço. Nessas planilhas (abalizadas em valores fornecidos pelas empresas Wtorre e SA Paulista - peça 4, pp. 137-138) , consta a densidade do material a ser retirado da obra como sendo de 1,4 tonelada/m³. Isso significa que a Cogefe, então contratada e diretamente interessada em aditar o Contrato #1 (0800.0014694.05.2) , após consultar empresas prestadoras do serviço, considerava que a densidade do material a ser retirado seria 1,4 toneladas / m³.
Com base nas informações acima, nesta análise, ao se revisitar a matéria, considerou-se, portanto, que a densidade média do resíduo em questão era 1,5 toneladas/m³, e não 2,0 toneladas/m³ como empregado pela Petrobras nos cálculos antes aduzidos.
Outro ponto que mereceu ajuste no cálculo do preço de referência empregado pela Petrobras referiu-se ao custo de carregamento, cotado pela Estatal como sendo R$ 30,00/m3.
Com base na mesma tabela referencial de serviços da SCO/RJ, foi possível constatar que o valor para o serviço de carregamento de resíduos era de R$ 2,70/m³, idêntico valor apresentado pela Cogefe em seu pleito apresentado para fins de negociação da retirada dos resíduos que haviam se formado na obra.
Ratificando este custo estimativo, foi elaborada uma sucinta adaptação nas composições de custo do sistema Sicro-2 para os serviços de carga e descarga de material. A primeira premissa foi de que a carga realizada seria de materiais que já tinham sido escavados e se encontravam empilhados. Desse modo, a carregadeira era um equipamento único a ser considerado para o cálculo da produtividade e do respectivo custo por m³.
Tendo em vista os relatos existentes sobre o tipo de material contido na obra, entendeu-se que este possuía natureza compatível com uma mistura de material de 2ª com 3ª categorias. Assim, buscou-se no Sicro-2 qual era a produtividade horária da carregadeira de pneus para cargas desses materiais. Utilizando as composições 2 S 01 101 20 (escavação carga e transporte de material de 2ª categoria) e 2 S 01 101 14 (escavação carga e transporte de material de 3ª categoria) como base (vide Anexo II, instrução à peça 67) , verificou-se que produtividade horária da carregadeira de pneus, era de 162 m³ e 36 m³ para matérias de 2ª e 3ª categoria, respectivamente.
Considerando, então, o custo horário desse equipamento para a data-base de referência, no caso R$ 156,05, obteve-se um custo unitário de R$ 0,96/m³ para materiais de 2ª categoria e de R$ 4,33/m³ para materiais de 3ª. Aplicando o BDI utilizado pela Petrobras (25%) , os preços unitários seriam R$ 1,20/m³ e R$ 5,41/m³ respectivamente. Fazendo uma média desses valores, assumindo a premissa de que a proporção da mistura seria 50% de volume de cada categoria, obteve-se o preço unitário R$ 3,31/m³, bem próximo dos R$ 2,70/m3 apresentados pela Cogefe à Petrobras para a negociação do aditivo.
Assim, ratificado o valor referencial apresentado pela Cogefe, sabendo-se que este último era de pleno conhecimento da Estatal quando da quantificação dos serviços em contenda, foi considerado como valor paradigma para o item carregamento o preço R$ 2,70/m3.
Em virtude das análises efetivadas, apresentou-se a tabela a seguir do parágrafo 151 (instrução SecobEnergia, peça 67) com os custos unitários corrigidos para execução do serviço de remoção de resíduos.
Tabela 3 - Custos unitários corrigidos para execução da remoção de resíduos
		WTorre
	CTR

	Royalty
	R$ 55,00/m3
	R$ 132,00/m3
= R$ 88,00/ton x 1,5 ton/m³

	Transporte
	-
	R$ 60,00/m3
=R$ 40,00/ton x 1,5 ton/m³

	Carregamento
	R$ 2,70/m3
	R$ 2,70/m3

	Custo Unitário
	R$ 57,70/m3
	R$ 194,70/m3

Levando-se em conta, pelas mesmas razões já descritas, os percentuais de 50% destinados a cada uma das empresas (implicando considerar metade dos resíduos removidos como sendo inertes e a outra metade como não inerte) , obteve-se um custo unitário final de (57,70 + 194,70) /2 = R$ 126,20/m3. Acrescido do BDI de 25%, atingiu-se um preço unitário referencial de R$ 157,75/m³.
Frisou-se que o preço atingido na análise em questão, com a série de conservadorismos empregados, foi similar ao preço cotado pela Cogefe quando da negociação da revisão do serviço de remoção de resíduos no Contrato #1. Naquela oportunidade, a então contratada ofertou um preço unitário de R$ 59,72/m3 para materiais inertes e R$ 201,85/m3 para não inertes. Adotando-se a mesma premissa da Petrobras de iguais quantidades de materiais (inertes e não inertes) , atingir-se-ia um preço de referência único de R$ 130,79/m3, corroborando a razoabilidade e adequação dos cálculos empregados nesta fase de apreciação do processo.
Portanto, adotando-se os mesmos critérios empregados pela Petrobras quando da elaboração de suas estimativas de custo e valendo-se dos mesmos informes e documentos disponíveis à Estatal quando da pactuação da inserção do serviço de remoção de resíduos no Contrato #1 (além da celebração dos Contratos #2 e #3) , calculou-se um preço referencial para o serviço de remoção de resíduos de R$ 157,75/m³.
Preço calculado pela Secex-RJ
Na análise inicial empreendida pela Secex-RJ, a equipe de auditoria elaborou uma estimativa do custo dos serviços de remoção de resíduos através de uma adaptação da composição do serviço 2 S 01100 33 - escavação carga e transporte de material de 1ª categoria, previsto no Sicro-2 (peça 1, p. 134) . Na ocasião, foi calculado um preço unitário referencial de R$ 52,69/m³.
Revisitando a quantificação efetuada pela equipe, foram encontrados alguns pontos merecedores de reforma.
Primeiramente, deve-se pugnar que o sistema Sicro-2 não trata da remoção de materiais inertes e não inertes classificados como Classe II-A e Classe II-B. Nessa toada, não se poderia atribuir uma correlação direta entre materiais de 1ª categoria (que possui o menor preço unitário quando comparado aos materiais de 2ª e 3ª categorias) e os resíduos aqui tratados.
Além disso, a equipe da Secex-RJ assumiu que 99,5% dos resíduos retirados do Complexo Cenpes seriam inertes (não contaminados - Classe II-A) , devendo ser destinados à empresa WTorre, e 0,05% dos resíduos seriam não inertes (contaminados - Classe II-B) , conduzidos à CTR. Essa premissa de cálculo teve respaldo em algumas evidências de que proporções similares às indicadas (99,5% de inertes e 0,05% de não inertes) foram efetivamente praticadas nas obras do Complexo Cenpes.
Apesar de algumas evidências, não houve comprovação nos autos de que 99,5% do total dos resíduos retirados da obra tenham realmente sido destinados à empresa Wtorre, como apontou a equipe de auditoria, ou que apenas 0,95% desses resíduos tenham sido destinados à empresa CTR. As evidências são apenas parciais e carecem de maiores investigações.
Portanto, foi considerado, com razoável conservadorismo, o preço referencial unitário de R$ 157,75/m³, demonstrado anteriormente.
Importante observar, contudo, que há fortes indícios de que a Petrobras detinha o conhecimento de que quase a totalidade dos resíduos, cerca de 99%, eram resíduos inertes (não contaminados) , com custos de transporte e deposição expressivamente mais baixos.
As evidências de que a Petrobras já conhecia a proporção de resíduos inertes e não inertes encontram-se na peça 4, páginas 173-194. Trata-se do relato de controle dos manifestos de retirada de resíduos da obra feitos pela Cogefe antes desta empresa ter cedido seus direitos à Andrade Gutierrez. Na Ata de Reunião - Engenharia/IEAbast/IECP de 1/12/2006 (peça 4, p. 129-134) é apresentado o total dos volumes encaminhados a cada aterro antes de serem repactuados os preços do Contrato #1 (0800.0014694.05.2) , conforme abaixo:
Prefeitura Municipal de Duque de Caxias: 6.038,28 m³
CTR: 50,20 m³
WTorre: 15.119,16 m³
Volume total: 21.207,04 m³.
Verifica-se com os dados acima, que do total de 21.207,04 m³ de resíduos retirados da obra pela Cogefe até 1/12/2006, apenas 50,20 m³, ou 0,2% do total, eram resíduos não inertes (contaminados) , encaminhados ao único aterro capaz de recebê-los.
Posteriormente, na execução do Contrato #2 (0800.0029043.07-2) , cujo objetivo era somente a retirada de resíduos, proporções próximas às acima mencionadas repetiram-se. Conforme relato dos manifestos de resíduos medidos no Contrato #2 (peça 6, p. 129-135) , mais de 99% dos resíduos foram destinados a Wtorre e menos de 1% foram à CTR, o que significa que 99% desses resíduos eram inertes e menos de 1% eram não inertes.
Vale ressaltar que a Petrobras tinha pleno conhecimento desses dados quando da assinatura do Aditivo 6 do Contrato #1 (0800.0014694.05.2) , em 14/3/2007, momento em que se acrescentou o serviço de retirada de 11.500 m³ de resíduos. Posteriormente, por meio dos aditivos 8 e 10, também deste contrato, acrescentaram-se mais 73.698,55 m³ sem levar em consideração o conhecimento de que a quase totalidade dos resíduos da obra eram inertes (não contaminados) , com custo de retirada bem inferior ao dos resíduos não inertes.
Essas informações fragilizaram a alegação da Petrobras quanto à incerteza dos percentuais de resíduos sólidos, principalmente no que se refere aos Aditivos 6, 8 e 10 do Contrato #1 (0800.0014694.05.2) , além do Contrato #3, firmado em 15/8/2007, após a celebração desses aditivos.
Todavia, não havendo nos autos prova inequívoca dos quantitativos efetivamente conduzidos a cada uma das empresas (WTorre e CTR) , optou-se, por adotar percentual extremamente conservador para quantificar o preço unitário referencial do serviço de remoção de resíduos. Mesmo com tais premissas, consoante demonstrado no subitem anterior, os preços contratados pela Petrobras encontraram-se superiores aos valores paradigmas de mercado.
Ratificação dos indícios de superfaturamento
Como indicado, o preço de referência utilizado inicialmente pela equipe de auditoria indicava um valor de R$ 52,70/m³ para o serviço de remoção de entulho. Esse valor, utilizando premissas conservadoras, foi reavaliado chegando-se ao valor paradigma de R$ 157,75/m³.
Fazendo-se um comparativo entre os valores dos serviços de remoção de resíduos praticados nos três contratos analisados e o preço de referência recalculado, verificou-se sobrepreço no montante aproximado de R$ 10 milhões.
A tabela a seguir resume os cálculos efetuados:
Tabela 4 - Cálculo do sobrepreço para os serviços de remoção de resíduos-Contratos #1, #2 e #3
	Contrato
	Qte m³ (A) 
	Pço Contrato (B) 
	Preço Referência (C) 
	Diferença (D=B-C) 
	Valor indevido (A*D) 

	0800.0014694.05.2 (#1) 
					
	Aditivo 6
	11.500
	 R$     201,39 
	 R$            157,75 
	 R$   43,64 
	 R$          501.860,00 

	Aditivo 8
	35.000
	 R$     201,39 
	 R$            157,75 
	 R$   43,64 
	 R$      1.527.400,00 

	Aditivo 10
	38.698
	 R$     201,39 
	 R$            157,75 
	 R$   43,64 
	 R$      1.688.780,72 

	0800.0029043.07.2 (#2) 
	20.000
	 R$     208,98 
	 R$            157,75 
	 R$   51,43 
	 R$      1.024.600,00 

	Aditivo 1
	4.800
	 R$     251,79
	 R$            157,75
	 R$   94,24 
	 R$         451.392,00

	0800.000034581.07.2 (#3) 
	55.662
	 R$     243,59 
	 R$            157,75 
	 R$   85,84 
	 R$      4.778.026,08 

	 R$      9.972.058,80 

Havia indícios, entretanto, de que esse montante poderia se situar em patamar ainda mais elevado, em especial por duas razões: (i) a possível duplicidade de pagamento de 38.698,55 m³ em dois contratos, como já explícito; e (ii) a existência de indícios de irregularidade na definição das premissas para precificar a remoção de resíduos.
Para essa última razão, tem-se, que a Petrobras partiu do pressuposto de que 50% dos resíduos que sairiam da obra seriam inertes e os outros 50% não inertes. Justificou-se, alegando desconhecer a classificação do material a ser retirado e que não haveria tempo hábil para promover a classificação, repassando o risco à contratada.
Ocorre que essa justificativa não se sustentava. Primeiro porque antes da celebração dos novos contratos e dos termos aditivos ao contrato original, já se conheciam os volumes efetivamente retirados da obra pela Cogefe, bem como a destinação final dos resíduos. Essas informações constam dos Manifestos de Resíduos, e perfazem um montante bastante significativo de quase 20.000 m³.
O Sistema de Manifesto de Resíduos (DZ-1310.R-7, aprovada pela Deliberação CECA 4.497, de 3/9/2004, publicada no DOERJ de 21/9/2004) vincula todas as pessoas físicas ou jurídicas, de direito público ou privado, geradoras, transportadoras ou receptoras de resíduos. Trata-se de um instrumento de controle que, mediante o uso de formulário próprio, permite conhecer e controlar a forma de destinação dada pelo gerador, transportador e receptor de resíduos.
Os manifestos dos resíduos retirados da obra pela Cogefe foram disponibilizados nos autos em forma de tabela (Peça 4, p. 174-195) , e datam de junho a setembro/2006, datas anteriores inclusive da cessão de direitos ocorrida no contrato original, que primeiro incluiu a Andrade Gutierrez nas avenças, em 25/11/2006. Pelas informações, apenas 0,2% do volume retirado da obra pela Cogefe foi direcionado à CTR, único aterro arrolado com autorização para receber os resíduos não inertes.
Há, ainda, os manifestos de transporte da própria Andrade Gutierrez realizados no âmbito do Contrato #2 (Peça 6, p. 129-135) , ilustrando que mais de 99% dos resíduos movimentados eram inertes, e, consequentemente, menos de 1% eram da classe mais onerosa, os não inertes.
Como a formalização dos aditivos 8 e 10 ao Contrato #1 e a formalização do Contrato #3 se deram após o potencial conhecimento dos destinos de transporte, não era razoável que a mesma premissa de repasse integral dos riscos à contratada se mantivesse, ao menos para os 125.662 m³ adicionais contratados por esses instrumentos.
Superfaturamento no Contrato #1 (0800.0014694.05.2) 
O Contrato #1, pactuado a preços unitários, teve indício de sobrepreço constatado apenas para o serviço de remoção de resíduos, acrescido por meio dos termos aditivos 6, 8 e 10, todos estes pactuados com a Construtora Andrade Gutierrez.
Considerando os montantes conhecidos de volume de serviços efetivamente medidos para esta contratação (87.144,87 m3 para o serviço de remoção de resíduos, conforme disposto à Peça 4, p. 15) , calculou-se um superfaturamento de, no mínimo, R$ 3.803.002,13, estabelecido na data do último pagamento realizado à empresa Andrade Gutierrez, em 9/7/2008, única empresa a receber os valores aparentemente indevidos.
Este valor, todavia, poderá atingir patamares ainda maiores se ratificados os indícios de que a imensa parcela dos resíduos removidos do Complexo Cenpes era inerte (não contaminado) , o que implicaria em inegável redução do custo unitário referencial considerado neste cálculo.
Foi ressaltado que a responsabilização proferida no Relatório de Fiscalização mereceria ser reavaliada. Isso porque a equipe de auditoria propôs a citação solidária do Sr. José Sérgio Gabrielli de Azevedo, então presidente da Petrobras, em processo apartado de tomada de contas especial, por não ter alterado normativos internos de forma a impedir a contratação do objeto pactuado. Contudo, não foi caracterizado o nexo de causa entre a alteração de normativos internos e o dano provocado na execução do contrato, razão pela qual deixou registrado que a responsabilização, de modo geral, deveria ser reexaminada. 
Feita essa ressalva, presentes os pressupostos estatuídos no artigo 252 do RI-TCU, foi registrado que seria proposta a instauração de processo de tomada de contas especiais para o Contrato #1, para quantificação precisa do débito e subsequente citação dos responsáveis cabíveis. Previamente ao ato citatório, deveria ser corroborado o volume de resíduos inertes e não inertes removidos das obras do Complexo Cenpes, de modo a ultimar o valor exato dos potenciais prejuízos incorridos, bem como ratificada a análise de responsabilização e de preços empreendida originariamente pela equipe da Secex-RJ.
Superfaturamento no Contrato #2 (0800.0029043.07-2) 
Além da correção no valor referencial do serviço (que, conservadoramente, será considerado como sendo R$ 157,75/m³) , o relatório de Fiscalização questionou a regularidade do pagamento das parcelas 'mobilização', 'desmobilização' e 'entrega de relatórios'.
Como descrito acima, a Estatal acrescentou o serviço de remoção de resíduos objeto deste Contrato #2 ao instrumento anterior, Contrato #1, por meio do Aditivo 6, datado de 14/3/2007, posterior à data de início do presente ajuste, 24/1/2007. Este Contrato #2, como dito, trata exclusivamente do mesmo serviço e foi celebrado com a mesma empresa, Andrade Gutierrez. A referida empresa assumiu o Contrato #1 que já estava em andamento desde 3/10/2005, em 25/11/2006, conforme relatado. Isso implica que, quando do início do presente contrato, a Andrade Gutierrez já estava efetivamente mobilizada e continuou operando na obra por meio de outro contrato, sendo indevida a cobrança de mobilização como relatou a equipe de auditoria da Secex-RJ. 
Tampouco se considerou justificável acrescentar 10% do valor do contrato a título de desmobilização, uma vez que tal desmobilização não ocorreu, vez que a empresa continuou na obra em função, também, do Contrato #1 que só foi encerrado em 17/8/2007.
Assim, no cálculo de sobrepreço empreendido pela Secex-RJ, observa-se que R$ 855.799,33 são relativos aos itens de mobilização, desmobilização e entrega de relatórios, representando mais de 16% do total contratado, de R$ 5.035.836,15. E, inexistindo evolução no entendimento discutido nos autos, foi considerado igual montante para apuração dos potenciais prejuízos incorridos no presente contrato.
O custo unitário do resíduo descartado a partir do Aditivo 1 foi R$ 251,79/m³, para um volume de 4.800 m³, contra os R$ 208,98/m³ pagos aos 20.000 m³ inicialmente contratados. Esse aditivo foi formalizado apenas 22 dias após a assinatura do contrato inicial. O preço unitário do serviço inscrito no Aditivo 1 saiu mais oneroso por uma única razão: para sua formação de preço, tomou-se o valor inicial do Contrato #2 (R$ 5.035.836,15) e dividiu-se pela quantidade inicialmente contratada (20.000 m³) , o que formou o preço unitário utilizado de R$ 251,79/m³.
Ocorre que, ao se proceder com tal formação de preço, foram novamente incluídos os custos de mobilização, desmobilização, montagem de canteiro e entrega de relatório final, de maneira proporcional à quantidade acrescida (4.800 m³) , o que não se reveste de razoabilidade, visto não ter havido ou ter sido demonstrado incremento nesses custos em razão do aumento quantitativo do serviço.
Feitas essas ponderações e aplicando as mesmas premissas conservadoras de cálculo aplicadas ao Contrato anterior, obtém-se um potencial superfaturamento de, no mínimo, R$ 2.313.791,33, estabelecido na data do último pagamento realizado à empresa Andrade Gutierrez S/A, em 16/4/2007, discriminado na tabela a seguir:
Tabela 5 - Superfaturamento calculado para o Contrato #2
	Contrato #2
	Qtde medida m³ (A) 
	Pr. Unitário Contrato (B) 
	Pr. Unitário Referência (C) 
	Diferença (D=B-C) 
	Valor indevido (A*D) 

	0800.0029043.07.2
	20.000
	 R$     208,98 
	 R$            157,75 
	 R$   51,23 
	 R$      1.024.600,00 

	Aditivo 1
	4.800
	 R$     251,79
	 R$            157,75
	 R$   94,04 
	 R$         451.392,00

	Total parcial
	 R$      1.457.992,00 

	'Mobilização', 'Desmobilização' e 'Entrega de Relatórios'
	 R$         855.799,33 

	 R$      2.313.791,33 

Valem aqui as mesmas observações já tecidas sobre as evidências de que a Petrobras conhecia as proporções de resíduos inertes e não inertes quando contratou e negociou com a empresa Andrade Gutierrez o serviço de remoção de resíduos. O valor apontado, dessa forma, poderá atingir patamares ainda maiores se ratificados os indícios de que a imensa parcela dos resíduos removidos do Complexo Cenpes era inerte (não contaminados) , o que implicaria em inegável redução do custo unitário referencial considerado neste cálculo.
Feitas as considerações acima, ratificou-se o indício de superfaturamento apontado pela equipe de auditoria da Secex-RJ, em função dos valores pagos acima dos referenciais de mercado na execução dos serviços previstos no Contrato #2. 
Assim, presentes os pressupostos estatuídos no artigo 252 do RI-TCU, deixou-se registrado que seria proposta a instauração de processo de tomada de contas especiais também para o Contrato #2, com subsequente citação dos responsáveis cabíveis. Previamente ao ato citatório, deverá ser corroborado o volume de resíduos inertes e não inertes removidos das obras do Complexo Cenpes, de modo a ultimar o valor exato dos potenciais prejuízos incorridos.
Superfaturamento no Contrato #3 (0800.0034581.07.2) 
A equipe da Secex-RJ apurou suposto superfaturamento no valor total de R$ 18.059.311,88, dos quais R$ 10.288.517,04 corresponderam ao item remoção de resíduos.
Observou-se, inicialmente, que alguns custos lançados pela Petrobras em sua estimativa de preços apresentaram diferenças em relação aos referenciais de mercado que, por si só, extrapolam a simples justificativa de que esses referenciais empregados pela Secex-RJ (Sinapi, Sicro e SCO-RJ) não se aplicariam à empresa. Para um melhor esclarecimento, apresentou-se, no quadro a seguir, os itens do orçamento estimativo da Petrobras com as comparações feitas pela equipe de auditoria da Secex/RJ:
Tabela 6 - Comparação dos Custos Petrobras e Secex-RJ
	Item
	Qte
	Custo Petrobras
	Custo Secex-RJ
	Diferença
 (R$) e (%) 

	Remoção/transporte de resíduos
	55.662 m³
	243,59
	58,79
Sicro 2 ajustado
	 (10.288.517,94) (314 %) 

	Aço - corte e dobra
	1.374.510,0 kg
	6,23
	8,34
Sinapi - 70936/1
	158.068,65
2 %

	Armação em aço CA-50/60 - Aplicação
	473.242,59 kg
	6,73
	6,34
Sinapi - 70936/1
	 (182.539,61) 
 (6%) 

	Corte até cota 2ª fase
	27.765,00 m³
	34,64
	6,21
Sinapi - 23418/3
	 (789.347,85) 
 (457%) 

	Concreto usinado 30 Mpa
	1.884,00 m³
	392,46
	329,56
Sinapi - 26311/11
	 (118.490,30) 
 (19 %) 

	Cabo de cobre nu, têmpera mole, classe 2, 70 mm²
	6989,00 m 
	67,67
	19,39
SCO/RJ - IT 25.40.0074
	 (337.420,47) 
 (249%) 

	Luminárias completas p/ lamp. Vapor metálico 150w montada em poste galv. de 5m.
	41 un.
	3.745,76
	1.262,11
Sinapi 68550/1 + Sinapi 55933
	 (88.737,72) 
 (137%) 

	Caixa de passagem em alumínio com tampa aparafusada 5x5x10cm
	60 peças
	1.572,96
	13,66
SCO/RJ - IT 25.46.0415 (A) 
	 (93.557,99) 
 (11.417 %) 

	Demolição de concreto
	730 m³
	413,18
	16,01
Revista Construção jun/2007- p. 191
	 (289.928,76) 
 (2.480 %) 

	Forma trepante
	23.813,40 m²
	57,15
	14,92
SCO/RJ - ET 15.15.0050 (A) 
	 (1.005.559,61) 
 (278 %) 

	Luminária completa para lâmpadas vapor metálico 150 W montada em poste galvanizado de 7 m.
	12 peças
	5.835,43
	1.581,42
Sinapi 68550/1 e Sinapi 55933
	 (48.648,02) 
 (256 %) 

	Reaterro compactado
	37.543 m³
	38,30
	10,11
Sinapi - 26287/5
	 (1.058.212,53) 
 (278%) 

 (*) Data-base Jun/2007, conforme planilha (peça 1, p. 159) . O BDI do orçamento estimativo da Petrobras foi calculado pela equipe da Secex/RJ, dividindo-se o preço total (R$ 50.184.427,05) pelo custo total (R$ 37.082688,87) , resultando em 35,33%.
Os dados apresentados acima estão contidos na planilha de cálculo de sobrepreço elaborado pela equipe de auditoria da Secex/RJ que apresenta um total de 12 itens, representando 61,55% do valor global estimado pela Petrobras, R$ 50.184.427,05. Observa-se que são produtos e serviços comuns, muito utilizados em obras de edificação.
À exceção dos itens 'Aço - corte e dobra', 'Armação em aço CA-50/60 - Aplicação' e 'Concreto usinado 30 MPA', as diferenças percentuais observadas vão de 137% a 11.417%. 
Após os exames efetuados por ocasião das inspeções e diligências promovidas pela Secob-Energia, não foram verificadas justificativas, que, como anteriormente mencionado, possibilitariam modificar o entendimento relativo ao sobrepreço apontado com base nas comparações com os sistemas referenciais de preços.
Não obstante, foi necessário proceder ajustes do cálculo de superfaturamento para o serviço de remoção de resíduos apresentados na planilha acima. Tendo em vista a data da presente contratação, foi aplicado o valor calculado para o custo unitário do referido serviço dos contratos anteriores, isto é, R$ 157,75/m3.
Procedendo-se o ajuste na planilha acima para o serviço de remoção de resíduos, chegou-se ao valor do sobrepreço para o serviço de remoção de resíduos de, no mínimo, R$ 4,8 milhões, conforme cálculo apresentado no quadro abaixo:
Tabela 7 - Cálculo do sobrepreço do serviços de remoção de resíduos - Contrato #3
	Contrato #3
	Qte medida m³ (A) 
	Pço Contrato (B) 
	Preço Referência (C) 
	Diferença (D=B-C) 
	Valor indevido (A*D) 

	0800.0034581.07.2
	55.662
	 R$     243,59 
	 R$            157,75 
	 R$   85,84 
	 R$      4.778.026,08 

	 R$      4.778.026,08

Valem aqui as mesmas observações feitas anteriormente, relativas às evidências de que a Petrobras conhecia as proporções de resíduos inertes e não inertes quando contratou e negociou com a empresa Andrade Gutierrez o serviço de remoção de resíduos. Deixou aqui também registrado que o valor apontado poderia atingir patamares ainda maiores se ratificados os indícios de que a parcela significativa dos resíduos removidos do Complexo Cenpes era inerte (não contaminados) .
A despeito das similitudes verificadas no presente contrato para os ajustes anteriores (contratos #1 e #2) , o tratamento a ser dado para esta contratação deve ser diferente, haja vista a contratação ter sido operada a preço global. Com isso, diferentemente do que foi evidenciado nos subitens anteriores, para que se pudesse quantificar o valor do superfaturamento incorrido, foi necessário sopesar, em conjunto com o serviço de remoção de resíduos, outros itens orçamentários constantes da amostra analisada.
Nesse sentido, do sobrepreço total inicialmente calculado pela Secex-RJ (R$ 14.140.891,92) , corrigiu-se a parcela referente ao serviço de remoção de resíduos (originariamente calculado como tendo sobrepreço de R$ 10.288.517,94 e aferido, conservadoramente, a R$ 4.778.026,08) resultando em um valor global de suposto sobrepreço unitário de, no mínimo, R$ 8.630.400,08.
Considerando que na contratação em tela a Petrobras empregou técnicas de estimativas de custo baseadas na metodologia da AACE (Association for the Advancement of Cost Engeneering) e tendo em mente que o TCU, em análise específica dessa matéria (TC-Processo 006.810/2011-0) , entendeu regular a aplicação de tais procedimentos (respeitados os requisitos típicos da metodologia) , acatou-se, também por conservadorismo, a adoção da faixa de precisão na estimativa global da Companhia. Para a presente contratação, a Petrobras admitiu, em suas estimativas de custo, uma oscilação possível de -10 a +10%.
Ainda assim, com as premissas listadas, foi possível quantificar, ainda que preliminarmente, o valor do potencial sobrepreço no Contrato #3, consoante tabela a seguir:
Tabela 8 - Sobrepreço calculado para o Contrato #3
	Contrato #3 - 0800.0034581.07.2

	Valor Estimado pela Petrobras (A) 
	R$   50.184.427,05

	Sobrepreço apurado nos itens de planilha (B) 
	R$     8.630.400,08

	Valor Corrigido para a Estimativa (C = A - B) 
	R$   41.554.026,97

	Valor Máximo Admissível: +10% (D = C x 1,10) 
	R$   45.709.429,67

	Valor Contratado (E) 
	R$   54.102.847,01

	Sobrepreço Global (D - E) 
	R$     8.393.417,34

Isso significa que, mesmo sendo adotadas premissas extremamente conservadoras para a quantificação do serviço de remoção de resíduos e aplicando, indiscriminadamente e em favor da Estatal, o limite máximo da faixa de precisão informada pela Petrobras para a classe de projeto licitado, ainda subsiste indício de superfaturamento não justificado.
Feitas todas as considerações pertinentes, ratificou-se o indício de superfaturamento apontado pela equipe de auditoria da Secex-RJ, em função dos valores pagos acima dos referenciais de mercado na execução dos serviços previstos no Contrato #3. Assim, presentes os pressupostos estatuídos no artigo 252 do RI-TCU, foi registrado que seria proposta a instauração de processo de tomada de contas especiais também para o Contrato #3, com subsequente citação dos responsáveis cabíveis. 
Registrado, também, que previamente ao ato citatório, deveria ser corroborado o volume de resíduos inertes e não inertes removidos das obras do Complexo Cenpes, de modo a ultimar o valor exato dos potenciais prejuízos incorridos.
III.1.3.2 - Contrato #4 - 0800.0034135.07.2
Objeto e histórico
Serviços de complementação das fundações e estruturas de concreto da Central de Utilidades da ampliação do Cenpes.
A empresa contratada, sob o regime de empreitada por preço global, foi a Andrade Gutierrez, em 15/8/2007, data da assinatura do contrato. O prazo inicialmente estabelecido para conclusão dos serviços foi de 180 dias corridos pelo valor global de R$ 11.408.520,60.
Ocorreram seis aditivos contratuais. Ao final, o prazo passou para 286 dias corridos, concluído em 22/5/2008, e o valor global passou para R$ 12.734.488,68.
Descrição do achado no Relatório de Fiscalização (peça 1, pp. 139-140 e 163) 
A equipe da Secex-RJ empregou procedimento para cálculo do superfaturamento similar ao usado no Contrato #3, adotando o mesmo BDI empregado pela Petrobras. Desta vez, o valor contratado (R$ 11.408.502,60) foi inferior ao orçado pela Petrobras (R$ 12.542.561,17) .
Todavia, na análise da equipe, foi avaliada uma amostra de 63,12% do orçamento estimativo da Petrobras, apurando-se um potencial sobrepreço de R$ 2.368.940,62, equivalente a 18,9% do valor estimado.
Tal qual na contratação anterior, reputou-se que os custos com mobilização e desmobilização e instalação de canteiro, previstos no orçamento estimativo da Petrobras no total de R$ 1.131.457,00, seriam inadequados (o aludido canteiro já estaria devidamente instalado e a empresa mobilizada desde antes do início do contrato, tendo em vista a execução pela própria Andrade Gutierrez do Contrato #1) . De igual forma, considerou não ter havido efetiva desmobilização, pois esta mesma empresa continuou mobilizada em razão da continuidade do contrato de construção do CIPD.
Na mesma esteira de raciocínio utilizado no contrato anterior, não foi aceito o emprego de qualquer faixa de variação para as estimativas de custo analisadas.
Análise efetuada pela SecobEnergia (peça 67) 
Foi ressaltado a necessidade de se reformar, em parte, a análise desenvolvida pela Secex-RJ, especialmente no que tange à aceitação da faixa de precisão para o orçamento estimativo (seguindo os critérios recomendados pela AACE) .
Segundo as práticas recomendadas pela AACE, os limites máximos de oscilação para projetos de obras prediais e de edificação tipificadas na Classe 2 é de -10 a +15%, razão pela qual, tais limites foram considerados como mais adequados para fins de quantificação do potencial débito. De acordo, então, com os critérios da AACE seria admissível que o custo final da contratação em questão estivesse dentro desse intervalo de -10 a +15% em relação à estimativa de custo original.
No caso em questão, o preço inicialmente estimado pela Petrobras foi de R$ 12.542.561,17 e o sobrepreço levantado pela equipe da Secex-RJ na planilha estimativa foi de R$ 2.368.940,62. Portanto, considerando o valor referencial apurado, o valor estimativo inicial deveria ser de, no máximo, R$ 10.173.620,55. 
Com o emprego da faixa aos valores condizentes a empreendimentos prediais (-10 a +15%) , o valor máximo aceitável de contratação foi corrigido para R$ 11.699.663,63. Considerando que a contratação originária foi de R$ 11.408.520,60, o indício de sobrepreço a preços iniciais apontado no Relatório de Fiscalização restou insubsistente, consoante demonstrado na tabela a seguir:
Tabela 9 - Sobrepreço calculado para o Contrato #4
	Contrato #4 - 0800.0034135.07.2

	Valor Estimado pela Petrobras (A) 
	R$   12.542.561,17

	Sobrepreço apurado nos itens de planilha (B) 
	R$     2.368.940,62

	Valor Corrigido para a Estimativa (C = A - B) 
	R$   10.173.620,55

	Valor Máximo Admissível: +15% (D = C x 1,15) 
	R$   11.699.663,63

	Valor Contratado (E) 
	R$   11.408.520,60

	Subpreço Global (D - E) 
	 (R$     799.824,06) 

Entretanto, a execução do presente contrato contou com aditivos que somaram R$ 1.325.968,08, resultando em um valor final para a obra de R$ 12.734.488,68 (R$ 1.034.825,05, ou 9% acima do valor máximo admissível para a contratação inicial) .
Os documentos e informações acrescentados a partir da solicitação do TCU quanto a aditivos e SAE (solicitação de alteração de escopo) , não permitiram concluir pela existência ou não de sobrepreços para os itens acrescidos, bem como da adequação ou não de tais aditivos. Observa-se que os aditivos firmados tiveram parecer jurídico favorável, mas encontram-se expressos de forma genérica (como verbas) não permitindo comparações com referenciais de mercado ou com a planilha de orçamento estimativo da Petrobras. Dessa forma, esses valores acrescidos não puderam ser considerados na análise.
Pelas razões acima expostas, entendeu-se que o indício de sobrepreço na contratação originária não foi considerado insubsistente de forma conclusiva. Ademais, considerando que os aditivos contratuais não puderam ser objeto de averiguação, sugeriu-se aprofundar o exame do indício de irregularidade, a fim de ratificar os referenciais empregados pela Secex-RJ, de modo a estender a análise para às modificações de contrato ocorridas durante a execução da obra. Para tanto, foi exigido que a Petrobras detalhasse, pormenorizadamente, os itens incluídos por meio dos aditivos contratuais, de modo a se proceder uma análise definitiva dos preços praticados no referido Contrato #4 (0800.0034135.07.2) .
III.1.3.3 - Contrato #5 - 0800.0038456.07.2
Objeto e histórico
Serviços de fornecimento e montagem de estruturas metálicas para a Central de Utilidades da ampliação do Cenpes e CIPD. A empresa contrata foi a UTC, em 7/1/2008, data da assinatura do contrato, pelo valor global de R$ 28.260.000,00, sob o regime de empreitada por preço global.
Ocorreram seis aditivos contratuais. O prazo de execução foi estendido em 139 dias corridos, passando o prazo total para 377 dias corridos, concluído em 20/1/2009. Foram acrescidos R$ 6.079.256,39 em serviços e materiais constantes das respectivas planilhas de fornecimento de serviços e materiais do contrato, resultando em um valor total final de R$ 34.339.256,39.
Apenas os aditivos 3 e 6 acrescentaram valores, sendo este último o responsável pelo acréscimo de R$ 5.347.065,95.
Descrição do achado no Relatório de Fiscalização (peça 1, pp. 140 e 164) .
Foi empregada para este contrato a mesma metodologia anteriormente descrita para apuração do superfaturamento, ou seja, comparação dos valores contidos na planilha do orçamento estimativo da Petrobras com os respectivos valores referenciais de mercado, Sicro, Sinapi e SCO-RJ.
A estimativa da Petrobras resultou em um valor total de R$ 24.501.672,99. O valor global inicialmente contratado foi de R$ 28.260.000,00, resultando em uma imputação de sobrepreço inicial de R$ 3.758.327,01 (não foi aceita o emprego de qualquer faixa de variação) . Ajustando o orçamento estimativo à pesquisa de preços, a equipe da Secex-RJ constatou que os serviços objetos de análise (amostra de 79,27%) foram orçados com valores 132,8% acima dos encontrados no mercado, apurando um sobrepreço de R$ 11.080.065,97.
Somando-se o sobrepreço inicial, em virtude da contratação acima do valor estimado, ao sobrepreço apurado em função da pesquisa de preços feita pela equipe de auditoria, encontrou-se o montante de R$ 14.838.392,98.
Também, neste caso, considerou-se irregular o pagamento de mobilização, desmobilização ou construção de canteiro de obras para a empresa UTC, uma vez que esta já se encontrava mobilizada em razão do Contrato #6 (0800.0020154.06.2) , tratado a seguir. A desmobilização estava prevista somente no final do Contrato #6 (0800.0020154.06.2) , que ainda continuou em andamento após o encerramento do contrato em questão.
Análise efetuada pela SecobEnergia (peça 67) 
A equipe de auditoria da Secex/RJ levantou os preços referenciais com base em sistemas ou publicações reconhecidas, apresentando as fontes das informações e indicando a metodologia ou a composição realizada quando necessária, conforme o quadro a seguir que contempla um resumo da memória de cálculo do sobrepreço apurado:
Tabela 10 - Preços referenciais levantados pela Secex/RJ e cálculo do Sobrepreço para o Contrato #5
	ITEM
	Quant.
	Preço unit. estimado
	Total estimado Petrobras
	Preço Secex-RJ.
	Fonte
	Total ref.
	Diferença

	Estruturas metálicas dos prédios da central de utilidades.
	680.357,13 kg
	21,53
	14.646.346,82
	9,03
	Sinapi 256243 + 
R$ 0,84/kg de transporte (estimado Petrobras) 
	6.142.196,13
	8.504.150,69

	Telhas zipadas, contínuas, sem emendas e sem sobreposição, termo-acústicas, em alumínio espessura de 0,9mm, pintado c/ 18 micra de poliéster na cor branca. Liga H3105 com têmpera H227. Telha inferior em alumínio perfurado, com pintura eletrostática na cor branca.  Inclusive calhas de água pluviais e fechamento dos sheds.
	3.316 m²
	646,80
	2.144.788,80
	309,90
	Revista construção (jun/2007, p.250) - Telha de alumínio térmica - termoacústica + MO proposta 
	1.027.635,08
	1.117.153,72

	Canteiro de obras (projeto / construção / e mobiliário) 
	920 m²
	743,26
	683.800,00
	0,00
	Construído anteriormente
	0,00
	683.800,00

	Concreto Fck>= 30 mpa da laje/canaleta e mureta do pav. Térreo-espessura 22 cm
	979 m³
	625,68
	612.540,72
	352,31
	Sinapi - 26311/11
	344.908,89
	267.632,93

	Aço CA-50 Laje 1º pav. E cobertura para pano de cobertura de 11cm espes.
	67.916 kg
	9,02
	612.602,32
	6,62
	Sinapi 70936/1
	449.343,19
	163.198,63

	Aço CA-50 Laje/canaleta pav. térreo
	57.234 kg
	9,42
	539.036,81
	6,62
	Sinapi 70936/1
	378.669,36
	180.367,45

	Mobilização (pessoal/material/equipamentos e canteiro provisório) 
	vb
	183.762,55
	183.762,81
	0,00
	A empresa já estava mobilizada
	0,00
	183.762,81

	Total estimado da amostra
	19.422.818,62
	Sobrepreço:
	11.080.065,67

	Valor global orçamento estimativo Petrobras
	24.501.672,99

	Tamanho da amostra
	79,27%

Obs.: Data-base considerada: jun/2007. Adotou-se BDI referencial de 28,97%, o mesmo usado no orçamento estimativo da Petrobras.
Da planilha anterior, verifica-se que o preço inicialmente estimado pela Petrobras foi de R$ 24.501.672,99 e o sobrepreço levantado pela equipe da Secex-RJ em relação à planilha estimativa de preços da empresa foi de R$ 11.080.065,97. Portanto, considerando o sobrepreço apurado, o valor estimativo inicial deveria ser de R$ 13.421.607,02.
Aceitando-se o intervalo de contratação de -10 a +15% para o nível de evolução de projeto informado pela Petrobras, seria admissível um valor final para a obra em questão, sem considerar eventuais aditivos, de até R$ 15.434.848,07. Considerando que a contratação originária foi de R$ 28.260.000,00, persistiu o indício de sobrepreço a preços iniciais apontado no Relatório de Fiscalização, consoante ilustra a tabela a seguir:
Tabela 11 - Cálculo do sobrepreço para o Contrato #5
	Contrato #5 - 0800.0038456.07.2

	Valor Estimado pela Petrobras (A) 
	R$   24.501.672,99

	Sobrepreço apurado nos itens de planilha (B) 
	R$   11.080.065,97

	Valor Corrigido para a Estimativa (C = A - B) 
	R$   13.421.607,02

	Valor Máximo Admissível: +15% (D = C x 1,15) 
	R$   15.434.848,07

	Valor Contratado (E) 
	R$   28.260.000,00

	Sobrepreço Global (D - E) 
	R$   12.825.151,93

Também no presente contrato, a equipe da Secex-RJ não desenvolveu análise sobre os aditivos contratuais firmados durante a execução do referido ajuste. Entretanto, a execução do presente contrato contou com aditivos que somaram R$ 6.079.256,39, resultando em um valor final para a obra de R$ 34.339.256,39. De todos os aditivos pactuados, o Aditivo 6 correspondeu a R$ 5.347.065,95 de acréscimos (88% do montante total aditivado) .
Na análise da SecobEnergia (peça 67) , foi tentado quantificar um possível valor final de superfaturamento, considerando todos os desembolsos incorridos e todas as modificações nos serviços contratuais. Todavia, constatou-se que todos os itens acrescidos, sem exceção, inclusive fornecimento de materiais, foram apresentados em termos genéricos, expressos por meio de verbas (VB) , impossibilitando comparações com referenciais de mercado ou mesmo com a planilha de orçamento estimativa da Petrobras. A título de ilustração, apresenta-se a seguir uma tabela contendo alguns dos itens do Aditivo 6, formalizado em 9/1/2009:
Tabela 12 - Alguns itens do Aditivo 6 do contrato 0800.0038456.07.2
	Referência
	Discriminação
	Unid
	Preço

	Item 3 do Aditivo 6
	Serviço de estrutura de concreto
	VB
	R$    723.737,75

	Item 4 do Aditivo 6
	Serviço de montagem de estrutura metálica
	VB
	R$ 1.351.221,43

	Item 6 do Aditivo 6
	Serviços de impermeabilização
	VB
	R$    266.669,36

	Item 2 do Aditivo 6
	Fornecimento de inserts metálicos das canaletas de piso
	VB
	R$      49.997,45

Perante essas limitações, não foi possível promover uma correlação entre os itens incluídos no escopo contratual e os anteriormente pactuados, de forma a permitir uma reavaliação do sobrepreço calculado com base nessa estimativa.
Dessa maneira, após o reexame da matéria, entendeu-se que o indício de sobrepreço no Contrato #5 subsistia, no montante de R$ 12.825.151,93. Dessa forma, foi proposto que a Petrobras detalhasse, pormenorizadamente, os itens incluídos por meio dos aditivos contratuais, de modo a possibilitar o aprofundamento dos cálculos e uma análise definitiva dos preços praticados no referido Contrato.
III.1.3.4 - Contrato #6 - 0800.0020154.06.2
Objeto e histórico
Elaboração de projeto executivo, construção e montagem da Central de Utilidades que suprirá a ampliação do Cenpes e a implantação do CIPD. A empresa contratada foi a UTC Engenharia S/A, em 12/4/2006, sob o regime de empreitada por preço global, pelo valor inicial de R$ 178.150.000,00 e prazo de 630 dias corridos.
Ocorreram 18 aditivos contratuais que majoraram o valor para R$ 318.069.423,65 (acréscimo de 79%) e prorrogaram o prazo para 1164 dias corridos (acréscimo de 85%) , concluído em 30/8/2011.
No presente caso, apesar de terem sido formalizados 18 aditivos contratuais, apenas 4 deles alteraram valores, que foram os aditivos 4, 5, 6 e 12. Este último chama a atenção pelo valor total acrescido, R$ 111.688.882,40, formalizado em 3/7/2009. 
Descrição do achado no Relatório de Fiscalização (peça 1, pp. 140-142) 
Adotando-se o mesmo critério anteriormente mencionado, calculou-se, de plano, um sobrepreço de R$ 18.497.568,26, resultado da diferença entre o valor contratado de R$ 178.150.000,00 e o valor total da estimativa de custos da Petrobras, R$ 159.652.431,74 (não foi aceito o emprego de qualquer faixa de variação) .
Efetuada a análise sobre os itens de planilha orçamentária em que foram encontradas referências de mercado, a Secex-RJ ajustou o preço paradigma das estimativas de custo em R$ 7.093.284,65, totalizando um sobrepreço de R$ 25.590.852,91.
Análise efetuada pela SecobEnergia (peça 67) 
O preço inicialmente estimado pela Petrobras foi de R$ 159.652.431,74 e o sobrepreço levantado pela equipe de auditoria em relação à planilha estimativa de preços da empresa foi de R$ 7.093.284,65. Portanto, considerando o sobrepreço apurado, o valor estimativo inicial deveria ser de R$ 152.559.147,09. Admitindo-se o intervalo de aceitação de contratação de -10 a +15% para o nível de evolução de projeto informado pela Petrobras, seria admitido um valor final para a obra em questão, sem considerar eventuais aditivos, de até R$ 175.443.019,15, inferior ao valor inicial da avença de R$ 178.150.000,00. O quadro a seguir apresenta o resumo dos cálculos descritos:
Tabela 13 - Cálculo do sobrepreço para o contrato #6
	Contrato #6 - 0800.0020154.06.2

	Valor Estimado pela Petrobras (A) 
	R$   159.652.431,74

	Sobrepreço apurado nos itens de planilha (B) 
	R$       7.093.284,65

	Valor Corrigido para a Estimativa (C = A - B) 
	R$   152.559.147,09

	Valor Máximo Admissível: +15% (D = C x 1,15) 
	R$   175.443.019,15

	Valor Contratado (E) 
	R$   178.150.000,00

	Sobrepreço Global (D - E) 
	R$     2.706.980,85

Mesmo se admitindo o emprego da faixa de variação da estimativa da Petrobras, o sobrepreço primeiramente identificado pela Secex/RJ persistiu.
Complementarmente, observou-se no presente caso, que os aditivos contratuais acrescentaram um total de R$ 139.919.423,65, elevando o valor final da obra para R$ 318.069.423,65 (79% acima do inicialmente contratado) . Essa constatação, de plano, representava aparente afronta ao Decreto 2.745/1998, alínea (b) , item 7.2, que assim dispõe:
Os contratos regidos por este Regulamento poderão ser alterados, mediante acordo entre as partes, principalmente nos seguintes casos: (...) 
a) quando necessária a alteração do valor contratual, em decorrência de acréscimo ou diminuição quantitativa de seu objeto, observado, quanto aos acréscimos, o limite de vinte e cinco por cento do valor atualizado do contrato; (grifou-se) 
Nos exames adicionais da matéria, foi buscado, então, perquirir o conteúdo dos aludidos aditivos contratuais, de modo a verificar a razoabilidade da majoração dos preços praticados. Entrementes, da mesma forma que no contrato anterior, os aditivos de valor foram expressos de forma genérica, impossibilitando análises mais aprofundadas; os valores acrescidos, da forma como apresentados, não puderam ser comparados com os itens do orçamento estimativo ou com outras fontes de preço.
No presente Contrato #6, chamou a atenção os valores envolvidos no Aditivo 12, como é o caso do acréscimo de serviços de montagem eletromecânica, no valor de R$ 46.750.426,20, e do acréscimo de serviços de construção civil no valor de R$ 34.487.295,97. Para esses dois acréscimos, que totalizaram mais de R$ 81 milhões, não foi apresentado qualquer justificativa técnica ou detalhamento dos custos, estando expressos, em todos os informes remetidos pela Petrobras, como verbas.
Pela materialidade que os acréscimos contratuais assumiram na aludida contratação (79% de majoração de custos) e considerando que a imputação de sobrepreços iniciais na contratação, nos moldes originariamente arguidos no Relatório de Fiscalização subsistiu, foi proposto um aprofundamento do exame do indício de irregularidade, ratificando os referenciais empregados pela Secex-RJ e estendendo a análise para os aditivos contratuais. Para tanto, foi preciso exigir que a Petrobras detalhasse, pormenorizadamente, os itens incluídos nos aditivos ao Contrato #6, justificando sua inclusão, quantificação de custos e impactos no objeto contratado.
III.1.3.5 - Contrato #7 - 0800.0039920.08.2
Objeto e histórico
Fornecimento de materiais, equipamentos e serviços de construção predial do CIPD, relacionado à área de Tecnologia da Informação e Telecomunicações da Petrobras. O contrato foi firmado em 24/3/2008, com o Consórcio CITI, constituído pelas empresas: Construtora Andrade Gutierrez S/A; Mendes Junior Trading e Engenharia S/A; e Construtora Queiroz Galvão S/A.
O valor inicial do contrato, com parcelas a preços unitários e parcelas a preço global, foi de R$ 452.900.000,00, com prazo de 550 dias corridos.
Depois de celebrados 24 aditivos, o valor subiu para R$ 489.310.596,63 e o prazo sofreu incremento de 359 dias, consumindo, ao todo, 909 dias, concluído em 25/9/2010.
Descrição do achado no Relatório de Fiscalização (peça 1, pp. 142 e 166) .
Adotando-se o mesmo critério anteriormente mencionado, calculou-se, de plano, um sobrepreço de R$ 68.516.983,00, resultado da diferença entre o valor contratado de R$ 452.900.000,00 e o valor total da estimativa de custos da Petrobras, R$ 384.383.017,00 (não foi aceito o emprego de qualquer faixa de variação) .
Efetuada a análise sobre os itens de planilha orçamentária em que foram encontradas referências de mercado (para apenas 21,99% do valor total, visto que a maior parte dos itens não apresentava qualquer detalhamento ou não possuíam preços referenciais) , a Secex-RJ ajustou o preço paradigma das estimativas de custo em R$ 39.510.224,29, totalizando um sobrepreço de R$ 108.027.207,29.
Análise efetuada pela SecobEnergia (peça 67) 
O preço inicialmente estimado pela Petrobras foi de R$ 384.383.017,00 e o sobrepreço levantado pela equipe de auditoria em relação à planilha estimativa de preços da empresa foi de R$ 39.510.224,29. Portanto, considerando o sobrepreço apurado, o valor estimativo inicial deveria ser de R$ 344.872.792,71. Admitindo-se o intervalo de aceitação da contratação para o nível de evolução de projeto informado pela Petrobras, seria aceitável um valor final para a obra em questão, sem considerar eventuais aditivos, de até R$ 396.603.711,62 (15% acima do valor estimativo inicial corrigido) . Considerando o preço inicial do contrato de R$ 452.900.000,00, subsistiu indício de sobrepreço de R$ 56.296.288,38. A tabela a seguir resume os valores indicados:
Tabela 14 - Cálculo do sobrepreço para o Contrato #7
	Contrato #7 - 0800.0039920.08.2

	Valor Estimado pela Petrobras (A) 
	R$   384.383.017,00

	Sobrepreço apurado nos itens de planilha (B) 
	R$     39.510.224,29

	Valor Corrigido para a Estimativa (C = A - B) 
	R$   344.872.792,71

	Valor Máximo Admissível: +15% (D = C x 1,15) 
	R$   396.603.711,62

	Valor Contratado (E) 
	R$   452.900.000,00

	Sobrepreço Global (D - E) 
	R$     56.296.288,38

Como nos demais contratos, aqui também os serviços acrescentados por meio dos 24 aditivos contratuais foram apresentados em termos genéricos, expressos por meio de verbas (VB) . A tabela a seguir ilustra a forma como alguns dos itens foram discriminados nos aditivos contratuais:
Tabela 15 - Alguns dos itens acrescidos ao Contrato #7 - 0800.0039920.08.2
	Referência
	Discriminação
	Unid.
	Preço

	Item 5.6.1 do Aditivo 21
	Montagem e instalação do sistema  e SPDA para o CIPD
	VB
	8.988.224,08

	Referência
	Discriminação
	Unid.
	Preço

	Item 8.2 do Aditivo 21
	Montagem e instalação de mobiliários do DC e Bl.1
	VB
	852.302,76

	Item 5.2.2 do Aditivo 10
	Serviço de montagem de estrutura metálica
	VB
	2.219.547,00

	Item 5.1.5 do Aditivo 10
	Execução dos pisos e revestimentos 
	VB
	872.007,86

Perante essas limitações, não foi possível promover uma correlação entre os itens incluídos no escopo contratual e os anteriormente pactuados, de forma a permitir uma reavaliação do sobrepreço calculado. 
Dessa maneira, após o reexame da matéria, entendeu-se que o indício de sobrepreço no Contrato #7 ainda subsistia, no montante de R$ 56.296.288,38. Dessa forma, seria exigido que a Petrobras detalhasse, pormenorizadamente, os itens expressos em suas estimativas de custo, referentes aos serviços de construção civil, bem como os itens incluídos por meio dos aditivos contratuais, de modo a possibilitar o aprofundamento dos cálculos e uma análise definitiva dos preços praticados no referido Contrato.
III.1.3.6 - Contrato #8 - 0800.0038335.07.2
Objeto e histórico
Execução de serviços de construção predial para ampliação do Cenpes. O contratado foi o consórcio Novo Cenpes, constituído pelas empresas Construtora OAS Ltda., Contrubase Engenharia Ltda., Carioca Christiani-Nielsen Engenharia S/A, Schahin Engenharia S/A, Construcap CCPS Engenharia e Comércio S/A, em 21/1/2008, sob regime de empreitada a preço global.
O prazo inicial foi de 900 dias e o valor inicial de R$ 849.981.400,13. Após 17 aditivos contratuais o prazo total final da obra passou a ser de 1.615 dias, concluído em 30/6/2012, e o valor global passou a ser de R$ 1.023.570.295,46 (acréscimo de 20,4%) .
Descrição do achado no Relatório de Fiscalização (peça 1, pp. 137-142 e 166) .
Diferentemente do procedimento adotado na quantificação dos sobrepreços calculados nos demais contratos, a equipe da Secex-RJ, nesta contratação, empreendeu análise de preços sobre os valores constantes do Demonstrativo de Formação de Preços (DFP) entregue pelo consórcio contratado por ocasião do certame licitatório.
Da avaliação dos preços do DFP, a Secex-RJ identificou um sobrepreço potencial de R$ 135.007.307,87, para uma amostra de 34,25% dos itens contratuais.
Análise efetuada pela SecobEnergia (peça 67) 
Ao revisitar a matéria, a SecobEnergia obteve da Petrobras informações relativas às suas estimativas de custo (não disponibilizadas à equipe da Secex-RJ quando da fiscalização inicial) . Isso porque, como mencionado alhures, a análise dos custos para o presente contrato foi constituída sobre o DFP da contratada, apresentado com insuficiente nível de detalhamento que pudesse atingir uma parcela mais significativa dos itens contratados, visto estarem, muitas vezes, cotados como verba.
Todavia, em virtude da quantidade e extensão dos exames até então desenvolvidos no âmbito deste processo, não foi possível realizar a análise dos preços listados nas estimativas de custo que abalizaram a celebração do presente Contrato #8 (0800.0038335.07.2) .
Dessa maneira, entendeu-se que o exame dos preços deveria ser ainda aprofundado, estendendo a análise aos itens constantes da estimativa de custos da Petrobras.
III.2 - Análise da oitiva à Petrobras - Ofício 688/2014 (peça 79) 
Conforme anteriormente mencionado, em resposta aos fatos acima sintetizados, apontados a partir da inspeção realizada pela SecobEnergia entre 1º e 5/7/2013 (peça 67) , a Petrobras apresentou documentos e informações autuadas às peças 69, 103 e 109 que passarão a ser examinados a seguir. Conforme também mencionado, não fora instaurada Tomada de Conta Especial naquela oportunidade, mas encaminhado oitiva à Petrobras por meio do Ofício 688/2014 (peça 79) .
III.2.1 - Contrato 0800.0014694.05.02 #1
No relatório de inspeção (peça 67) , a SecobEnergia fez a seguinte proposta de encaminhamento diante dos fatos constatados relativamente ao contrato 0800.0014694.05.02:
336.1. instaurar processo de tomada de contas especiais referente aos indícios de superfaturamento apurados, nos Contratos 0800.0014694.05.2, 0800.0029043.07.2 e 0800.000034581.07.2, celebrados com a empresa Andrade Gutierrez (item III.3) , com o objetivo de quantificar o débito decorrente do pagamento referente à remoção de resíduos, autorizando desde já a citação dos responsáveis a serem devidamente identificados, sob o fundamento do Art. 47 da Lei 8.443/92, c/c Art. 252 do Regimento Interno do TCU;
Síntese das alegações da Petrobras 
Relativamente ao contrato 0800.0014694.05.02 a Petrobras apresentou as alegações de defesa (peça 69) a seguir sintetizadas.
Declara inicialmente concordância com o relatório de inspeção quanto ao volume de serviços medidos de 87.144 m³, indicando que a controvérsia acerca do suposto superfaturamento residiria então no valor contratado de R$ 201,39/m³, quando comparado ao valor de referência estipulado pelo TCU de R$ 157,75/m³. 
Observa que para chegar a esse valor a SecobEnergia considerou a densidade média dos resíduos como sendo de 1,5 toneladas/m³ (parágrafo 162 do relatório) , em confronto com a média adotada pela Petrobras de 2 toneladas/m³.
Esclarece que o resíduo da obra era composto, predominantemente, de solo saturado, fragmentos de rocha e demolições de concreto. Os primeiros três metros apresentavam solo saturado, formado na maioria por argila arenosa mole, silte argiloso com areia e aterro de entulho, conforme os relatórios de sondagem (Doc. 3 e Doc. 4, item não digitalizável, peça 69) . 
Acrescenta que o material depositado na área e os materiais escavados foram sujeitos a intensa precipitação de chuva durante o período de retirada dos resíduos (Doc. 5, anexo, peça 69) e, conforme a Tabela Referencial de Peso Específico de Materiais da SCO/RJ (Secretaria de Obras do Rio de Janeiro) , a densidade para o resíduo em questão seria de 1,93 tonelada/m³ (Doc. 6, anexo, peça 69) . Portanto, a densidade adotada pela estimativa da Petrobras de 2,0 toneladas/m³ estaria tecnicamente bem embasada.
 Argumenta diante disto que, feitos os ajustes nas premissas de cálculo da SecobEnergia, utilizando-se o peso específico de 2,0 toneladas/m³, acrescidas do BDI de 25%, o preço unitário referencial esperado seria de R$ 197,75/m³. Considerando, ainda, a faixa de variação da estimativa de -15 a +20%, o referido preço unitário referencial poderia atingir o limite de R$ 237,30/m³.
De forma a demonstrar o preço referencial que considera adequado, apresenta a tabela  a seguir, com os ajustes que julga necessários.
Tabela 16 - Custo referencial para remoção de resíduos - Alegações Petrobras
		WTORRE
	CTR

	ROYALTY
	R$ 55,00/m³
	R$ 176,00/m³ (188,00/ton x 2,0ton/m³) 

	TRANSPORTE
	-
	R$ 80,00/m³ (40,00/ton x 2,0ton/m³) 

	CARREGAMENTO
	R$ 2,70/m³
	R$2,70/m³

	CUSTO UNIT.
	R$ 57,70/m³
	R$ 258,70/m³

	CUSTO UNIT. MÉDIO
	R$ 158,20/m³ = (57,70/m³ + 258,70/m³) /2

	CUSTO REFERENCIAL
	R$ 197,75/m³ =             R$ 158,20/m³ + 25%

	Obs.: Considerou-se que os resíduos foram destinados 50% à empresa WTORRE e 50% à empresa CTR.
Em suas alegações, a Petrobras acrescenta ainda que:
a) A média adotada pelo TCU teria considerado a proposta da WTORRE com valor nulo de transporte, como se esse item estivesse incluído no valor do Royalty, o que segundo a estatal não é possível. A fim de demonstrar tal assertiva apresenta pertinente tabela do Sicro 2 (peça 69, p. 6) cujo valor médio de transporte é de R$ 5,55/m³/km. Considerando então a distância de 32 km entre a CTR e o Cenpes e de 13km entre a WTORRE e o Cenpes, processa o seguinte cálculo:
		Cenpes - CTR: R$ 5,55 x 32 km = R$ 177,60/m³
		Cenpes - WTORRE: R$ 5,55 x 13 km = 72,15/m³
Obtendo o custo médio de transporte de R$ 124,87/m³ (177,60 + 72,15) /2. Diante desse valor médio de transporte, assegura que o valor praticado pela Petrobras no contrato (R$ 201,39) é aceitável e alinhado com o Princípio da Economicidade. 
b) Diante do desconhecimento da natureza dos resíduos (inerte e não inerte ou contaminado e não contaminado) optou por mitigar o risco considerando a existência dos dois em iguais proporções, mesmo sabendo a considerável diferença de custo na remoção desses resíduos. A fim de demonstrar a existência dos dois tipos de resíduos na obra apresenta tabela à peça 69, p. 7.
c) Os serviços não podiam ser interrompidos, visto que a descontinuidade dos serviços de remoção de entulho iria impactar os demais serviços de infraestrutura que eram caminho crítico para os grandes contratos EPC do empreendimento.
	
Análise das alegações da Petrobras - Contrato 0800.0014694.05.02 #1
Relativamente à densidade do material, deve-se lembrar que a SecobEnergia, em suas análises, considerou o valor de 1,5 toneladas/m³ com base em planilhas elaboradas pelas empresas WTORRE e AS Paulista (peça 4, pp. 137-138) em que constavam a densidade do material a ser retirado da obra como sendo de 1,4 toneladas/m³. A empresa COGEFE, no momento em que negociava um pleito para retirada de resíduos que haviam se formado na obra (Ata de Reunião - Engenharia/IEAbast/IECP, de 1/12/2003, à Peça 4, pp. 129-134) , apresentou planilhas de custos para realização do referido serviço contendo esse dado. 
Além disso, em 1508 registros de Bota Fora encaminhados à peça 109 por solicitação da SecobEnergia, constam anotações manuscritas dos volumes relacionados a cada um desses registros de peso na proporção de 1,3 toneladas/m³.
Forçoso reconhecer, entretanto, que a Petrobras trouxe aos autos informações que permitem acolher, conservadoramente, suas alegações, corrigindo o referido parâmetro para 2,0 toneladas/m³ nos cálculos efetuados pela SecobEnergia. Os Docs. 3, 4, 5 e 6, anexos à peça 69 (relatórios de sondagem demonstrando a composição do solo, fotos do site durante a execução dos serviços e tabela referencial de peço específico da SCO/RJ) permitem considerar razoáveis as ponderações da estatal quanto à densidade do material, mesmo diante da controvérsia.
Não procede, entretanto, à alegação de que a SecobEnergia, em seus cálculos, teria considerado indevidamente nulo o valor de transporte pela empresa WTORRE. A rigor tal transporte não foi considerado nulo, mas sim incluso na proposta da WTORRE à Andrade Gutierrez (peça 22, p. 59) onde se lê: 'transporte e destinação final de resíduos da construção civil (Classe II-B - Inertes) provenientes das obras do CENPES PETROBRAS'. Portanto, não será acolhida tal alegação da Petrobras. (Grifado) 
 Há que ser revisto aqui a questão envolvendo a proporção de resíduos inertes (não contaminados - Classe II-A, conduzidos à WTORRE) e não inertes (contaminados - Classe II - B, conduzidos à CTR) .
Primeiramente observa-se que a tabela apresentada pela Petrobras (peça 69, p. 7) , de fato, apresenta classificação contendo porções de resíduos inertes e resíduos não inertes. Entretanto, não apresenta as quantidades, sendo assim inconclusiva, não se prestando para balizar valores de tamanha importância (importância, inclusive, à Petrobras que seria a mais interessada nos custos envolvidos nas obras que contratou) . 
Em sua instrução (peça 67) , a SecobEnergia optou por considerar em seus cálculos, conservadoramente, proporções iguais de resíduos, 50% cada, apesar de haver evidências indicando proporção de 99,5% de resíduos inertes e de apenas 0,05% de resíduos não inertes (tal proporção foi considerada pela Secex/RJ e reformada de forma conservadora pela SecobEnergia) e, mais que isso, havia fortes evidências de que a Petrobras detinha conhecimento desse fato (peça 4, p.p 173-194 - controle dos manifestos de retirada de resíduos da obra feitos pela Cogefe) . Em vista da enorme discrepância nos custos envolvidos foi solicitada documentação indicando a destinação final destes resíduos que foram apresentados às peças 103 e 109.
A Petrobras, conforme demonstrado, realizou sondagem para avaliar a composição do solo, definindo a sua densidade média. Não expôs, entretanto, a razão pela qual não identificou a proporção de resíduos inertes e não inertes, principalmente porque, tal identificação faria enorme diferença nos custos dos serviços de remoção envolvidos.
O que se percebe a partir da análise dos documentos trazidos aos autos (peça 103 e 109) a fim de se balizar melhor a proporção de cada resíduo é que, de fato, os resíduos inertes destinados à WTORRE compreendem cerca de 99% do total como considerou a Secex/RJ e supôs (sem, no entanto, considerar) a SecobEnergia. 
Nos registros contidos à peça 103, Resumo de Transporte do Bota Fora (Manifesto AG) constam um total de 43.733,88 toneladas ou 21.866,94 m³ de resíduos retirados da obra. Desse total apenas 1.251,52 toneladas ou 625,76 m³ foram destinados à CTR e 42.482,36 toneladas ou 21.241,18 m³ destinados à WTORRE. Como se verifica por esses dados, trazidos por solicitação da SecobEnergia e encaminhados pela Petrobras, 97,14% do total dos resíduos em questão foram destinados à WTORRE e 2,86% destinados à CTR.
Nos 1508 registros analisados à peça 109, num total de 43.271 toneladas de resíduos, 100% foram encaminhados à empresa WTORRE.
Portanto, a proporção de destinação dos resíduos a ser considerada presentemente será, de forma conservadora, 97% à WTORRE e 3% à CTR.
Não procede, tampouco, a alegação da Petrobras de se considerar a margem de +20% para o caso em questão. Trata-se da contratação de um único item, além do quê, por meio de aditivos contratuais ou de contratação direta ou simplificada, não sendo por si uma nova licitação.
A partir dos relatos acima, apresenta-se o quadro a seguir com o resumo do valor a ser considerado como custo unitário referencial para o serviço de remoção de resíduos.
Tabela 17 - Cálculo do custo referencial para o serviço de remoção de resíduos
		WTORRE
	CTR

	ROYALTY
	R$ 55,00/m³
	R$ 176,00/m³ (188,00/ton x 2,0ton/m³) 

	TRANSPORTE
	-
	R$ 80,00/m³ (40,00/ton x 2,0ton/m³) 

	CARREGAMENTO
	R$ 2,70/m³
	R$2,70/m³

	CUSTO UNIT.
	R$ 57,70/m³
	R$ 258,70/m³

	CUSTO UNIT. MÉDIO
	R$ 63,73/m³ = (57,70x0,97 + 258,70x0,03) 

	CUSTO REFERENCIAL
	R$ 79,66/m³ =             R$ 63,73/m³ + 25%

Portanto, o valor a ser considerado doravante como custo referencial para remoção de resíduos será de R$ 79,66/m³.
III.2.2 - Contrato 0800.0029043.07.2 #2
No relatório de inspeção (peça 67) , a SecobEnergia fez a seguinte proposta de encaminhamento diante dos fatos constatados relativamente ao contrato 0800.0029043.07.2:
336.1. instaurar processo de tomada de contas especiais referente aos indícios de superfaturamento apurados, nos Contratos 0800.0014694.05.2, 0800.0029043.07.2 e 0800.000034581.07.2, celebrados com a empresa Andrade Gutierrez (item III.3) , com o objetivo de quantificar o débito decorrente do pagamento referente à remoção de resíduos, autorizando desde já a citação dos responsáveis a serem devidamente identificados, sob o fundamento do Art. 47 da Lei 8.443/92, c/c Art. 252 do Regimento Interno do TCU;
Síntese das alegações da Petrobras
Relativamente ao contrato 0800.0029043.07.2 a Petrobras apresentou as alegações de defesa (peça 69) a seguir sintetizadas.
Inicia esclarecendo, aqui também, que a quantidade de resíduos não é ponto de controvérsia, pois foi medido 24.800 m³ tal qual demonstrado pelo TCU no parágrafo 214 do Relatório de Inspeção da SecobEnergia (peça 67) .
Alega que o valor de R$ 251,79/m³ de resíduos considerado pelo TCU para o Aditivo 1 desse contrato estaria equivocado. Busca então demonstrar que o valor efetivamente praticado pela Petrobras foi de R$ 208,98/m³.
Esclarece para tanto que: 
	- Inicialmente, o Contrato foi firmado no valor de R$ 5.035.543,33, oriundo da previsão de retirada de resíduos (20.000 m3 x R$ 208,98 = R$ 4.179.744,00) mais mobilização, desmobilização e entrega de relatórios (R$ 855.799,33) ;
- Ao ser firmado o Aditivo 1 para a retirada de 4.800 m 3 de resíduos, de fato o valor do Aditivo (R$ 1.208.600,67) resultou em R$ 251,79/m3. A Petrobras, porém, atendendo às recomendações do TCU, consolidou junto à Andrade Gutierrez os seguintes créditos estornados em seu favor, conforme DIP ENGENHARIA/IEABAST/IECP/CMCP 312009 e 412009 (Doc. 8, item não digitalizável, peça 69) : 
a) Créditos referentes à Mobilização e desmobilização Contrato #2 - n° 0800.0029043.07.2, em 24/04/2009: R$ 66.530,11 + R$ 101.254,00 = R$ 167.784,11;
b) Créditos referentes à Mobilização e desmobilização do Contrato #2 - n° 0800.0029043.07.2 - Aditivo 1, em 24/04/2009: R$ 205.462,11.
Ressalva, portanto, que o valor praticado para o Aditivo 1 teria sido na realidade de R$ 208,98/m³ (R$ 1.208.600,67 - R$ 205.462,11 = R$ 1.003.138,56) e que deveria ser deduzido do valor inicial do contrato em questão o valor de R$ 167.784,11.
De forma a justificar os valores atribuídos aos custos de mobilização, entrega de relatórios e desmobilização, alegados como inadequados pela SecobEnergia, visto que a empresa já se encontrava mobilizada na obra em função de outro contrato, a Petrobras esclarece que foram mobilizados e desmobilizados adicionalmente, em função do presente contrato, em média, 25 funcionários que tiveram que passar pelas fases de recrutamento, exames admissionais e treinamento; 25 caminhões e uma escavadeira hidráulica; preparação e entrega de uma série de documentos, dentre eles: ART do CREA, CEI, Cronograma, Licenças e Alvarás, Relatórios de Classificação de Resíduos, Rateio de manutenção do canteiro de obras com o contrato anterior, entre outros.
Diante dos relatos acima, a Petrobras alega que não há que se cogitar a existência de sobrepreço ou superfaturamento nos itens referentes à Mobilização, entrega de documentação e desmobilização, bem como em qualquer outro item relacionado ao contrato em questão.
Análise das alegações da Petrobras - Contrato 0800.0029043.07.2
Valem aqui as mesmas considerações relativas ao Contrato 0800.0014694.05.02 no tocante ao custo unitário dos serviços de remoção de resíduos. Conforme demonstrado acima, parágrafos 245 a 251, o custo referencial para remoção de resíduos é de R$ 79,66/m³ também para o contrato 0800.0029043.07.2 em questão.
Mostra-se válida a alegação quanto ao custo unitário de remoção de resíduos praticado para o Aditivo 1 no valor de R$ 208,98/m³ em contraste com o valor até então considerado nos cálculos de sobrepreço realizado pelo TCU. Foi trazido aos autos informações que demonstram (DIP ENGENHARIA/IEABAST/IECP/CMCP 312009 e 412009, Doc. 8, item não digitalizável, peça 69) ter havido estornos de créditos que reduziram o valor praticado de R$ 251,79/m³ para R$ 208,98/m³ em atendimento à recomendação do TCU. 
Portanto, nos cálculos de sobrepreço/superfaturamento para o contrato 0800.0029043.07.2 deverá, doravante, ser considerado o custo unitário praticado pela Petrobras de R$ 208,98/m³ em vez de R$ 251,79/m³, também em seu aditivo 1.
III.2.3 - Contrato 0800.000034581.07.2 #3
No relatório de inspeção (peça 67) , a SecobEnergia fez a seguinte proposta de encaminhamento diante dos fatos constatados relativamente ao contrato 0800.000034581.07.2:
336.1. instaurar processo de tomada de contas especiais referente aos indícios de superfaturamento apurados, nos Contratos 0800.0014694.05.2, 0800.0029043.07.2 e 0800.000034581.07.2, celebrados com a empresa Andrade Gutierrez (item III.3) , com o objetivo de quantificar o débito decorrente do pagamento referente à remoção de resíduos, autorizando desde já a citação dos responsáveis a serem devidamente identificados, sob o fundamento do Art. 47 da Lei 8.443/92, c/c Art. 252 do Regimento Interno do TCU;
Síntese das alegações da Petrobras
Relativamente ao contrato 0800.000034581.07.2 a Petrobras apresentou as alegações de defesa a seguir sintetizadas.
 Esclarece, inicialmente, que o volume de resíduos a ser considerado seria de 24.159,13 m³, conforme Doc. 11 (peça 69, item não digitalizável) e não 55.662 m³ (relatório de inspeção, parágrafo 189, peça 67) conforme entendido pelo TCU como quantidade praticada no contrato.  
Informa que estava previsto no escopo contratual a remoção de 90.662 m³ de resíduos, quantidade esta que foi reduzida no decorrer do contrato resultando no estorno do valor referente ao volume não removido (90.662 - 24.159 = 66.502 m³) . Assim, alega a Petrobras, a quantidade total executada de remoção de resíduos nos três contratos foi de 136.104 m³ (87.144,87 (contrato 0800.0014694.05.2) + 24.800,00 m³ (contrato 0800.0029043.07.2) + 24.159,13 m 3 (contrato 0800.0034581.07.2) ) , volume este menor do que o apontado pelo TCU na tabela do parágrafo 189 (relatório de inspeção, peça 67) que indica 165.660 m³.
Acrescenta que o ajuste de exclusão de 66.502,87 m³ foi realizado durante as negociações do TEJ, Transação Extrajudicial, cuja documentação completa de negociação foi enviada ao TCU em resposta ao Ofício de Requisição 16-231/2009 de 20/4/2009 (peça 3, p. 36) , expedido pela Secex/RJ. Portanto, de acordo com a Petrobras, o volume a ser considerado seria de 24.159,13 m³ (90.662 - 66.502 m³) não havendo razão para se cogitar duplicidade de pagamento de 38.698,55 m³ como fez o TCU.
Com relação ao custo unitário do serviço de remoção de resíduos, a Petrobras esclarece que deve-se aplicar aqui também a mesma fundamentação dos contratos anteriores. No caso presente, acrescenta, tendo em vista que já existia maior conhecimento sobre a classificação dos resíduos e o escopo era composto de diversos serviços de infraestrutura, viabilizou-se custo unitário ainda melhor, R$ 138,54/m³ em vez de R$ 208,98/m³ praticado no contrato 0800.0014694.05.02.
Prossegue apresentando a tabela contida no relatório de inspeção da SecobEnergia (peça 67, parágrafos 220 a 223) , segundo o qual a Unidade Técnica do TCU apontou sobrepreço em diversos itens. Transcreve-se abaixo a referida tabela:
Tabela 18 - Sobrepreço registrado pela SecobEnergia - Diversos itens do Contrato #3
	Item
	Qte
	Custo Petrobras
	Custo Secex-RJ
	Diferença
 (R$) e (%) 

	Remoção/transporte de resíduos
	55.662 m³
	243,59
	58,79
Sicro 2 ajustado
	 (10.288.517,94) (314 %) 

	Aço - corte e dobra
	1.374.510,0 kg
	6,23
	6 ,34
Sinapi - 70936/1
	158.068,65
2 %

	Armação em aço CA-50/60 - Aplicação
	473.242,59 kg
	6,73
	6,34
Sinapi - 70936/1
	 (182.539,61) 
 (6%) 

	Corte até cota 2ª fase
	27.765,00 m³
	34,64
	6,21
Sinapi - 23.418/3
	 (789.347,85) 
 (457%) 

	Concreto usinado 30 Mpa
	1.884,00 m³
	392,46
	329,56
Sinapi - 26311/11
	 (118.490,30) 
 (19 %) 

	Cabo de cobre nu, têmpera mole, classe 2, 70 mm²
	6989,00 m 
	67,67
	19,39
SCO/RJ - IT 25.40.0074
	 (337.420,47) 
 (249%) 

	 Luminárias completas p/ lamp. Vapor metálico 150w montada em poste galv. de 5m.
	41 un.
	3.745,76
	1.262,11
Sinapi 68550/1 + Sinapi 55933
	 (88.737,72) 
 (137%) 

	Caixa de passagem em alumínio com tampa aparafusada 5x5x10cm
	60 peças
	1.572,96
	13,66
SCO/RJ - IT 25.46.0415 (A) 
	 (93.557,99) 
 (11.417 %) 

	Demolição de concreto
	730 m³
	413,18
	16,01
Revista Construção jun/2007- p. 191
	 (289.928,76) 
 (2.480 %) 

	Forma trepante
	23.813,40 m²
	57,15
	14,92
SCO/RJ - ET 15.15.0050 (A) 
	 (1.005.559,61) 
 (278 %) 

	Luminária completa para lâmpadas vapor metálico 150 W montada em poste galvanizado de 7 m.
	12 peças
	5.835,43
	1.581,42
Sinapi 68550/1 e Sinapi 55933
	 (48.648,02) 
 (256 %) 

	Reaterro compactado
	37.543 m³
	38,30
	10,11
Sinapi - 26287/5
	 (1.058.212,53) 
 (278%) 

 (*) Data-base Jun/2007, conforme planilha (peça 1, p. 159) . O BDI do orçamento estimativo da Petrobras foi calculado pela equipe da Secex/RJ, dividindo-se o preço total (R$ 50.184.427,05) pelo custo total (R$ 37.082688,87) , resultando em 35,33%.
Quanto aos itens contidos na tabela acima, a Petrobras fez as seguintes alegações:
	- Remoção/transporte de resíduos: o quantitativo executado foi de 24.159,13 m3, o preço unitário foi de R$ 138,64/m³ e o preço total da parcela de remoção de resíduos foi de R$ 3.347.122,70, inexistindo, conforme acima demonstrado, sobrepreço/superfaturamento.
	- Aço - corte e dobra: a composição correta a ser considerada seria a Sinapi 5.618 - Armação (fornecimento, corte, dobra e colocação) de aço CA-50/60 com custo unitário de R$ 4,87 + BDI (35,33%) = R$ 6,59/Kg. Ressalta que para a execução dos serviços de montagem das armações foram utilizadas instalações de andaimes e plataformas de trabalho, representando grau de dificuldade acima do convencional em obras prediais.
	- Armação em aço CA-50/60 - Aplicação: a composição correta a ser utilizada seria a Sinapi 68.625/002 - Armação aço CA-50/60 p/ estruturas com custo unitário de R$ 4,91 + BDI (35,33%) = R$ 6,65/Kg.
	- Corte até cota 2ª fase: A composição correta não é a considerada pelo TCU (Sinapi - 23.418/3) , mas sim a Sinapi 26.298/022 - Escavação (Escavadeira hidráulica) Vala escor mat. 1ª de 4,5 a 6 m com redutor de produtividade (Cavas fundação/Pedras/Inst. Prediais/outros) , excluindo esgotamento/escoramento de custo unitário R$ 28,17 + BDI (35,33%) = R$ 38,12 m³. A Petrobras alegou ainda que em vista da variação das alturas de corte nas cisternas de 3,0 a 6,0m, a existência de lençol freático alto acarretou a necessidade da instalação de equipamentos específicos para o rebaixamento do lençol de modo a permitir a execução dos serviços o que tornou as condições de trabalho bastante adversas, reduzindo, por consequência, a produtividade dos operários e equipamentos. Além disso, foi necessário prover folgas nas laterais das cavas para execução dos escoramentos, onerando os serviços. Foram apresentadas as figuras 4, 5 e 6 (peça 69, p. 15 e 16) reforçando a necessidade de se considerar a composição Sinapi 26.298/022.
	23418/003 ALEM DE 4,00 METROS ATE 6,00 METROS DE PROFUNDIDADE (C/ESCAVADEIRA HIDRAULICA 105 HP) .
           26298/022 ESCAVACAO DE VALA ESCORADA EM MATERIAL 1A CATEGORIA , PROFUNDIDADE DE 4,5 A 6M COM ESCAVADEIRA HIDRAULICA 105 HP (CAPACIDADE DE 0,78M3) , COM REDUTOR DE PRODUTIVIDADE SEM ESGOTAMENTO.
	
- Concreto usinado 30 Mpa: Na utilização do valor de R$ 329,56 (Sinapi 26.311/011) como Custo pela Secex-RJ, verifica-se através dos dados coletados no Sinapi (Data-base Jun/2007) o valor de R$ 279,45/m³. Acrescido do BDI de 35,33%, tem-se o valor de R$ 378,18/m³. Considerando as características mais complexas das obras da Ampliação do Cenpes em relação às obras prediais e a incidência dos custos de controle tecnológico e SMS, o valor da estimativa da Petrobras de R$ 392,46/m³, somente 3,7% superior ao valor R$ 378,18/m³, mostra-se perfeitamente adequado, já que inserido em qualquer faixa de variação de estimativa.
- Cabo de cobre nu, têmpera mole, classe 2,70 mm²: O Relatório da Secob utilizou o código SCO-IT-25.40.0074, referente a cabo de cobre nu, seção de 35 mm², quando deveria ter considerado, tal como o contrato, item diverso, tratando-se da seção do cabo de cobre nu, têmpera mole, classe 2, 70 mm², inexistente na especificação do SCO/RJ. A composição mais correta para este cabo seria a de referência o 63461 do Informativo SBC, cabo de cobre nú, 7 fios AWG-35 mm², R$ 23,45 x 2 = R$ 46,90, o que acrescido do BDI de 35,33%, acarreta no valor de R$ 63,47. Considerando as características mais complexas das obras da Ampliação do Cenpes em relação às obras prediais e a incidência dos custos de controle tecnológico e SMS, o valor da estimativa da Petrobras de R$ 67,67/ metro linear, somente 1,0% superior ao valor R$ 63,47/metro linear, mostra-se perfeitamente adequado, já que inserido em qualquer faixa de variação de estimativa.
- Luminárias completas p/ lamp. Vapor metálico 150w montada em poste galv. de 5m: A descrição correta deste item na estimativa Petrobras é: 'Duas Luminárias completas para lâmpadas vapor metálico 150w montada com poste Galvanizado de 5,0 m - LUMINI N2560'. A tabela, contudo, se utiliza de (i) 'Refletor redondo em alumínio c/ suporte e alça regulável para fixação c/ lâmpada vapor de mercúrio 250w' (código Sinapi 68501001) e (ii) 'Poste metálico (para iluminação de quadra descoberta) ' (código Sinapi 55933) . Além da necessidade de considerar as duas luminárias e não apenas uma, a especificação contida na estimativa Petrobras refere-se a materiais diferentes para finalidade de instalação e montagem em área externa (poste em aço galvanizado a fogo e pintado por processo eletrostático e refletor em alumínio anodizado) , enquanto que os materiais referenciados pelo TCU não são adequados para instalação em área externa.
- Caixa de passagem em alumínio com tampa aparafusada 5x5x10cm: A descrição da composição SCO/RJ-IT-25.46.0415 é: 'Caixa de ligação de alumínio silício, tipo Condulete ou similar, no formato T com diâmetro de 1', fornecimento e instalação'. O item da estimativa Petrobras refere-se à caixa de alumínio modelo CDW, fabricado pela Blinda, com dimensões 5x5x10 cm, com grau de proteção 1P65 (proteção total contra poeira e contra jatos d'água) . Tais caixas foram montadas em área externa em locais sujeitos a intempéries constantes e com lençol freático alto e esta especificação está adequada conforme as necessidades do projeto, de forma que garanta a segurança das instalações, enquanto que a caixa de ligação de alumínio silício, tipo Condulete ou similar, no formato T com diâmetro de 1', fornecimento e instalação, não é adequada para as necessidades do projeto, pois não garante o grau de proteção requisitado pelo mesmo. As figuras 13 e 14 (peça 69, p.p 25 e 26) apresentam a referência das duas caixas e demonstram a complexidade da construção da caixa com grau de proteção IP65 fornecida pela Blinda, deixando clara a diferença entre essas duas opções.
- Demolição de concreto: O custo de R$ 16,01/m³ indicado na Revista Construção PINI refere-se apenas à mão-de-obra empregada nos serviços de demolição de concreto armado. Entretanto, a composição mais adequada para o serviço é a 5 S 04 999 08 - Demolição de dispositivos de concreto armado, conforme planilha abaixo:
Figura 2 - Planilha demonstrativa do seviço 5 S 04 999 08 - Demolição de disp. de concreto armado

Assim, a composição do SICRO apresenta custo de R$ de R$ 302,90/m³, acrescido do BDI de 35,33%, obtendo-se o valor de R$ 409,91/m³. Considerando o nível de complexidade das obras de Ampliação do Cenpes em relação às obras rodoviárias e o acréscimo da faixa de variação, o valor da estimativa da Petrobras, R$ 413,18/m³, está adequado e compatível com os custos de mercado.
- Forma trepante: O código SCO/RJ-ET_15.15.0050 refere-se à 'Forma metálica para concreto, inclusive fornecimento, confecção, montagem e desmontagem sem utilização de guindaste, admitindo 50 vezes de utilização, exclusive escoramento.' Entende-se que esta composição de custo não se aplica aos serviços de forma trepante/deslizante, tal como os que foram estimados e executados: as formas deslizantes utilizadas nas obras foram confeccionadas também em madeirite plastificado e dotadas de um sistema de auto elevação por meio de equipamentos hidráulicos acoplados em tirantes de aço inseridos na estrutura de concreto. Este sistema de forma é obrigatoriamente apoiado pela utilização de guindastes, elevadores de pessoas e cargas, escoramentos, andaimes, escadas metálicas e outros equipamentos, pois visa atender a execução de estrutura de grandes alturas (30m a 40m nestas obras) , sendo que os serviços são executados de forma ininterrupta, dia e noite, até a sua finalização completa, fatos estes que oneram os custos. As fotos anexadas (peça 69, figuras 17 a 29, p.p 30 a 37) demonstram a complexidade de execução deste sistema de forma. Entende-se que a composição mais adequada para este serviço é a 40.192 do Informativo SBC. Esta composição apresenta custo de R$ 45,02/m², que acrescido de BDI de 35,33%, resulta no valor de R$ 60,92.
- Luminária completa para lâmpadas vapor metálico 150 W montada em poste galvanizado de 7 m: Idem às explicações efetuadas acima, com diferença apenas quanto à altura do poste galvanizado que para esta especificação é de 7m.
- Reaterro compactado: A composição de código Sinapi 26287/5, da forma que está estruturada não se revela a mais indicada para retratar os serviços de reaterro compactado que foram realizadas nas obras deste Contrato. Tendo em vista que a quase totalidade do material escavado foi removida para bota-foras externos por serem inservíveis para utilização nos serviços de reaterro, houve a necessidade da importação de jazidas externas de material apropriado para o reaterro. Sendo assim, a fiscalização deveria ter acrescido aos insumos presentes na composição referente ao código Sinapi26871005 o custo do insumo de código Sinapi 68684/001 - 'Saibro (coletado no comércio) no valor de R$ 45,65/m³ ou código Sinapi 5719 - 'Reaterro apiloado em camadas 0,20m c/ material argiloarenoso, com custo de R$ 28,80/m³ e acrescido de BDI (35,33%) = R$ 38,97/m³. Foram acrescentadas as figuras 30 a 34 (peça 69, p.p 38 a 41) demonstrando os fatos relatados.
Análise das alegações da Petrobras - Contrato 0800.000034581.07.2 #3
Com relação a possível duplicidade de pagamento apontada no relatório de inspeção da SecobEnergia (peça 67) , verifica-se que, de fato, houve o estorno de 66.505 m³ de resíduos dos 90.662 m³ inicialmente contratados para serem removidos (peça 69, p 11) . Portanto, ficou demonstrado não ter havido a cobrança em duplicidade aventada. A alegação da Petrobras será acolhida. O volume de resíduos removidos por esse contrato será de 24.159,13 m³ conforme alegado pela Petrobras.
Relativamente ao custo unitário de referência para os serviços de remoção de resíduos (primeiro item do quadro acima) , a alegação da Petrobras não deve ser acolhida pelas mesmas razões expostas no tratamento dos contratos anteriores. Conforme alhures demonstrado o custo unitário de referência a ser considerado é de R$ 79,66/m³ para o serviço de remoção de resíduos. 
Contudo, restou demonstrado que o custo unitário praticado neste contrato foi de R$ 138,54/m³ (peça 69, p. 11) ao invés de R$ 243,59/m³ considerado pela SecobEnergia (peça 69, parágrafo 189) no cálculo do sobrepreço/superfaturamento.
 A análise dos demais itens (além do serviço de remoção de resíduos) relacionados no referido quadro são tratados a seguir: 
	- Aço - corte e dobra: A referência utilizada pela Secex/RJ é a mesma para o item 'Corte e dobra de aço' e para o item 'Armação em aço CA-50/60 - Aplicação' (Sinapi 70.936/1) . O Sinapi faz distinção para esses itens. Além disso, há outras considerações para se chegar na referência correta, como o tipo de aplicação: armação de escadas, armação de laje, vigas baldrames, pilares etc. No caso de 'Corte e dobra de aço', necessário saber o diâmetro dos vergalhões. Tendo em vista, portanto, a pequena diferença entre os referenciais em questão (inferiores a 6%) e mesmo não tendo a Petrobras indicado adequadamente o tipo de aplicação e o diâmetro dos vergalhões, acolhe-se, conservadoramente, a alegação da Petrobras.
	- Armação em aço CA-50/60 - Aplicação: Idem.
	- Corte até cota 2ª fase: A aceitação da referência Sinapi 26298/022 (vala escorada em material de 1ª categoria) , alegada pela Petrobras, com custo unitário acrescido de BDI (35,33%) no valor de 38,12/m³, em vez da referência Sinapi 23418/003 considerada pelo TCU é factível em função da existência de restos de construção no material escavado e da necessidade da execução de escoramento das valas. Além disso, houve a necessidade do rebaixamento do lençol freático, conforme as figuras 4, 5 e 6 (peça 69, p. 15 e 16) . Visando a um melhor esclarecimento, transcreve-se, abaixo, a descrição das referências em questão de acordo com as tabelas do Sinapi,:
	23418/003 ESCAVAÇÃO DE VALA ALEM DE 4,00 METROS ATE 6,00 METROS DE PROFUNDIDADE (C/ESCAVADEIRA HIDRAULICA 105 HP) .
           26298/022 ESCAVACAO DE VALA ESCORADA EM MATERIAL 1A CATEGORIA, PROFUNDIDADE DE 4,5 A 6M COM ESCAVADEIRA HIDRAULICA 105 HP (CAPACIDADE DE 0,78M3) , COM REDUTOR DE PRODUTIVIDADE SEM ESGOTAMENTO.
- Concreto usinado 30 Mpa: Não procede a alegação da Petrobras quanto à incidência, nesse serviço, dos custos de controle tecnológico e SMS visto que tais custos já estão previstos no DFP (peça 2, p.p 56 a 62) , de forma separada. Contudo, verifica-se haver uma incorreção no valor de referência utilizado pelo TCU (tabela à peça 1, p.159) . Ao se deduzir o BDI de 35,33%, utilizado na estimativa da Petrobras, pelo valor de referência apresentado na referida tabela chega-se ao valor de R$ 329,56/1,3533 = R$ 243,52/m³, diferente do valor de referência Sinapi 26.311/011, data-base jun/2007 que é de R$ 279,45/m³. Além disso, observa-se que no cálculo do sobrepreço a Secex/RJ considerou o BDI da contratada de 25% como parâmetro para o levantamento do preço de referência e não o BDI da Petrobras de 35,55%, inserindo divergência no comparativo de preço. Feita a correção, chega-se ao custo unitário referencial de R$ 378,18/m³ (= R$ 279,45 x 1,3533) , restando uma diferença de 3,7% a menor em relação ao valor estimado pela Petrobras de R$ 392,46/m³ e um sobrepreço de R$ 26.903,52. Por se tratar de contratação direta, não procede a alegação quanto à aplicação da faixa de aceitabilidade de -15 a 20% em relação ao valor estimado.
- Cabo de cobre nu, têmpera mole, classe 2,70 mm²: A referência utilizada SCO-IT-25.40.0074 pelo TCU não é adequada para o comparativo em questão, pois especifica apenas cabo de 35 mm², não mencionando a Classe do cabo. Além disso, não há necessariamente uma relação linear entre o custo unitário e a seção do cabo, ainda que se possa chegar a valores aproximados. A referencia Sinapi, abaixo transcrita, especifica têmpera 'meio-duro', fazendo distinção do tipo de produção do condutor de cobre em relação ao especificado pela Petrobras: 'têmpera mole', indicando a necessidade de se especificar esse dado também na referência.  Opta-se, portanto, por desconsiderar a avaliação do sobrepreço deste item.
863 CABO DE COBRE NU 35 MM2 MEIO-DURO M 20,33
864 CABO DE COBRE NU 70 MM2 MEIO-DURO M 39,90
- Luminárias completas p/ lamp. Vapor metálico 150w montada em poste galv. de 5m: A referência Sinapi utilizada diverge da descrição da estimativa Petrobras, pois não especifica duas luminárias, mas sim um único 'Refletor redondo em alumínio' e a referência Sinapi 55933 não indica tratar-se de poste galvanizado, muito embora se refira a instalação em quadra descoberta. A alegação deve ser acolhida.
- Caixa de passagem em alumínio com tampa aparafusada 5x5x10cm: A referência utilizada pelo TCU condiz com a especificação da estimativa Petrobras, mas, de fato, não corresponde ao material instalado. Na inspeção feita à obra verificou-se ser verídica a informação de que as caixas de passagem instaladas são as ilustradas na figura 14, peça 69, até porque não poderiam ser instaladas caixas conduletes simples sem proteção contra intempéries. Portanto, como mencionado, a referência utilizada pelo TCU não corresponde com o material instalado, principalmente porque não garante o grau de proteção IP 65 que exige proteção contra jatos de água e poeira. Além disso, a caixa mencionada na referência (condulete) não possui as mesmas exigências de acabamento e características mecânicas, como parafusos em aço inox de alta resistência, chassi em aço bicromatizado pintado a pó em poliéster, guarnição em neoprene, terminal de aterramento em bronze etc. não atendendo as exigências de utilização (uso industrial) . As caixas especificadas pelo Sinapi também não especificam o grau de proteção e mencionam apenas caixas de passagem em aço galvanizado. Portanto, apesar da grande diferença de custo observado na tabela acima e a inadequação da especificação da Petrobras em sua estimativa, opta-se por desconsiderar a avaliação do sobrepreço deste produto. 
- Demolição de concreto: A referência utilizada não inclui os demais insumos além da mão de obra. A referência Sicro 5 S 04 999 08 alegada é, de fato, mais indicada, podendo ser acolhida. Procedendo as correções indicadas, com a inclusão do BDI de 35,33% chega-se ao custo de R$ 409,91/m³. Deixa-se de acolher, entretanto, a alegação quanto ao acréscimo da faixa de variação por se tratar de contratação direta por inexigibilidade de licitação. O sobrepreço a ser considerado, portanto, será de R$ 2.387,10 (= 730m³ x (413,18/m³ - 409,91/m³) .
- Forma trepante: A referência utilizada desconsiderou o uso de guindastes e madeirite plastificado, além de sistema de deslizamento das formas, conforme demonstrado nas figuras 17 a 29 (peça 69, p.p 30 a 37) . A utilização da referência alegada pela Petrobras (40.192, Informativo SBC) , acrescida do BDI de 35,33%, no valor de R$ 60,92/m³ é factível e deve ser acolhida.
- Luminária completa para lâmpadas vapor metálico 150 W montada em poste galvanizado de 7 m: Já tratada acima, apenas com a diferença de ser poste de 7m em vez de 5m.
- Reaterro compactado: A referência utilizada, Sinapi 26287/5, não contempla a importação de material para aterro, serviço este que ficou demonstrado nas figuras 30 a 34 (peça 69, p.p 38 a 41) e também no histórico da obra (136.000 m³ de remoção de resíduos -bota-fora que não puderam ser reaterrados) fazendo uma grande diferença para a avaliação dos custos praticados. A alegação da Petrobras mostra-se procedente, devendo o valor unitário de referência, acrescido do BDI de 35,33% ser de R$ 38,97/m³. As descrições retiradas do Sinapi (Data-base jul/2009) , abaixo, ilustram a diferença entre essas duas situações:
REATERRO DE VALA COM MATERIAL GRANULAR REAPROVEITADO ADENSADO E VIBRAD M3 10,75 
REATERRO DE VALA COM MATERIAL GRANULAR DE EMPRESTIMO ADENSADO E VIBRAD M3 46,14 (grifado) 
Diante das análises acima descritas, refaz-se ao tabela anterior com o cálculo do sobrepreço atual, conforme abaixo:
Tabela 19 - Sobrepreço atualizado - Contrato 0800.000034581.07.2, exceto remoção de resíduos
	Item
	Qte
	Custo Petrobras
	Custo Atual
SeinfraOperações
	Diferença
 (R$) e (%) 

	Remoção/transporte de resíduos - Ver Observação
			-
	-

	Aço - corte e dobra
	1.374.510,0 kg
	6,23/kg
	6,59/kg
	- 494.823,60
- 5,46 %

	Armação em aço CA-50/60 - Aplicação
	473.242,59 kg
	6,73/kg
	6,65/kg
	37.859,41
+ 1,19%

	Corte até cota 2ª fase
	27.765,00 m³
	34,64/m³
	38,12/m³
Sinapi - 23.418/3
	- 96.622,20
- 9,13%

	Concreto usinado 30 Mpa
	1.884,00 m³
	392,46/m³
	 378,18/m³ Sinapi - 26311/11
	26.903,52
+ 3,64%

	Cabo de cobre nu, têmpera mole, classe 2, 70 mm²
	6989,00 m 
	67,67/m
	-
	-

	 Luminárias completas p/ lamp. Vapor metálico 150w montada em poste galv. de 5m.
	41 un.
	3.745,76
	3.745,76
	0,00
0%

	Caixa de passagem em alumínio com tampa aparafusada 5x5x10cm
	60 peças
	1.572,96
	-
	-

	Demolição de concreto
	730 m³
	413,18/m³
	409,91/m³
	2.387,10
+ 0,79%

	Forma trepante
	23.813,40 m²
	57,15/m²
	60,92/m²
	- 89.776,51
- 6,19%

	Luminária completa para lâmpadas vapor metálico 150 W montada em poste galvanizado de 7 m.
	12 peças
	5.835,43
	5.835,43
	0,00
0%

	Reaterro compactado
	37.543 m³
	38,30/m³
	38,97/m³
	-25.153,81
- 1,72%

	SOBREPREÇO TOTAL
	- R$ 639.226,09

 Observação: item tratado anteriormente na avaliação dos serviços de remoção de resíduos.
III.2.4 - Contratos 0800.0034135.07.2, 0800.0038456.07.2, 0800.0020154.06.2, 0800.0039920.08.2 e 0800.0038335.07.2.
No relatório de inspeção (peça 67) , a SecobEnergia fez a seguinte proposta de encaminhamento diante dos fatos constatados relativamente aos contratos supra:
336.4. determinar à SecobEnergia que dê prosseguimento ao exame dos Contratos 0800.0034135.07.2, 0800.0038456.07.2, 0800.0020154.06.2, 0800.0039920.08.2 e 0800.0038335.07.2, com objetivo de confirmar a ocorrência dos indícios de superfaturamento detectados com base nos quantitativos finais de serviços executados, os quais foram substancialmente alterados pelos aditivos contratuais formalizados, além de ultimar o exame dos Achados 3.2 (orçamento não acompanhado das composições de todos os custos unitários de seus serviços) e 3.9 (retenção/pagamento de tributos em desacordo com os percentuais previsto no BDI da contratada ou na legislação vigente) ;
Como mencionado, em resposta ao Ofício 688/2014 (peça 79) a Petrobras apresentou documentos e informações que foram autuadas às peças 103 e 109, sendo que, antes do envio deste Ofício já havia encaminhado informações (peça 69) contraditando o conteúdo do relatório de inspeção da SecobEnergia.
As manifestações relativas aos contratos 0800.0014694.05.2 #1, 0800.0029043.07.2 #2 e 0800.000034581.07.2 #3 foram acima analisadas. Relativamente aos demais contratos, Item III.2.4, não houve manifestação da Petrobras em relação aos apontamentos de sobrepreço feitos no mencionado relatório de inspeção, tendo sido encaminhado apenas o material relativo aos aditivos.
Será examinado, portanto, o material encaminhado relativo aos aditivos contratuais e a adequação dos apontamentos feitos pela SecobEnergia no relatório de inspeção à peça 67, frente aos fatos que sucederam a última inspeção feita à obra em 2013 e que gerou o referido relatório de inspeção.
III.2.4.1 - Contrato 0800.0034135.07.2 #4
Em síntese, a SecobEnergia considerou insubsistente o sobrepreço de R$ 2.368.940,62 apontado pela Secex/RJ ao aplicar a faixa de -10 a + 15%, condizentes a empreendimentos prediais, conforme a tabela apresentada à peça 67, parágrafo 251, a seguir transcrita:
Tabela 20 - Cálculo sobrepreço do contrato #4 - SecobEnergia (peça 67) 
	Contrato #4 - 0800.0034135.07.2

	Valor Estimado pela Petrobras (A) 
	R$   12.542.561,17

	Sobrepreço apurado nos itens de planilha (B) 
	R$     2.368.940,62

	Valor Corrigido para a Estimativa (C = A - B) 
	R$   10.173.620,55

	Valor Máximo Admissível: +15% (D = C x 1,15) 
	R$   11.699.663,63

	Valor Contratado (E) 
	R$   11.408.520,60

	Subpreço Global (D - E) 
	 (R$     799.824,06) 

Assim, buscando-se fazer uma análise conservadora, admitindo-se um intervalo de variação entre -10% a +15% para o projeto inicialmente contratado (Classe 2) , a SecobEnergia concluiu pela inexistência de sobrepreço para esse contrato. 
Alertou, porém, para a necessidade de se averiguar os aditivos contratuais que somaram R$ 1.325.968,08 e para a necessidade de se ajustar a estimativa da Petrobras ao intervalo de -10 a +10%, visto que esse contrato foi celebrado como uma complementação dos serviços previstos no Contrato #1, com mais de dois anos de andamento, entendendo-se que o emprego dos limites extremos da faixa seria medida de razoável conservadorismo, uma vez que, segundo a metodologia AACE, projetos Classe 2 possuem nível incipiente de desenvolvimento (maturidade) o que resultaria em um sobrepreço a condições iniciais de R$ 217 mil.
Observa-se que a questão da faixa de tolerância para as contratações segundo a metodologia da AACE é bastante complexa e a sua definição além do convencional: 'empreendimentos prediais - projeto inicialmente contratado', envolve argumentos técnicos que fogem ao escopo dos trabalhos de fiscalização do TCU. É fato que a contratação em tela foi uma complementação dos serviços previstos no Contrato #1; por outro lado aparenta envolver ampliação de instalações com o projeto de novos elementos estruturais. Tal discussão, levando-se em conta a pouca materialidade envolvida, R$ 217 mil, não se mostra oportuna e adequada aos propósitos do presente trabalho. Opta-se, portanto, manter o conservadorismo inicial pregado pela SecobEnergia e a insubsistência do sobrepreço inicialmente contratado.
Vale observar que essa postura conservadora relativa a referida faixa de tolerância, vale também para os demais contratos examinados adiante.
Foram encaminhadas as planilhas relativas aos aditivos envolvendo valor, 2, 4 e 6, (peça 103, item não digitalizável) . Todos os itens contidos nas referidas planilhas estão expressos genericamente (VB) , não havendo meios de serem aferidos, a exemplo do item 9 da planilha relativa ao Aditivo 2, abaixo transcrita: 
Figura 3 - Exemplo de discriminação de itens relativo ao Aditivos - Contrato #4

Essa situação foi alertada no relatório de inspeção da SecobEnergia (peça 67) , conforme transcrição abaixo:
Os documentos e informações acrescentados a partir da solicitação do TCU quanto a, aditivos e SAE (solicitação de alteração de escopo) , não permitem concluir pela existência ou não de sobrepreços para os itens acrescidos, bem como da adequação ou não de tais aditivos. Observa-se que os aditivos firmados tiveram parecer jurídico favorável, mas encontram-se expressos de forma genérica (como verbas) não permitindo comparações com referenciais de mercado ou com a planilha de orçamento estimativo da Petrobras. Dessa forma, esses valores acrescidos não puderam ser considerados na presente análise.
Verifica-se que não houve avanço em relação a esse tópico, permanecendo a irregularidade que impossibilita a análise dos custos praticados, com o agravante de que as equipes da Petrobras, ou parte delas, que atuaram na obra não estarem mais mobilizadas a fim de detalhar os serviços em questão. Além disso, é possível que parte dessas instalações já tenham sido alteradas, o que torna pouco recomendável proceder a novas inspeções ao local.
Essa questão envolvendo a falta de detalhamento das planilhas orçamentárias foi objeto de um dos apontamentos do relatório de auditoria da Secex/RJ, irregularidade 3.2: 'Orçamento não acompanhado das composições de todos os custos unitários de seus serviços no Edital', tendo sido prática recorrente pela Petrobras na execução de seus contratos e respectivos aditivos. Essa irregularidade, como acima mencionado, foi uma das irregularidades que restaram pendentes de saneamento após a inspeção da SecobEnergia (peça 67) .
O Acórdão 274/2010-PL tratou dessa questão, abordando o referido relatório de auditoria da Secex/RJ e o parecer da Secob-3 (peça 2, p. 142-154) sobre os procedimentos de análise de preços realizados durante a auditoria. A transcrição de parte do seu voto, abaixo, esclarece a importância dada pelo Ministro-Relator à necessidade do aprofundamento da análise dos custos, gerando determinação à Petrobras para que esta apresentasse os orçamentos estimativos de forma detalhada:
[...]
7. Outrossim, não posso deixar de manifestar minha preocupação com os procedimentos recorrentes da Petrobras, no sentido de obstruir o exercício da fiscalização pelo TCU. Trata-se, a meu ver, de afronta à autoridade conferida pela Constituição Federal a esta Corte de Contas. Causa espécie a companhia valer-se de expedientes dos mais diversos para fugir dos esforços fiscalizatórios desta Casa. Deixo de acolher, entretanto, nesta oportunidade, as propostas de audiências dos responsáveis, para evitar um descompasso nos trabalhos levados a efeito pelas unidades técnicas, considerando que o exame da documentação a ser enviada pela Companhia, para apuração de débito, será procedido pela Secob-3, enquanto os demais procedimentos ficarão a cargo da Secex/RJ. Além disso, parte das audiências propostas estão relacionadas com os sobrepreços/superfaturamentos apontados pela unidade técnica regional, que poderão ser objeto de nova análise pela secretaria especializada de obras.
Nesse sentido, a proposta da Secob-3, ratificada no acórdão, foi:
9.1. determinar à Petróleo Brasileiro S/A - Petrobras que apresente, no prazo de 15 (quinze) dias, os orçamentos estimativos detalhados, fundamentados em quantitativos dos serviços e fornecimentos, contemplando todo o detalhamento do BDI e dos encargos sociais, acompanhados das referências dos valores adotados e da memória de cálculo dos quantitativos de equipamentos, mão de obra e insumos, inclusive com os coeficientes de produtividade adotados, de todos os contratos abaixo discriminados: 
-Contratos n.: 0800.0038335.07.2, 0800.0039920.08.2, 0800.0020154.06.2, 0800.0014694.05.2, 0800.0034581.07.2, 0800.0038456.07.2, 0800.0034135.07.2, 0800.0029043.07.2.
O que se verifica a partir dos fatos acima descritos, é a consumação de uma irregularidade, de forma irreversível, impossibilitando os trabalhos de análise de preços dos contratos, bem como o descumprimento de determinação exarada pelo TCU. 
Em função do exposto, será proposta a autuação de Tomada de Contas Especial, visando o aprofundamento, a identificação e delimitação da conduta dos responsáveis. 
III.2.4.2 - Contrato 0800.0038456.07.2 #5
Após examinar os dados relativos a esse contrato a SecobEnergia concluiu pela existência de um sobrepreço/superfaturamento no valor de R$ 12.825.151,93, conforme resumido no quadro abaixo: 
Tabela 21 - Cálculo do sobrepreço do Contrato #5 - SecobEnergia (peça 67) 
	Contrato #5 - 0800.0038456.07.2

	Valor Estimado pela Petrobras (A) 
	R$   24.501.672,99

	Sobrepreço apurado nos itens de planilha (B) 
	R$   11.080.065,97

	Valor Corrigido para a Estimativa (C = A - B) 
	R$   13.421.607,02

	Valor Máximo Admissível: +15% (D = C x 1,15) 
	R$   15.434.848,07

	Valor Contratado (E) 
	R$   28.260.000,00

	Sobrepreço Global (D - E) 
	R$   12.825.151,93

As análises de preço realizadas pela Secex/RJ constam na tabela a seguir. Conforme já mencionado, não houve manifestação da Petrobras para esse caso em resposta ao Ofício 688/2014 (peça 79) que promoveu oitiva da Estatal solicitando justificativas relativas às análises da SecobEnergia após a emissão do relatório de inspeção (peça 67) . 
De toda a forma, serão aproveitadas, conservadoramente, as informações encaminhadas pela Petrobras para os itens analisados no Contrato #3, parágrafo 270 acima, que estejam também incluídos na tabela abaixo.
Tabela 22 - Sobrepreço calculado pela Secex/RJ - Itens diversos do Contrato #3
	ITEM
	Quant.
	Preço unit. estimado
	Total estimado Petrobras
	Preço Secex-RJ.
	Fonte
	Total ref.
	Diferença

	Estruturas metálicas dos prédios da central de utilidades.
	680.357,13 kg
	21,53
	14.646.346,82
	9,03
	Sinapi 256243 + 
R$ 0,84/kg de transporte (estimado Petrobras) 
	6.142.196,13
	8.504.150,69

	Telhas zipadas, contínuas, sem emendas e sem sobreposição, termo-acústicas, em alumínio espessura de 0,9mm, pintado c/ 18 micra de poliéster na cor branca. Liga H3105 com têmpera H227. Telha inferior em alumínio perfurado, com pintura eletrostática na cor branca.  Inclusive calhas de água pluviais e fechamento dos sheds.
	3.316 m²
	646,80
	2.144.788,80
	309,90
	Revista construção (jun/2007, p.250) - Telha de alumínio térmica - termoacústica + MO proposta 
	1.027.635,08
	1.117.153,72

	Canteiro de obras (projeto / construção / e mobiliário) 
	920 m²
	743,26
	683.800,00
	0,00
	Construído anteriormente
	0,00
	683.800,00

	Concreto Fck>= 30 mpa da laje/canaleta e mureta do pav. Térreo-espessura 22 cm
	979 m³
	625,68
	612.540,72
	352,31
	Sinapi - 26311/11
	344.908,89
	267.632,93

	Aço CA-50 Laje 1º pav. E cobertura para pano de cobertura de 11cm espes.
	67.916 kg
	9,02
	612.602,32
	6,62
	Sinapi 70936/1
	449.343,19
	163.198,63

	Aço CA-50 Laje/canaleta pav. térreo
	57.234 kg
	9,42
	539.036,81
	6,62
	Sinapi 70936/1
	378.669,36
	160.367,45

	Mobilização (pessoal/material/equipamentos e canteiro provisório) 
	vb
	183.762,55
	183.762,81
	0,00
	A empresa já estava mobilizada
	0,00
	183.762,81

	Total estimado da amostra
	19.422.818,62
	Sobrepreço:
	11.080.065,67

	Valor global orçamento estimativo Petrobras
	24.501.672,99

	Tamanho da amostra
	79,27%

Obs.: Data-base considerada: jun/2007. Adotou-se BDI referencial de 28,97%, o mesmo usado no orçamento estimativo da Petrobras.
Esses itens, com as correspondentes alegações da Petrobras, são os seguintes:
- Armação em aço CA-50/60 - Aplicação: a composição correta a ser utilizada seria a Sinapi 68.625/002 - Armação aço CA-50/60 p/ estruturas com custo unitário de R$ 4,91 + BDI (35,33%) = R$ 6,65/Kg.
- Concreto usinado 30 Mpa: Na utilização do valor de R$ 329,56 (Sinapi 26.311/011) como Custo Secex-RJ verifica-se através dos dados coletados no Sinapi (Data-base Jun/2007) o valor de R$ 279,45/m³. Acrescido do BDI de 35,33%, tem-se o valor de R$ 378,18/m³. Considerando as características mais complexas das obras da Ampliação do Cenpes em relação às obras prediais e a incidência dos custos de controle tecnológico e SMS, o valor da estimativa da Petrobras de R$ 392,46/m³, somente 3,7% superior ao valor R$ 378,18/m³, mostra-se perfeitamente adequado, já que inserido em qualquer faixa de variação de estimativa.
Entretanto, o valor do BDI para o presente contrato é de 28,97%, conforme observado no rodapé do quadro.
Fazendo-se, então, os devidos ajustes de forma a considerar as justificativas da Petrobras, já analisadas acima, tem-se a seguinte situação:
Tabela 23 - Atualização do cálculo do sobrepreço para o Contrato #3 - Diversos itens
	ITEM
	Quant.
	Preço unit. estimado
	Total estimado Petrobras
	Preço SeinfraOper
	Fonte
	Total ref.
	Diferença

	Estruturas metálicas dos prédios da central de utilidades.
	680.357,13 kg
	21,53
	14.646.346,82
	9,03
	Sinapi 256243 + 
R$ 0,84/kg de transporte (estimado Petrobras) 
	6.142.196,13
	8.504.150,69

	Telhas zipadas, contínuas, sem emendas e sem sobreposição, termo-acústicas, em alumínio espessura de 0,9mm, pintado c/ 18 micra de poliéster na cor branca. Liga H3105 com têmpera H227. Telha inferior em alumínio perfurado, com pintura eletrostática na cor branca.  Inclusive calhas de água pluviais e fechamento dos sheds.
	3.316 m²
	646,80
	2.144.788,80
	309,90
	Revista construção (jun/2007, p.250) - Telha de alumínio térmica - termoacústica + MO proposta 
	1.027.635,08
	1.117.153,72

	Canteiro de obras (projeto / construção / e mobiliário) 
	920 m²
	743,26
	683.800,00
	0,00
	Construído anteriormente
	0,00
	683.800,00

	Concreto Fck>= 30 mpa da laje/canaleta e mureta do pav. Térreo-espessura 22 cm
	979 m³
	625,68
	612.540,72
	360,41
 (378,18x1,3533 /1,2897) 
	Conforme alegações Petrobras
	352.838,42
	259.702,30

	Aço CA-50 Laje 1º pav. E cobertura para pano de cobertura de 11cm espes.
	67.916 kg
	9,02
	612.602,32
	6,34
 (6,65x1,3533 /1,2897) 
	Sinapi 68.625/002
	430.587,44
	182.014,88

	Aço CA-50 Laje/canaleta pav. térreo
	57.234 kg
	9,42
	539.036,81
	6,34
 (6,65x1,3533 /1,2897) 
	Sinapi 68.625/002 
	362.863,56
	176.173,25

	Mobilização (pessoal/material/equipamentos e canteiro provisório) 
	vb
	183.762,55
	183.762,81
	0,00
	A empresa já estava mobilizada
	0,00
	183.762,81

	Total estimado da amostra
	19.422.818,62
	Sobrepreço:
	11.106.757,65

	Valor global orçamento estimativo Petrobras
	24.501.672,99

	Tamanho da amostra
	79,27%

Obs.: itens em negrito alterados conforme alegações da Petrobras referente ao Contrato 0800.000034581.07.2 #3
No que se refere aos Aditivos contratuais, valem aqui as mesmas observações anteriores. No presente caso ocorreram seis aditivos contratuais, tendo sido acrescidos 139 dias corridos, passando o prazo total para 377 dias corridos, concluído em 20/1/2009 e R$ 6.079.256,39 em serviços e materiais constantes das respectivas planilhas de fornecimento de serviços e materiais do contrato, resultando em um valor total final de R$ 34.339.256,39. Apenas os aditivos 3 e 6 acrescentaram valores, sendo este último o responsável pelo acréscimo de R$ 5.347.065,95. 
Como mencionado, todos os itens acrescidos, sem exceção, inclusive fornecimento de materiais, foram apresentados em termos genéricos, expressos por meio de verbas (VB) , impossibilitando comparações com referenciais de mercado ou mesmo com a planilha de orçamento estimativa da Petrobras. A título de ilustração, apresenta-se a seguir uma tabela contendo alguns dos itens do Aditivo 6, formalizado em 9/1/2009:
Tabela 24 - Alguns itens do Aditivo 6 do contrato 0800.0038456.07.2
	Referência
	Discriminação
	Unid
	Preço

	Item 3 do Aditivo 6
	Serviço de estrutura de concreto
	VB
	R$   723.737,75

	Item 4 do Aditivo 6
	Serviço de montagem de estrutura metálica
	VB
	R$ 1.351.221,43

	Item 6 do Aditivo 6
	Serviços de impermeabilização
	VB
	R$    266.669,36

	Item 2 do Aditivo 6
	Fornecimento de inserts metálicos das canaletas de piso
	VB
	R$      49.997,45

Em vista do exposto, será proposta a autuação de Tomada de Contas Especial, visando o aprofundamento, a identificação e delimitação da conduta dos responsáveis e a correspondente apuração do débito relacionado.
III.2.4.3 - 0800.0020154.06.2 #6
Examinado os dados relativos a esse contrato, a SecobEnergia deixou consignado em seu relatório de inspeção (peça 67) a existência de sobrepreço/superfaturamento no valor de R$ 2.706.980,85, conforme resumido no quadro abaixo:
Tabela 25 - Cálculo do sobrepreço do Contrato #6 - SecobEnergia (peça 67) 
	Contrato #6 - 0800.0020154.06.2

	Valor Estimado pela Petrobras (A) 
	R$   159.652.431,74

	Sobrepreço apurado nos itens de planilha (B) 
	R$       7.093.284,65

	Valor Corrigido para a Estimativa (C = A - B) 
	R$   152.559.147,09

	Valor Máximo Admissível: +15% (D = C x 1,15) 
	R$   175.443.019,15

	Valor Contratado (E) 
	R$   178.150.000,00

	Sobrepreço Global (D - E) 
	R$     2.706.980,85

Relativamente aos aditivos contratuais, valem aqui as mesmas observações feitas em relação ao contrato 0800.0034135.07.2 #4, com a ressalva de que foram encaminhados itens de montagem eletromecânica de custos expressivos em valores unitários, mas que não podem ser avaliados a partir de referências de preços habituais, a exemplo dos itens abaixo descritos, retirados da planilha de custos do Aditivo 12 (peça 103) :
Tabela 26  - Itens relativos a montagem eletromecânica - Contrato #6

No caso em questão, a situação se agrava em função da expressiva materialidade envolvida nesses aditivos, em um total de R$ 195.497.499,03 (segundo informações encaminhadas à peça 103 em resposta ao Ofício 688/2014) , conforme tabela abaixo:
Tabela 27 - Itens da Planilha Orçamentária - Aditivos Contratuais - Contrato #6

Diante desses números, em seu relatório de inspeção (peça 67) , a SecobEnergia já havia enfatizado, em função do vulto envolvido nesse aditivo, a necessidade do detalhamento dos itens nele envolvidos: 
 (....) é preciso exigir que a Petrobras detalhe, pormenorizadamente, os itens incluídos nos aditivos ao Contrato #6 (0800.0020154.06.2) , justificando sua inclusão, quantificação de custos e impactos no objeto contratado.
No presente caso, a Petrobras encaminhou (peça 103) planilhas relativas aos Aditivos Contratuais 2, 4, 5, 6, 7, e 12, entretanto, aqui também não houve avanço na questão envolvendo o detalhamento dos itens contratados, conforme determinado no item 9.1 do Acórdão 274/2010-PL TCU. Há que se ressalvar, como mencionado, que para o presente caso, os itens de custo mais expressivos, ainda que expressos em valores unitários, não possuem referências de mercado. Esse fato, contudo, não implica no saneamento da irregularidade quanto à falta de detalhamento e consequente descumprimento de determinação do TCU, visto que os itens de construção civil, no valor total de R$ 55.152.299,86, também expressivos, não foram detalhados.
Pelas razões expostas, será proposta a autuação de Tomada de Contas Especial, visando o aprofundamento, a identificação e delimitação da conduta dos responsáveis e a correspondente apuração do débito relacionado.
III.2.4.4 - 0800.0039920.08.2 #7
Após o reexame do sobrepreço apurado pela Secex/RJ, a SecobEnergia deixou consignado em seu relatório de inspeção à peça 67 ter subsistido sobrepreço/superfaturamento de R$ 56.296.288,38, conforme o quadro resumo abaixo:
Tabela 28 - Cálculo do sobrepreço do Contrato #7 - SecobEnergia (peça 67) 
	Contrato #7 - 0800.0039920.08.2

	Valor Estimado pela Petrobras (A) 
	R$   384.383.017,00

	Sobrepreço apurado nos itens de planilha (B) 
	R$     39.510.224,29

	Valor Corrigido para a Estimativa (C = A - B) 
	R$   344.872.792,71

	Valor Máximo Admissível: +15% (D = C x 1,15) 
	R$   396.603.711,62

	Valor Contratado (E) 
	R$   452.900.000,00

	Sobrepreço Global (D - E) 
	R$     56.296.288,38

Valem aqui também as mesmas observações relativas aos aditivos contratuais, não tendo ocorrido avanço em relação à determinação exarada pelo Acórdão 274/2010-PL. No presente caso foram 24 aditivos contratuais, que elevaram o valor da obra em R$ 36.410.596,60, resultando em um valor final de R$ 489.310.596,63, aproximadamente 8,0 % acima do valor inicial.
Aqui também os serviços acrescentados por meio dos 24 aditivos contratuais foram apresentados em termos genéricos, expressos por meio de verbas (VB) e os equipamentos, apesar de estarem expressos em valores unitários não apresentam referenciais de mercado. As tabelas abaixo transcritas, contendo trecho das planilhas orçamentárias dos serviços de construção predial e de equipamentos de ventilação e ar condicionado, respectivamente, ilustram essa situação:
Tabela 29 - Itens da planilha orçamentária Contrato #7 - Aditivos Contratuais - Construção predial
Persiste, portanto, a irregularidade quanto à falta de detalhamento e consequente descumprimento de determinação do TCU, visto que persiste quantidade significativa de tais aditivos expressos de forma genérica, sem composições ou memórias justificativas que permitissem atestar sua adequação.
 Pelas razões expostas, será proposta a autuação de Tomada de Contas Especial, visando o aprofundamento, a identificação e delimitação da conduta dos responsáveis e a correspondente apuração do débito relacionado.
III.2.4.5 - 0800.0038335.07.2 #8
A metodologia de avaliação de preços realizada pela Secex-RJ no caso desse contrato diferenciou-se dos demais, visto que a análise de preços (Peça 1, p. 167 - 211 e peça 2, p. 1 - 65) ocorreu sobre os valores constantes no Demonstrativo de Formação de Preços (DFP) entregue pelo consórcio contratado por ocasião do certame licitatório e não sobre a estimativa de custos da Petrobras.
Insta observar que a Secob 3, empreendeu, por determinação do Ministro Relator (Despacho, peça 2, p. 140 - 141) avaliação da metodologia utilizada pela Secex-RJ, respaldando-a, apesar das limitações impostas pela Petrobras. Também aqui nesse caso, não houve manifestação da Petrobras em resposta à oitiva encaminhada por meio do Ofício 688-2014 (peça 79) que solicitou à Estatal manifestação em relação aos cálculos de superfaturamento empregados, bem como o encaminhamento das informações pormenorizadas sobre os itens incluídos por meio dos aditivos contratuais.
Como anteriormente informado, na avaliação dos preços do DFP, a Secex-RJ chegou a um sobrepreço de R$ 135.007.307,87 (peça 2, p. 63) , para uma amostra de 34,25% dos itens contratuais. 
Nesse caso também foi registrado que a baixa amplitude da amostra analisada estaria relacionada com a falta de detalhamento dos itens contratados, desta feita presentes no DFP da contratada, não tendo ocorrido, até o momento avanço quanto a essa questão, conforme histórico já relatado.
Valem aqui também as mesmas observações relativas aos aditivos contratuais, não tendo ocorrido avanço em relação à determinação exarada pelo Acórdão 274/2010-PL. No caso presente foram feitos 17 aditivos contratuais, acrescentando 1.615 dias ao prazo inicial e R$ 173.588.894,90 ao valor da obra que passou a ser de R$ 1.023.570.295,46.
Deve aqui também ser registrada a ressalva de que a baixa amostragem analisada não está relacionada apenas com a falta de detalhamento de parte significativa do DFP, mas também com o fato de expressiva quantidade de itens eletromecânicos ou elétricos não terem referenciais de mercado, como ilustrado na planilha abaixo, retirada do Aditivo 17 (peça 103) encaminhado em resposta ao Ofício 688/2014:
Tabela 30 - Aditivo 17 - Contrato #8
De todo modo, persiste, a irregularidade quanto à falta de detalhamento e consequente descumprimento de determinação do TCU, visto que persiste quantidade significativa de itens expressos de forma genérica, sem composições ou memórias justificativas que permitissem atestar sua adequação, em confronto com determinação exarada pelo Acórdão 274/2010-PL.
Pelas razões expostas, será proposta a autuação de Tomada de Contas Especial, visando o aprofundamento, a identificação e delimitação da conduta dos responsáveis e a correspondente apuração do débito relacionado.
III.3 - Atualização do sobrepreço/superfaturamento
Realizada a análise das informações/documentos encaminhados pela Petrobras (peças 69, 103 e 109) , em resposta ao Ofício 688/2014 (peça 79) , conforme acima relatado, será procedida atualização do sobrepreço dos contratos objeto do presente processo, conforme resumido nos quadros abaixo.
III.3.1 - Atualização do sobrepreço relativo aos serviços de remoção de resíduos
Tabela 31 -  Resumo do Sobrepreço anterior à presente análise
	Contrato
	Qte m³ (A) 
	Pço Contrato (B) 
	Preço Referência (C) 
	Diferença (D=B-C) 
	Valor indevido (A*D) 

	0800.0014694.05.2
					
	Aditivo 6
	11.500
	 R$     201,39 
	 R$            157,75 
	 R$   43,64 
	 R$          501.860,00 

	Aditivo 8
	35.000
	 R$     201,39 
	 R$            157,75 
	 R$   43,64 
	 R$      1.527.400,00 

	Aditivo 10
	38.698
	 R$     201,39 
	 R$            157,75 
	 R$   43,64 
	 R$      1.688.780,72 

	0800.0029043.07.2
	20.000
	 R$     208,98 
	 R$            157,75 
	 R$   51,43 
	 R$      1.024.600,00 

	Aditivo 1
	4.800
	 R$     251,79
	 R$            157,75
	 R$   94,24 
	 R$         451.392,00

	0800.000034581.07.2
	55.662
	 R$     243,59 
	 R$            157,75 
	 R$   85,84 
	 R$      4.778.026,08 

	 R$      9.972.058,80 

Tabela 32 - Resumo do Sobrepreço/superfaturamento a partir da análise atual
	Contrato
	Qte m³ (A) 
	Pço Contrato (B) 
	Preço Referência (C) 
	Diferença (D=B-C) 
	Valor indevido (A*D) 

	0800.0014694.05.2
					
	Aditivo 6
	11.500
	 R$     201,39 
	  R$           79,76 
	 R$ 121,63 
	 R$ 1.398.745,00           

	Aditivo 8
	35.000
	 R$     201,39 
	 R$            79,76 
	 R$ 121,63 
	 R$ 4.257.050,00       

	Aditivo 10
	38.698
	 R$     201,39 
	 R$            79,76 
	 R$ 121,63 
	      R$ 4706.837,74 

	0800.0029043.07.2
	20.000
	 R$     208,98 
	 R$            79,76 
	 R$ 129,22 
	 R$ 2.584.400,00 

	Aditivo 1
	4.800
	 R$     208,98
	 R$            79,76
	 R$ 129,22 
	     R$   620.256,00       

	0800.000034581.07.2
	24.159,13 
	 R$     138,54
	 R$            79,76 
	 R$  58,78
	 R$ 1.420.073,66  

	R$ 14.987.362,40     

O sobrepreço/superfaturamento atualizado para os serviços de remoção de resíduos, conforme apresentado no quadro acima, relacionado aos contratos 0800.0014694.05.2 #1, 0800.0029043.07.2 #2, 0800.000034581.07.2 #3 e respectivos aditivos é de R$ 14.987.362,40, valor histórico.
III.3.2 - Atualização do sobrepreço relativo aos demais itens das planilhas de custo
Tabela 33 - Atualização do sobrepreço relativo aos demais itens das planilhas de custo - Resumo
	CONTRATO
	SOBREPREÇO ANTERIOR
	SOBREPREÇO ATUAL

	0800.0034581.07.2 #3
	R$ 4.161.391,26*
	- R$ 639.226,09

	0800.0034135.07.2 #4
	- R$     799.824,06
	- R$ 799.824,06

	0800.0038456.07.2 #5
	R$ 12.825.151,93
	R$ 12.851.843,91

	0800.0020154.06.2 #6
	R$ 2.706.980,85
	R$ 2.706.980,85

	0800.0039920.08.2 #7
	R$ 56.296.288,38
	R$ 56.296.288,38

	0800.0038335.07.2 #8
	R$ 135.007.307,87
	R$ 135.007.307,87

	SOBREPREÇO TOTAL ATUAL
	R$ 205.423.370,86

* = R$ 8.393.417,34 - R$ 4.778.029,08 (sobrepreço estimado pela SecobEnergia (peça 67, parágrafo 157 acima) - sobrepreço do item remoção de resíduos já computado) .
O sobrepreço total relativo aos oito contratos será, portanto, o resultado da soma dos sobrepreços atuais dos dois quadros acima ou R$ 220.410.733,20, valor histórico.
III.4 Achados que restavam pendentes de solução
Como acima apresentado, os achados 3.2 (Orçamento não acompanhado das composições de todos os custos unitários de seus serviços) e 3.9 (Retenção/pagamento de tributos em desacordo com os percentuais previsto no BDI da contratada ou na legislação vigente) restaram pendentes de solução após o relatório de inspeção da SecobEnergia. 
Quanto ao achado 3.2, a própria SecobEnergia observou muito bem que se tratava de fato presente em todos os contratos examinados e não só nos contratos 0800.0039920.08.2 - Consórcio CITI e 0800.0038335.07.2 - Consórcio Novo Cenpes para os quais essa irregularidade havia sido apontada pela Secex/RJ. Observou ainda que por impactar em maior ou menor grau a análise das planilhas orçamentárias, essa irregularidade seria tratada no âmbito da avaliação do superfaturamento de cada contrato. 
Como observado nas análises realizadas em cada contrato, não houve avanço em relação ao detalhamento dos orçamentos estimativos e Demonstrativo de Formação de Preços (DFP, Contrato #8) em relação ao que já havia sido apontado pela SecobEnergia no material encaminhado pela Petrobras em resposta ao Ofício 688/2014, consumando essa irregularidade que deverá ser doravante tratada como uma das causas dos débitos que serão objeto da TCE a ser instaurada.
O achado 3.9 referia-se apenas a um contrato: 0800.0038335.07.2 - Consórcio Novo Cenpes (peça 2, p. 101-105) . O histórico da irregularidade foi descrito acima (parágrafos 27 - 31) .
Já a época da emissão do seu relatório inspeção em 2014 (peça 67) , a questão envolvendo a dedução de itens do Imposto Municipal Sobre Serviço/ISS gerava polêmicas que não permitiram uma solução para sanear a irregularidade apontada. A fim de ilustrar o fato, transcreve-se trecho do referido relatório de inspeção SecobEnergia:
	(....) 
	Segundo artigo publicado no jornal 'Valor Econômico' em 18/11/2010, o Decreto-Lei 406/1968, que, até o ano de 2003, traçava as regras gerais para a instituição do Imposto Municipal Sobre Serviços/ISS, permitia que fossem deduzidos do preço do serviço de construção civil os materiais adquiridos de terceiros e o valor das subempreitadas, reduzindo assim o valor a recolher aos cofres dos municípios.
	No entanto, após o advento da Lei Complementar 116/2003, que repetiu integralmente os termos do DL 406/1968, o argumento pela não dedução dos materiais passou a ser outro, qual seja, o de que se trataria de uma isenção não prevista constitucionalmente. Somente os materiais produzidos pela própria construtora seriam passíveis de dedução.
Após anos de discussões judiciais, o Supremo Tribunal Federal firmou entendimento no sentido da possibilidade da dedução da base de cálculo do ISS dos materiais empregados na construção civil.
A despeito da decisão da Suprema Corte, esse planejamento tributário pode ser incompatível com a contratação de obras pelo setor público, uma vez que pode-se tornar impraticável ou contraproducente atribuir ao órgão público a compra de materiais para as obras por ele contratadas ou obrigar a contratada a segregar, em suas propostas, os materiais dos serviços.
Dessa forma, a única forma atualmente possível de se aferir a regularidade do método aplicado pela Petrobras para estimar a base de cálculo do ISS seria segregar os materiais fornecidos em cada um dos elementos constituintes do DFP, como os acima exemplificados.
Todavia, mesmo após as diligências, inspeções e exames adicionais efetuados pela Secob-Energia, ainda não há elementos nestes autos que permitam efetuar tal operação no momento, haja vista a ausência de detalhes disponibilizados ao TCU para discriminar os itens constantes do DFP referente ao aludido contrato. Vale ressaltar, na oportunidade, que este mesmo contrato é objeto também do Achado 3.2, tratado no subitem anterior, que apura a ausência de composições de custo ou outros detalhamentos na contratação em tela.
O que se observa com os elementos contidos nos autos é que continua impraticável sanear a irregularidade, segregando adequadamente os materiais fornecidos em cada um dos elementos do Demonstrativo de Formação de Preços. Isso, não só por não haver o detalhamento adequado dos serviços, mas também pela falta de regulamentação que permita atingir tal propósito. Ao contrário, atualmente, discute-se no âmbito da reforma tributária no Congresso Nacional a possibilidade da extinção de tributos, medida na qual, poderá estar incluído o ISS em questão.
Por essas razões, opta-se, presentemente, por considerar insubsistente a irregularidade em questão. 
V - RESPONSABILIZAÇÃO
V.1 - Contextualização
Conforme mencionado, o presente processo teve origem em auditoria realizada pela então Secex/RJ no âmbito do Fiscobras 2009 nas obras de ampliação/modernização do Centro de Pesquisas (Cenpes) e construção do Centro Integrado de Processamento de Dados (CIPD) e da Central de Utilidades, na cidade do Rio de Janeiro/RJ.
Foram apontadas nove irregularidades, § 6 acima, incluindo sobrepreço, sendo que quatro delas envolveram os oito contratos auditados. 
As audiências dos responsáveis propostas pela Secex/RJ acabaram sendo proteladas em meio às discussões envolvendo a faixa de variação da estimativa de custo (intervalo de precisão) , tratada nos autos do TC Processo 006.810/2011-0, e também a grande quantidade de itens apresentado de forma genérica e a falta de referencial de mercado para uma grande quantidade de itens das planilhas orçamentárias. 
Contudo, diante da materialidade dos apontamentos de sobrepreço/superfaturamento, e restando concluso as discussões sobre a faixa de variação da estimativa de custo, o processo teve prosseguimento com a inspeção realizada pela então Seinfra/Petróleo em 2014 (peça 67) na qual foi procedida nova análise das irregularidades.
Após a referida inspeção, das nove irregularidades que haviam sido apontadas originalmente, seis foram consideradas superadas/elididas e duas delas foram consideradas pendentes de saneamento: Achado 3.2 - Orçamento não acompanhado das composições de todos os custos unitários de seus serviços; Achado 3.9 - Retenção/pagamento de tributos em desacordo com os percentuais previsto no BDI da contratada ou na legislação vigente. 
Presentemente essas irregularidades não subsistem mais, seja pelo decurso de prazo (superior a dez anos) seja pela busca de uma maior racionalidade processual por já estarem relacionadas em maior ou menor grau a análise da irregularidade de sobrepreço/superfaturamento (Achado 3.2) , seja pela ausência de respaldo normativo para uma análise conclusiva (Achado 3.9) .
Restou, portanto, o Achado 3.6: Superfaturamento decorrente de preços excessivos frente ao mercado (comum aos 8 contratos) que será objeto da responsabilização tratada a seguir.
Cumpre observar que a referida responsabilização conta atualmente com o respaldo dos fatos descortinados pela Operação Lava-Jato por meio de Inquéritos Administrativos subsidiados por Acordos de Leniência levados a efeito pelo CADE que se tornaram públicos e Ações Penais conduzidas pelo Ministério Público Federal - Seção Judiciária do Paraná, envolvendo fatos pertinentes ao presente processo, fatos esses que demonstram violações à ordem econômica praticadas por agentes públicos e privados e pelas empresas e consórcios de empresas que atuaram nos contratos aqui tratados.
Acordo de Leniência Instaurado pelo CADE - Inquérito Administrativo 08700.0077777 / 2016 - 95
O relato a seguir é uma síntese do Histórico da Conduta do Acordo de Leniência nº 10/2016, desdobramento da Operação Lava-Jato, firmado com o CADE em conjunto com o Ministério Público Federal do Paraná - MPF/PR (documento público, peça 129) , na qual a empresa Carioca Christiani-Nielsen Engenharia S/A (signatária) e seus executivos e ex-executivos (signatários) relatam, com riqueza de detalhes e com a apresentação de documentos probatórios, violação à ordem econômica envolvendo as empresas e os empreendimentos aqui tratados. A descrição detalhada das condutas encontra-se no item VI, página 27 do referido documento.
Como se pode verificar, os fatos descritos no referido Acordo de Leniência ajustam-se com a ocorrência dos superfaturamentos acima apontados, muito bem alinhados com um mercado cartelizado, anticompetitivo, promíscuo e regido por licitações fraudadas.
Por meio do Inquérito Administrativo 08700.0077777 / 2016 - 95, a Superintendência-Geral do Conselho Administrativo de Defesa Econômica - SG/CADE investigou a formação de cartel em concorrências públicas realizadas pela Petrobras para contratação de serviços de engenharia e construção civil predial de 'Edificações de Grande Porte com Características Especiais' para a construção do Centro de Pesquisas Leopoldo Américo Miguez de Mello (Novo Cenpes) , do Centro Integrado de Processamento de Dados da Tecnologia da Informação (CIPD) , ambos localizados no Rio de Janeiro, e da Sede da Petrobras de Vitória (Sede de Vitória) , no Espírito Santo.
O referido Inquérito Administrativo foi subsidiado pela celebração de acordo de leniência firmado com a empresa Carioca Christiani-Nielsen Engenharia S/A (signatária do acordo) e com executivos e ex-executivos da empresa (signatários) .
Por meio do acordo de leniência, signatária e signatários confessaram, apresentando documentos probatórios, violações à ordem econômica que consistiram em acordos de fixação de preços, condições, vantagens e abstenções de participação em licitações; divisão de mercado entre concorrentes por meio da formação de consórcio, supressão de propostas e apresentação de propostas de cobertura, a fim de frustrar o caráter competitivo de três certames licitatórios da Petrobras: Edifício Sede de Vitória, Novo Cenpes e CIPD.
De acordo ainda com os signatários os acertos entre eles e as empresas participantes do cartel eram realizados por meio de reuniões presenciais, contatos telefônicos, troca de mensagens de texto e, possivelmente, por trocas de mensagens eletrônicas (e-mails) .
As empresas apontadas como participantes da suposta conduta anticompetitiva, além da Carioca Engenharia, foram: Andrade Gutierrez Engenharia S/A, Construções e Comércio Camargo Corrêa S/A, Hochtief do Brasil S/A, Construtora OAS S/A, Construtora Norberto Odebrecht S/A, Construtora Queiroz Galvão S/A, Construbase Engenharia Ltda., Construcap CCPS Engenharia S/A, Mendes Júnior Trading Engenharia S/A, Schahin Engenharia S/A.
A Tabela 34 a seguir apresenta um resumo da cronologia das condutas anticompetitivas, elaborado segundo relato dos signatários, bem como da participação das empresas constituintes do cartel que participaram das fraudes. 
Tabela 34 - Cronologia da Conduta Anticompetitiva com Descrição da Participação em Cada Licitação Afetada

Transcrito conforme documento original (peça 129) 
AÇÃO PENAL Nº 5037800-18.2016.4.04.7000/PR - Seção Judiciária do Paraná (peça 130) 
Reproduz-se, a seguir, trechos da Ação Penal supra, destacando fatos e agentes envolvidos com o presente processo.
SENTENÇA - 13.ª VARA FEDERAL CRIMINAL DE CURITIBA - PROCESSO n.º 5037800-18.2016.4.04.7000 
AÇÃO PENAL 
Autor: Ministério Público Federal 
Acusados:
a) Adir Assad;
b) Agenor Franklin Magalhães Medeiros;
c) Alexandre Correa de Oliveira Romano;
d) Edison Freire Coutinho;
e) Erasto Messias da Silva Júnior;
f) Genésio Schiavinato Júnior;
g) José Aldemário Pinheiro Filho;
h) José Antônio Marsílio Schwarz;
i) Paulo Adalberto Alves Ferreira;
j) Renato de Souza Duque, brasileiro;
k) Ricardo Backheuser Pernambuco;
l) Rodrigo Morales;
m) Roberto Ribeiro Capobianco, brasileiro;
n) Roberto Trombeta.
 (...) 
Trata-se de denúncia formulada pelo MPF pela prática de crimes de corrupção (art. 317 e 333 do Código Penal) , de lavagem de dinheiro (art. 1º, caput, inciso V, da Lei n.º 9.613/1998) , de associação criminosa (art. 288 do CP) e de crimes de pertinência à organização criminosa (art. 2º da Lei nº 1.2850/2013) contra os acusados acima nominados.
 (...) 
Em síntese, segundo a denúncia , o Consórcio Novo Cenpes, formado pelas empreiteiras OAS, Carioca Engenharia, Construbase Engenharia, Construcap CCPS Engenharia e Schahin Engenharia, teria vencido a licitação de obras junto à Petróleo Brasileiro S/A - Petrobrás de construção predial para ampliação do CENPES (Centro de Pesquisas e Desenvolvimento Leopoldo Américo Miguez de Mello) - IECP mediante ajuste fraudulento de licitação e, ademais, teria pago vantagem indevida a executivos Petrobrás e a agentes políticos. (Grifado) 
O contrato em questão teria sido previamente atribuído às empresas componentes do Consórcio Novo Cenpes através do cartel das empreiteiras do qual a OAS era integrante e as demais empresas participavam eventualmente.
Pela OAS, estariam especificamente envolvidos os executivos Agenor Franklin Magalhães Medeiros e José Aldemário Pinheiro Filho. Pela Carioca Engenharia, o executivo Ricardo Backheuser Pernambuco. Pela Construbase Engenharia, o executivo Genésio Schiavinato Júnior. Pela Construcap, os executivos Roberto Ribeiro Capobianco e Erasto Messias da Silva Júnior. Pela Schahin Engenharia, os executivos Edison Freire Coutinho e José Antônio Marsílio Schwarz. 
Já Renato de Souza Duque, Diretor de Engenharia e Serviços da Petrobrás ao tempo dos fatos, teria recebido propinas, assim como Paulo Adalberto Alves Ferreira, Secretário de Finanças do Partido dos Trabalhadores ao tempo dos fatos. Também teria recebido propina o gerente da Petrobrás Pedro José Barusco Filho, não tendo ele sido denunciado em virtude de acordo de colaboração. O montante da propina foi apontado como sendo de 2% do valor do contrato e dos aditivos, cerca de R$ 20.658.100,76.
Adir Assad, Rodrigo Morales e Roberto Trombeta seriam, segundo a denúncia, profissionais da lavagem, e disponibilizavam, mediante expedientes fraudulentos, dinheiro em espécie às empreiteiras e que o utilizavam para efetuar pagamentos a agentes públicos ou políticos.  Tais condutas, por envolverem valores provenientes dos contratos obtidos mediante ajuste fraudulento de licitação e outros crimes, configurariam crimes de lavagem de dinheiro.
Assim, Rodrigo Morales e Roberto Trombeta teriam lavado R$ 2.895.000,00 provenientes do Consórcio Novo Cenpes, utilizando as empresas MRTR Gestão Empresarial e Morales e De Paula Advogados Associados e mediante simulação de contratos de prestação de serviços. 
Adir Assad, por sua vez, teria lavado R$ 2.107.501,00 provenientes da Carioca Engenharia, utilizando as empresas Legend Engenheiros Associados e Rock Star Marketing Ltda. e mediante simulação de contrato de prestação de serviços. 
Inclui o MPF na denúncia também imputação de lavagem contra Ricardo Backheuser Pernambuco pela transferência no exterior de USD 711.000,00, em 22/03/2012, de conta controlada por dirigente da Carioca Engenharia para conta de Pedro José Barusco Filho. Assim, da conta em nome da off-shore Cliver Group Ltd. mantida no Banco Delta Trust, em Genebra, na Suíça, foram transferidos USD 711.050,00 em 23/03/2012, para conta em nome da off-shore Kindai Financial Ltd., no UBS, agência de Zurique, que, por sua vez, transferiu o montante para conta em nome da off-shore Mayana Trading Corporation no Banco Lombard Odier, em Genebra. A conta Mayana seria titularizada por Mario Frederico Mendonça Goes, intermediador de propinas para Pedro José Barusco Filho. 
A denúncia também inclui operações de intermediação de propinas e de lavagem de dinheiro de Alexandre Correa de Oliveira Romano. As empresas de Alexandre Romano teriam recebido recursos das empresas Construbase (R$ 480.000,00) , Schahin (R$ 224.094,66) e Construcap, por meio da controlada Construtora Ferreira Guedes (R$ 341.900,00) e os repassado, mediante estratagemas de ocultação e dissimulação, a Alexandre Correa de Oliveira Romano e que, por sua vez, utilizando outros estratagemas de ocultação e dissimulação, os repassou a Paulo Adalberto Alves Ferreira.
 (....) 
Os acusados foram citados e apresentaram respostas preliminares por defensores constituídos. 
As respostas preliminares foram examinadas pela decisão de 22/09/2016.
 (....) 
O MPF, em alegações finais, argumentou: a) que a denúncia não é inepta; b) que a denúncia não padece de inépcia; c) que a prova indiciária é relevante para apuração de crimes complexos; d) que o ato de ofício pretendido em troca do pagamento de vantagem indevida não precisa ser 'certo, preciso ou determinado' e que basta que se insere no 'âmbito dos poderes de fato inerentes ao exercício do cargo do agente'; e) que restou provada a autoridade e materialidade dos crimes narrados na inicial; f) que vários dos acusados confessaram; g) que várias testemunhas confirmaram os crimes; h) que os agentes da Petrobrás tinham ciência da existência do cartel e do ajuste fraudulento de licitações, mas nada fizeram para impedir esses crimes por conta da propina paga; i) que 1% do valor do contrato ia para os agentes da Petrobrás e outro 1% para agentes do Partido dos Trabalhadores; (....) 
 (....) 
Sobre contas no exterior, oportuno lembrar que foram descobertas contas secretas milionárias mantidas pelo Diretor da Petrobrás Renato de Souza Duque no Principado de
Mônaco. A prova consistente nessas contas foi objeto de exame na sentença prolatada em 21/09/2015 na ação penal 5012331- 04.2015.4.04.7000, especificamente nos itens 492 a 526 dela. Como ali consignado identificadas duas contas em nome de off-shores controladas por Renato de Souza Duque no Banco Julius Baer, no Principado de Mônaco, com saldo total de 20.568.654,12 euros, montante absolutamente incompatível com os rendimentos declarados de Renato de Souza Duque. (....) 
Ainda sobre a prova documental, releva destacar que os autos estão instruídos com tabelas de divisão de obras entre empreiteiras fornecedoras da Petrobrás e que foram apresentadas
em parte por criminoso colaborador e em parte apreendidas na sede de empreiteira componente do cartel.
O já referido Augusto Ribeiro de Mendonça Neto, gestor do Grupo Setal, apresentou, em sua colaboração, documentos produzidos nas reuniões de ajuste de preferências entre as empreiteiras da distribuição das obras na Petrobras. 
 (...) 
Esse o resumo da prova documental dos autos, que revela um fluxo financeiro do Consórcio Novo CENPES e das empresas que o compõe, Carioca Engenharia, Construbase, Schahin Engenharia e Construtora Ferreira Guedes, controlada pela Construcap, para contas controladas por Adir Assad, Roberto Trombeta, Rodrigo Morales e Alexandre Correa de Oliveira Romano e que as utilizavam para a prática de fraudes. Também presente prova documental de repasses de Alexandre de Oliveira Romano a diversas pessoas ligadas a Paulo Adalberto Alves Ferreira. Ainda presente prova documental de repasse por dirigente da Carioca Engenharia de valores por meio de transferência internacional para Mário Frederico Mendonça Goes e que, por sua vez, realizava repasses para o gerente executivo da Petrobrás Pedro José Barusco Filho. Presentes ainda tabelas contendo os ajustes de preferência realizado entre as empreiteiras e documentos de contas no exterior do Diretor da Petrobrás Renato de Souza Duque, com mais de vinte milhões de euros.
Houve desde o início da instrução uma profusão de confissões por parte das pessoas envolvidas nos crimes, algumas efetuadas no âmbito de acordos de colaboração outras não.
Parte delas foi ouvida como testemunha, por já ter sido condenada à pena máxima prevista nos acordos de colaboração.
Examina-se a prova oral.
Paulo Roberto Costa foi Diretor de Abastecimento da Petrobrás entre 2004 a 2012. Já foi condenado em diversas ações penais perante este Juízo, como na de nº 5012331-04.2015.4.04.7000 (evento 554) . Celebrou acordo de colaboração com a Procuradoria Geral da República. Em seu depoimento como testemunha (evento 324) , confirmou a existência
de um 'cartel' de empreiteiras fornecedoras da Petrobrás para o fim de realizar ajustes para definir vencedores de licitação.
Confirmou que a Construtora OAS fazia parte deste grupo e que igualmente efetuava o pagamento de vantagem indevida em contratos da Petrobrás. Segundo ele, tal prática era sistemática. A vantagem indevida calculada em um a três por cento do valor do contrato era dividida entre executivos da Petrobrás e agentes ou partidos políticos. Nos contratos vinculados à Área de Abastecimento, parte da propina era dirigida ao Partido Progressista. Nos contratos da Área de Serviços, parte da propina era dirigida ao Partido dos Trabalhadores. Afirmou ter conhecimento de que o Diretor de Serviços Renato de Souza
Duque e o gerente de Serviços Pedro José Barusco Filho recebiam vantagem indevida. Declarou ainda que José Adelmário Pinheiro Filho e Agenor Franklin Magalhães Medeiros negociavam vantagem indevida pela Construtora OAS. O representante do Partido dos Trabalhadores no esquema criminoso seria João Vaccari Neto.
V.1 - Responsabilização dos gestores da Petrobras
Sr. Renato de Souza Duque, CPF XXX.515.167-XX
A época dos fatos o Sr. Renato de Souza Duque era Diretor de Engenharia e Serviços da Petrobrás. De acordo com os fatos apurados na Ação Penal Nº 5037800-18.2016.4.04.7000/PR ele recebeu propina no montante de 2% do valor do contrato 0800.0038335.07.2 (Execução de serviços de construção predial para ampliação do CENPES) e de seus aditivos, totalizando cerca de R$ 20.658.100,76.
De acordo ainda com a referida Ação Penal o Sr. Renato de Souza Duque Mantinha contas secretas milionárias no exterior (Principado de Mônaco) com saldo de pelo menos de 20.568.654,12 de euros, fruto de recursos desviados da Petrobras por meio do recebimento de vantagens indevidas.
A conduta do Sr. Renato de Souza Duque, Diretor de Engenharia e Serviços da Petrobras a época dos fatos, recebendo propina do cartel que atuou nas obras de ampliação do Cenpes, objeto do presente processo, omitindo-se do seu poder-dever de agir para evitar ações delituosas nas contratações da estatal, propiciou a contratação fraudulenta do Consórcio Novo Cenpes, executor do Contrato 0800.0038335.07.2, com valor inicial de R$ 849.891.400,13 e com sobrepreço estimado de R$ 135.007.307,87 (valor histórico) .
Resta configurada infringência aos princípios dispostos no art. 37 da CF/1988, no art. 3º da Lei 8.666/1993 e no item 1.2 do Decreto 2.745/1998, como assim dos arts. 91 e 92 da Lei Geral de Licitações, devendo-se propor a citação do Sr. Renato de Souza Duque (CPF XXX.515.167-XX) , com fundamento nos arts. 10, § 1º, e 12, incisos I e II, da Lei 8.443/1992 c/c o art. 202, incisos I e II, do RI/TCU.
Sr. Pedro José Barusco Filho, CPF XXX.145.708-XX
Na época dos fatos o Sr. Pedro José Barusco Filho era gerente executivo da Petrobrás. De acordo com os fatos apurados na Ação Penal Nº 5037800-18.2016.4.04.7000/PR, ele recebeu propina no montante de 2% do valor do contrato 0800.0038335.07.2 e de seus aditivos, totalizando cerca de R$ 20.658.100,76.
De acordo ainda com a referida Ação Penal, o Sr. Pedro Barusco recebeu USD 711.000,00 do exterior, mediante lavagem de dinheiro promovida por Ricardo Backheuser, Presidente da Carioca Engenharia, empresa integrante do Consórcio Novo Cenpes. 
A conduta do Sr. Pedro José Barusco Filho, gerente executivo da Petrobras a época dos fatos, recebendo propina do cartel que atuou nas obras de ampliação do Cenpes, omitindo-se do seu poder-dever de agir para evitar ações delituosas nas contratações da estatal, propiciou a contratação fraudulenta do Consórcio Novo Cenpes, executor do Contrato 0800.0038335.07.2, com valor inicial de R$ 849.891.400,13 e com sobrepreço estimado de R$ 135.007.307,87 (valor histórico) .
Resta configurada infringência aos princípios dispostos no art. 37 da CF/1988, no art. 3º da Lei 8.666/1993 e no item 1.2 do Decreto 2.745/1998, como assim dos arts. 91 e 92 da Lei Geral de Licitações, devendo-se propor a citação do Sr. Pedro José Barusco Filho (CPF XXX.145.708-XX) , com fundamento nos arts. 10, § 1º, e 12, incisos I e II, da Lei 8.443/1992 c/c o art. 202, incisos I e II, do RI/TCU.
V.2 - Responsabilização dos sócios/diretores das empresas
Sr. Agenor Franklin Magalhães Medeiros, CPF 063.787.575 - 34 
O Sr. Agenor Franklin Magalhães Medeiros exercia durante os anos de 2006 a 2008 o cargo de diretor da empresa OAS S.A, empresa integrante do consórcio Novo Cenpes, executor do contrato 0800.0038335.07.2 (Execução de serviços de construção predial para ampliação do Cenpes) , com valor e prazo inicial de R$ 849.981.400,13 e 900 dias, respectivamente. Após os aditivos o valor final da obra passou a ser de R$ 1.023.570.295,46 e o prazo final de 1.615 dias. O superfaturamento apontado para esse contrato totalizou R$ 135.007.307,87 (item III.2.4.5) .
Consta no Histórico da Conduta do Acordo de Leniência 10/2016 (peça 129) , integrante do Inquérito Administrativo 08700.0077777 / 2016 - 95 no qual o CADE investigou a formação de cartel em concorrências da Petrobras, que o Sr. Agenor Franklin Magalhães Medeiros se reuniu com executivos das empresas concorrentes com o objetivo de discutir a alocação de vencedores de licitações das obras para o Cenpes e o CIPD, definindo as obras de seu interesse prioritário, aceitando apresentar proposta de cobertura ou abster-se em licitação futura para, em contrapartida, fazer prevalecer seu interesse por determinada obra. 
Evidencia-se, assim, que a atuação do Sr. Agenor Franklin Magalhães Medeiros, com desvio de finalidade e abuso da personalidade jurídica que representava, para maximização do lucro decorrente de contrato obtido por meio de prática delituosa, configura-se situação que se enquadra ao disposto no art. 16, § 2º, alínea 'b', da Lei 8.443/1992, que estabelece responsabilidade solidária: 'd) do terceiro que, como contratante ou parte interessada na prática do mesmo ato, de qualquer modo haja concorrido para o cometimento do dano apurado' (grifo acrescido) . 
Em face do exposto, conclui-se que a conduta é reprovável, devendo ser proposta a citação do Sr. Agenor Franklin Magalhães Medeiros, com fundamento nos arts. 10, § 1º, 12, incisos I e II, e 16, § 2º, da Lei 8.443/1992 c/c os arts. 202, incisos I e II, e 209, §§ 5º e 6º, do RI/TCU.
Sr. José Aldemário Pinheiro Filho, CPF 078.105.635 - 72
O Sr. José Aldemário Pinheiro Filho exercia durante os anos de 2006 a 2008 o cargo de presidente da empresa OAS S.A, empresa integrante do consórcio Novo Cenpes, executor do contrato 0800.0038335.07.2 (Execução de serviços de construção predial para ampliação do Cenpes) , com valor e prazo inicial de R$ 849.981.400,13 e 900 dias, respectivamente. Após os aditivos o valor final da obra passou a ser de R$ 1.023.570.295,46 e o prazo final de 1.615 dias. O superfaturamento apontado para esse contrato totalizou R$ 135.007.307,87 (item III.2.4.5) .
Consta no Histórico da Conduta do Acordo de Leniência 10/2016 (peça 129) , integrante do Inquérito Administrativo 08700.0077777 / 2016 - 95 no qual o CADE investigou a formação de cartel em concorrências da Petrobras, que no período mencionado o Sr. José Aldemário Pinheiro Filho se reuniu com executivos das empresas concorrentes com o objetivo de discutir a alocação de vencedores de licitações das obras para o Cenpes e o CIPD, definindo as obras de seu interesse prioritário, aceitando apresentar proposta de cobertura ou abster-se em licitação futura para, em contrapartida, fazer prevalecer seu interesse por determinada obra. 
Evidencia-se, assim, que a atuação do Sr. José Aldemário Pinheiro Filho, com desvio de finalidade e abuso da personalidade jurídica que representava, para maximização do lucro decorrente de contrato obtido por meio de prática delituosa, configura-se situação que se enquadra ao disposto no art. 16, § 2º, alínea 'b', da Lei 8.443/1992, que estabelece responsabilidade solidária 'd) do terceiro que, como contratante ou parte interessada na prática do mesmo ato, de qualquer modo haja concorrido para o cometimento do dano apurado' (grifo acrescido) . 
Em face do exposto, conclui-se que a conduta é reprovável, devendo ser proposta a citação do Sr. José Aldemário Pinheiro Filho, com fundamento nos arts. 10, § 1º, 12, incisos I e II, e 16, § 2º, da Lei 8.443/1992 c/c os arts. 202, incisos I e II, e 209, §§ 5º e 6º, do RI/TCU.
Sr. Ricardo Backheuser Pernambuco, CPF XXX.994.687-XX
Durante a época dos fatos, o Sr. Ricardo Backheuser Pernambuco era sócio-diregente da empresa Carioca Engenharia, empresa integrante do consórcio Novo Cenpes, executor do contrato 0800.0038335.07.2 (Execução de serviços de construção predial para ampliação do Cenpes) , com valor e prazo inicial de R$ 849.981.400,13 e 900 dias, respectivamente. Após os aditivos o valor final da obra passou a ser de R$ 1.023.570.295,46 e o prazo final de 1.615 dias. O superfaturamento apontado para esse contrato totalizou R$ 135.007.307,87 (item III.2.4.5) .
Consta no Histórico da Conduta do Acordo de Leniência 10/2016 (peça 129) , integrante do Inquérito Administrativo 08700.0077777 / 2016 - 95 no qual o CADE investigou a formação de cartel em concorrências da Petrobras, que no período mencionado o Sr. Ricardo Backheuser Pernambuco não só conhecia as ações delituosas praticadas pelo cartel de empresas que atuou nas obras de ampliação do Cenpes, aqui tratadas, como participou ativamente para o sucesso dessas ações que resultou na contratação do Consórcio Novo Cenpes de forma fraudulenta e com sobrepreço.  
De acordo com a Ação Penal Nº 5037800-18.2016.4.04.7000/PR, o Sr. Ricardo Backheuser Pernambuco repassou ao Sr. Adir Assad, agente envolvido com lavagem de dinheiro, a quantia de R$ 2.107.501,00, utilizando as empresas Legend Engenheiros Associados e Rock Star Marketing Ltda., mediante simulação de contrato de prestação de serviços.
Registra-se ainda, com base na referida Ação Penal, que o Sr. Ricardo Backheuser Pernambuco transferiu no exterior, por meio de lavagem de dinheiro, a quantia de USD 711.000,00, em 22/03/2012 para conta do gerente executivo da Petrobras, Sr. Pedro José Barusco Filho.
Evidencia-se, assim, que a atuação do Sr. Ricardo Backheuser Pernambuco, com desvio de finalidade e abuso da personalidade jurídica que representava, para maximização do lucro decorrente de contrato obtido por meio de prática delituosa, configura-se situação que se enquadra ao disposto no art. 16, § 2º, alínea 'b', da Lei 8.443/1992, que estabelece responsabilidade solidária 'd) do terceiro que, como contratante ou parte interessada na prática do mesmo ato, de qualquer modo haja concorrido para o cometimento do dano apurado' (grifo acrescido) . 
Em face do exposto, conclui-se que a conduta é reprovável, devendo ser proposta a citação do Sr. Ricardo Backheuser Pernambuco, com fundamento nos arts. 10, § 1º, 12, incisos I e II, e 16, § 2º, da Lei 8.443/1992 c/c os arts. 202, incisos I e II, e 209, §§ 5º e 6º, do RI/TCU.
Sr. Genésio Schiavinato Junior, CPF XXX.044.738-XX
O Sr. Genésio Schiavinato Junior, exercia durante à época dos fatos o cargo de diretor comercial da empresa Construbase Engenharia Ltda., integrante do consórcio Novo Cenpes, executor do contrato 0800.0038335.07.2 (Execução de serviços de construção predial para ampliação do Cenpes) , com valor e prazo inicial de R$ 849.981.400,13 e 900 dias, respectivamente. Após os aditivos o valor final da obra passou a ser de R$ 1.023.570.295,46 e o prazo final de 1.615 dias. O superfaturamento apontado para esse contrato totalizou R$ 135.007.307,87 (item III.2.4.5) .
Consta no Histórico da Conduta do Acordo de Leniência 10/2016 (peça 129) , integrante do Inquérito Administrativo 08700.0077777 / 2016 - 95 no qual o CADE investigou a formação de cartel em concorrências da Petrobras, que no período mencionado o Sr. Genésio Schiavinato Junior se reuniu com executivos das empresas concorrentes com o objetivo de discutir a alocação de vencedores de licitações das obras para o Cenpes e o CIPD, definindo as obras de seu interesse prioritário, aceitando apresentar proposta de cobertura ou abster-se em licitação futura para, em contrapartida, fazer prevalecer seu interesse por determinada obra. 
Evidencia-se, assim, que a atuação do Sr. Genésio Schiavinato Junior, com desvio de finalidade e abuso da personalidade jurídica que representava, para maximização do lucro decorrente de contrato obtido por meio de prática delituosa, configura-se situação que se enquadra ao disposto no art. 16, § 2º, alínea 'b', da Lei 8.443/1992, que estabelece responsabilidade solidária 'd) do terceiro que, como contratante ou parte interessada na prática do mesmo ato, de qualquer modo haja concorrido para o cometimento do dano apurado' (grifo acrescido) . 
Em face do exposto, conclui-se que a conduta é reprovável, devendo ser proposta a citação do Sr. Genésio Schiavinato Junior, com fundamento nos arts. 10, § 1º, 12, incisos I e II, e 16, § 2º, da Lei 8.443/1992 c/c os arts. 202, incisos I e II, e 209, §§ 5º e 6º, do RI/TCU.
Sr. Roberto Ribeiro Capobianco, CPF XXX.785.768-XX
O Sr. Roberto Ribeiro Capobianco, exercia, durante à época dos fatos, o cargo de diretor da empresa Construcap Comércio e Engenharia S.A, integrante do consórcio Novo Cenpes, executor do contrato 0800.0038335.07.2 (Execução de serviços de construção predial para ampliação do Cenpes) , com valor e prazo inicial de R$ 849.981.400,13 e 900 dias, respectivamente. Após os aditivos o valor final da obra passou a ser de R$ 1.023.570.295,46 e o prazo final de 1.615 dias. O superfaturamento apontado para esse contrato totalizou R$ 135.007.307,87 (item III.2.4.5) .
Consta no Histórico da Conduta do Acordo de Leniência 10/2016 (peça 129) , integrante do Inquérito Administrativo 08700.0077777 / 2016 - 95 no qual o CADE investigou a formação de cartel em concorrências da Petrobras, que no período mencionado o Sr. Roberto Ribeiro Capobianco se reuniu com executivos das empresas concorrentes com o objetivo de discutir a alocação de vencedores de licitações das obras para o Cenpes e o CIPD, definindo as obras de seu interesse prioritário, aceitando apresentar proposta de cobertura ou abster-se em licitação futura para, em contrapartida, fazer prevalecer seu interesse por determinada obra. 
Evidencia-se, assim, que a atuação do Sr. Roberto Ribeiro Capobianco, com desvio de finalidade e abuso da personalidade jurídica que representava, para maximização do lucro decorrente de contrato obtido por meio de prática delituosa, configura-se situação que se enquadra ao disposto no art. 16, § 2º, alínea 'b', da Lei 8.443/1992, que estabelece responsabilidade solidária 'd) do terceiro que, como contratante ou parte interessada na prática do mesmo ato, de qualquer modo haja concorrido para o cometimento do dano apurado' (grifo acrescido) . 
Em face do exposto, conclui-se que a conduta é reprovável, devendo ser proposta a citação do Sr. Roberto Ribeiro Capobianco, com fundamento nos arts. 10, § 1º, 12, incisos I e II, e 16, § 2º, da Lei 8.443/1992 c/c os arts. 202, incisos I e II, e 209, §§ 5º e 6º, do RI/TCU.
Sr. Edson Freire Coutinho, CPF XXX.876.980-XX
O Sr. Edson Freire Coutinho, exercia, durante à época dos fatos, o cargo de executivo da empresa SCHAHIN Engenharia S.A, integrante do consórcio Novo Cenpes, executor do contrato 0800.0038335.07.2 (Execução de serviços de construção predial para ampliação do Cenpes) , com valor e prazo inicial de R$ 849.981.400,13 e 900 dias, respectivamente. Após os aditivos o valor final da obra passou a ser de R$ 1.023.570.295,46 e o prazo final de 1.615 dias. O superfaturamento apontado para esse contrato totalizou R$ 135.007.307,87 (item III.2.4.5) .
Consta no Histórico da Conduta do Acordo de Leniência 10/2016 (peça 129) , integrante do Inquérito Administrativo 08700.0077777 / 2016 - 95 no qual o CADE investigou a formação de cartel em concorrências da Petrobras, que no período mencionado o Sr. Edson Freire Coutinho se reuniu com executivos das empresas concorrentes com o objetivo de discutir a alocação de vencedores de licitações das obras para o Cenpes e o CIPD, definindo as obras de seu interesse prioritário, aceitando apresentar proposta de cobertura ou abster-se em licitação futura para, em contrapartida, fazer prevalecer seu interesse por determinada obra. 
Evidencia-se, assim, que a atuação do Sr. Edson Freire Coutinho, com desvio de finalidade e abuso da personalidade jurídica que representava, para maximização do lucro decorrente de contrato obtido por meio de prática delituosa, configura-se situação que se enquadra ao disposto no art. 16, § 2º, alínea 'b', da Lei 8.443/1992, que estabelece responsabilidade solidária 'd) do terceiro que, como contratante ou parte interessada na prática do mesmo ato, de qualquer modo haja concorrido para o cometimento do dano apurado' (grifo acrescido) . 
Em face do exposto, conclui-se que a conduta é reprovável, devendo ser proposta a citação do Sr. Edson Freire Coutinho, com fundamento nos arts. 10, § 1º, 12, incisos I e II, e 16, § 2º, da Lei 8.443/1992 c/c os arts. 202, incisos I e II, e 209, §§ 5º e 6º, do RI/TCU.
Sr. Augusto Amorim Costa, CPF XXX.388.057-XX
O Sr. Augusto Amorim Costa, exercia, durante a época dos fatos, o cargo de diretor comercial da empresa Queiroz Galvão S.A, integrante do consórcio Novo CITI, executor do contrato 0800.0039920.08.2 (Serviços de construção predial do Centro Integrado de Processamento de Dados - CIPD) , com valor e prazo inicial de R$ R$ 452.900.000,00 e 550 dias, respectivamente. Após os aditivos o valor final da obra passou a ser de R$ 489.310.596,63 e o prazo final de 909 dias. O superfaturamento apontado para esse contrato totalizou R$ 56.296.288,38 (item III.2.4.4) .
Consta no Histórico da Conduta do Acordo de Leniência 10/2016 (peça 129) , integrante do Inquérito Administrativo 08700.0077777 / 2016 - 95 no qual o CADE investigou a formação de cartel em concorrências da Petrobras, que no período mencionado o Sr. Augusto Amorim Costa se reuniu com executivos das empresas concorrentes com o objetivo de discutir a alocação de vencedores de licitações das obras para o Cenpes e o CIPD, definindo as obras de seu interesse prioritário, aceitando apresentar proposta de cobertura ou abster-se em licitação futura para, em contrapartida, fazer prevalecer seu interesse por determinada obra. 
Evidencia-se, assim, que a atuação do Sr. Augusto Amorim Costa, com desvio de finalidade e abuso da personalidade jurídica que representava, para maximização do lucro decorrente de contrato obtido por meio de prática delituosa, configura-se situação que se enquadra ao disposto no art. 16, § 2º, alínea 'b', da Lei 8.443/1992, que estabelece responsabilidade solidária 'd) do terceiro que, como contratante ou parte interessada na prática do mesmo ato, de qualquer modo haja concorrido para o cometimento do dano apurado' (grifo acrescido) . 
Em face do exposto, conclui-se que a conduta é reprovável, devendo ser proposta a citação do Sr. Augusto Amorim Costa, com fundamento nos arts. 10, § 1º, 12, incisos I e II, e 16, § 2º, da Lei 8.443/1992 c/c os arts. 202, incisos I e II, e 209, §§ 5º e 6º, do RI/TCU.
Sr. Antônio Pedro Campello de Souza, CPF 263.182.617 - 53
O Sr. Augusto Amorim Costa, exercia, durante a época dos fatos, o cargo de diretor comercial da empresa Construtora Andrade Gutierrez S.A, integrante do consórcio Novo CITI, executor do contrato 0800.0039920.08.2 (Serviços de construção predial do Centro Integrado de Processamento de Dados - CIPD) , com valor e prazo inicial de R$ R$ 452.900.000,00 e 550 dias, respectivamente. Após os aditivos o valor final da obra passou a ser de R$ 489.310.596,63 e o prazo final de 909 dias. O superfaturamento apontado para esse contrato totalizou R$ 56.296.288,38 (item III.2.4.4) .
Consta no Histórico da Conduta do Acordo de Leniência 10/2016 (peça 129) , integrante do Inquérito Administrativo 08700.0077777 / 2016 - 95 no qual o CADE investigou a formação de cartel em concorrências da Petrobras, que no período mencionado o Sr. Antônio Pedro Campello de Souza se reuniu com executivos das empresas concorrentes com o objetivo de discutir a alocação de vencedores de licitações das obras para o Cenpes e o CIPD, definindo as obras de seu interesse prioritário, aceitando apresentar proposta de cobertura ou abster-se em licitação futura para, em contrapartida, fazer prevalecer seu interesse por determinada obra. 
Acrescenta-se que a empresa Andrade Gutierrez da qual o Sr. Antônio Pedro Campello de Souza era a época diretor comercial, executou ainda os Contratos 0800.0014694.05.2, 0800.0029043.07.2 e 0800.000034581.07.2, contratos esses complementares à obra de ampliação do Cenpes como acima demonstrado e para os quais foi apontado superfaturamento total de R$ 14.987.362,40 relativo ao serviço de remoção de resíduos.
Evidencia-se, assim, que a atuação do Sr. Antônio Pedro Campello de Souza, com desvio de finalidade e abuso da personalidade jurídica que representava, para maximização do lucro decorrente de contrato obtido por meio de prática delituosa, configura-se situação que se enquadra ao disposto no art. 16, § 2º, alínea 'b', da Lei 8.443/1992, que estabelece responsabilidade solidária 'd) do terceiro que, como contratante ou parte interessada na prática do mesmo ato, de qualquer modo haja concorrido para o cometimento do dano apurado' (grifo acrescido) . 
Em face do exposto, conclui-se que a conduta é reprovável, devendo ser proposta a citação do Sr. Antônio Pedro Campello de Souza, com fundamento nos arts. 10, § 1º, 12, incisos I e II, e 16, § 2º, da Lei 8.443/1992 c/c os arts. 202, incisos I e II, e 209, §§ 5º e 6º, do RI/TCU.
Sr. Luiz Cláudio Machado Ribeiro, CPF 420.886.906 - 20
O Sr. Luiz Cláudio Machado Ribeiro, exercia, durante a época dos fatos, o cargo de diretor comercial da empresa Mendes Junior Trading e Engenharia S.A, integrante do consórcio Novo CITI, executor do contrato 0800.0039920.08.2 (Serviços de construção predial do Centro Integrado de Processamento de Dados - CIPD) , com valor e prazo inicial de R$ 452.900.000,00 e 550 dias, respectivamente. Após os aditivos o valor final da obra passou a ser de R$ 489.310.596,63 e o prazo final de 909 dias. O superfaturamento apontado para esse contrato totalizou R$ 56.296.288,38 (item III.2.4.4) .
Consta no Histórico da Conduta do Acordo de Leniência 10/2016 (peça 129) , integrante do Inquérito Administrativo 08700.0077777 / 2016 - 95 no qual o CADE investigou a formação de cartel em concorrências da Petrobras, que no período mencionado o Sr. Luiz Cláudio Machado Ribeiro se reuniu com executivos das empresas concorrentes com o objetivo de discutir a alocação de vencedores de licitações das obras para o Cenpes e o CIPD, definindo as obras de seu interesse prioritário, aceitando apresentar proposta de cobertura ou abster-se em licitação futura para, em contrapartida, fazer prevalecer seu interesse por determinada obra. 
Evidencia-se, assim, que a atuação do Sr. Luiz Cláudio Machado Ribeiro, com desvio de finalidade e abuso da personalidade jurídica que representava, para maximização do lucro decorrente de contrato obtido por meio de prática delituosa, configura-se situação que se enquadra ao disposto no art. 16, § 2º, alínea 'b', da Lei 8.443/1992, que estabelece responsabilidade solidária 'd) do terceiro que, como contratante ou parte interessada na prática do mesmo ato, de qualquer modo haja concorrido para o cometimento do dano apurado' (grifo acrescido) . 
Em face do exposto, conclui-se que a conduta é reprovável, devendo ser proposta a citação do Sr. Luiz Cláudio Machado Ribeiro, com fundamento nos arts. 10, § 1º, 12, incisos I e II, e 16, § 2º, da Lei 8.443/1992 c/c os arts. 202, incisos I e II, e 209, §§ 5º e 6º, do RI/TCU.
VI - CONCLUSÃO
Esta instrução cuidou de analisar as informações e razões de justificativas da Petrobras, autuadas às peças 103 e 109, em resposta à oitiva encaminhada por meio do Ofício 688/2014 (peça 79) emitido a partir das análises efetuadas pela inspeção da SecobEnergia tratada à peça 67. Foram analisadas também a documentação à peça 69, encaminhada antes da emissão deste Ofício, mas também em função da referida inspeção.
Embora instada a fornecer informações relativas aos oito contratos tratados no presente processo, a Petrobras abordou em suas respostas os três primeiros contratos que trataram mais especificamente dos serviços de remoção de resíduos da obra.
Feita a análise do material encaminhado restou configurado a existência do sobrepreço/superfaturamento no valor de R$ 14.987.362,40, valor histórico, relativamente aos serviços de remoção de resíduos. 
Foram mantidos os sobrepreços/superfaturamento relativo aos demais itens de serviços contidos nos demais contratos que foram analisados pela Secex/RJ e reexaminados pela Secob-3, em 4/12/2009 (peça 2, p. 142-154) , por determinação do Despacho do Ministro Relator (peça 2, p. 140-141) , de 23/9/2009, não tendo ocorrido, como mencionado, novo pronunciamento da Petrobras a esse respeito, mesmo instada a se pronunciar.
Foram encaminhadas, também, informações relativas aos Aditivos contratuais, porém as informações não lograram êxito em atender aos objetivos da oitiva em questão que era de permitir a ampliação das análises de preço pelo detalhamento dos serviços, razão pela qual entendeu-se consumada a irregularidade quanto à falta de detalhamento de parcela significativa dos itens constituintes das planilhas orçamentárias dos contratos, impedindo que se atingisse aos objetivos da referida oitiva.
Foi ressalvado, contudo, que a impossibilidade de ampliação da análise de preços estava relacionada não só a falta de detalhamento dos referidos itens, mas também a significativa quantidade de itens (equipamentos e materiais) sem referências de mercado.
Mesmo com essas restrições, ficou registrado evidências de sobrepreço/superfaturamento potencial superior a R$ 220 milhões, valor histórico, atualizado conforme o Anexo II até 18/11/2019 em R$ 504.539.126,37, que se consubstanciam suficientemente robustas a fundamentar proposta de conversão dos autos em TCE.
A referida TCE deverá, em face das evidências coligidas nas peças deste processo, proceder às citações dos responsáveis a seguir arrolados:
	- Consórcio Novo Cenpes, CNPJ 09.276.819/0001-50;
	- Construtora OAS Ltda. - CNPJ 14.310.577/0001-04; 
	- Construbase Engenharia Ltda. - CNPJ 62.445.838/001-46; 
	- Carioca Christiani Nielsen Engenharia S/A - CNPJ 40.450.769/001-26; 
	- Schahin Engenharia S/A - CNPJ 61.226.890/001-49; 
	- Construcap CCPS Engenharia e Comércio S/A - CNPJ 61.584.223/0001-38;
	- Consórcio Citi, CNPJ 09.408.142/0001-67;
	- Construtora Andrade Gutierrez S/A, CNPJ 17.262.213/0001-94;
	- UTC Engenharia S/A, CNPJ 44.023.661/0001-08;
	- Construtora Queiroz Galvão S/A, CNPJ 33.412.792/0001-60; 
	- Mendes Júnior Trading e Engenharia S/A - CNPJ 19.394.808/0001-29;
	- Renato de Souza Duque; CPF XXX.515.167-XX;
	-Pedro José Barusco Filho; CPF XXX.145.708-XX;
	- Agenor Franklin Magalhães Medeiros, CPF 063.787.575 - 34;
	- José Aldemário Pinheiro Filho, CPF 078.105.635 - 72;
	- Ricardo Backheuser Pernambuco, CPF XXX.994.687-XX;
	- Genésio Schiavinato Junior, CPF XXX.044.738-XX;
	- Roberto Ribeiro Capobianco, CPF XXX.785.768-XX;
	- Edson Freire Coutinho, CPF XXX.876.980-XX;
	- Augusto Amorim Costa, CPF 193.388.057 - 00;
	- Luiz Cláudio Machado Ribeiro, CPF 420.886.906 - 20;
	- Antônio Pedro Campello de Souza, CPF 263.182.617 - 53.
VII - PROPOSTA DE ENCAMINHAMENTO
Ante o exposto, submetem-se os autos à consideração superior propondo o seu encaminhamento ao gabinete do Exmo. Sr. Ministro-Relator Vital do Rego com as seguintes propostas:
converter o presente processo em Tomadas de Contas Especial, com fundamento no art. 47 da Lei 8.443/92 c/c o art. 252 do RITCU;
realizar a citação solidária dos responsáveis relacionados a seguir, com fundamento nos arts. 10, § 1º, e 12, incisos I e II, e 16, § 2º, da Lei n. 8.443/1992 c/c o art. 202, incisos I e II, e 209, §§ 5º e 6º, do Regimento Interno do TCU, para que, no prazo de quinze dias, apresentem alegações de defesa e/ou recolham, solidariamente, aos cofres da Petrobras S/A a quantia de R$ 135.007.307,87 (a valores históricos) , atualizada monetariamente a partir da data indicada no Anexo II (contrato 0800.0038335.07.2 #8, ) até a data do efetivo recolhimento:
b.1) Consórcio Novo Cenpes, CNPJ 09.276.819/0001-50, constituído pelas empresas Construtora OAS Ltda. CNPJ 14.310.577/0001-04, Contrubase Engenharia Ltda. CNPJ 62.445.838/001-46, Carioca Christiani-Nielsen Engenharia S/A CNPJ 40.450.769/001-26, Schahin Engenharia S/A, CNPJ 61.226.890/001-49, Construcap CCPS Engenharia e Comércio S/A, CNPJ 61.584.223/0001-38; em decorrência de agir em conluio com as demais licitantes e pagar vantagem indevida a agentes públicos para que atuassem, de forma omissiva ou comissiva, garantido a restrição de participação no certame àquelas empresas cartelizadas com o intuído de maximização indevida de lucros, assinando contrato com preços superestimados, em infringência aos princípios republicanos dispostos no art. 37 da CF/1998, no art. 3º da Lei 8.666/1993 e no item 1.2 do Decreto 2.745/1998, como ainda aos arts. 90 e 93 da Lei Geral de Licitações e em mácula aos princípios da vedação ao enriquecimento sem causa, da função social do contrato e da justa proporção entre encargos e respectiva contraprestação remuneratória;
b.2) Renato de Souza Duque; CPF XXX.515.167-XX, na condição de Diretor de Serviços da Petrobras, em decorrência de se omitir no seu poder-dever de agir para impedir a ação delituosa contra as licitações da estatal, mediante recebimento de vantagem indevida das empresas cartelizadas, permitindo o direcionamento da licitação, com restrição à competitividade, com proposta de preços superestimadas, em condutas decisivas para a consubstanciação do superfaturamento tratado no presente processo e em infringência aos princípios republicanos dispostos no art. 37 da CF/1998, no art. 3º da Lei 8.666/1993 e no item 1.2 do Decreto 2.745/1998, como assim dos arts. 91 e 92 da Lei Geral de Licitações;
b.3) Pedro José Barusco Filho; CPF XXX.145.708-XX, na condição de Gerente Executivo da Petrobras, em decorrência de se omitir no seu poder-dever de agir para impedir a ação delituosa contra as licitações da estatal, mediante recebimento de vantagem indevida das empresas cartelizadas, permitindo o direcionamento da licitação, com restrição à competitividade, com proposta de preços superestimadas, em condutas decisivas para a consubstanciação do superfaturamento tratado no presente processo e em infringência aos princípios republicanos dispostos no art. 37 da CF/1998, no art. 3º da Lei 8.666/1993 e no item 1.2 do Decreto 2.745/1998, como assim dos arts. 91 e 92 da Lei Geral de Licitações;
b.4) Agenor Franklin Magalhães Medeiros, CPF 063.787.575 - 34, na condição de Diretor da OAS S.A, praticar e conduzir atos ilícitos, com desvio de finalidade e abuso da personalidade jurídica que representava, para fraudar processo licitatório da Petrobras e obter contrato de obras com sobrepreço de forma a maximizar indevidamente os lucros da empresa OAS S.A, mediante formação de cartel e pagamento de propinas a agentes da estatal, o que infringe o disposto no art. 37 da CF/1998, no art. 3º da Lei 8.666/1993 e no item 1.2 do Decreto 2.745/1998, como ainda os princípios da vedação ao enriquecimento sem causa, à função social do contrato e à justa proporção entre encargos e respectiva contraprestação remuneratória;
b.5) José Aldemário Pinheiro Filho, CPF 078.105.635 - 72, na condição de Presidente da OAS S.A, praticar e conduzir atos ilícitos, com desvio de finalidade e abuso da personalidade jurídica que representava, para fraudar processo licitatório da Petrobras e obter contrato de obras com sobrepreço de forma a maximizar indevidamente os lucros da empresa OAS S.A, mediante formação de cartel e pagamento de propinas a agentes da estatal, o que infringe o disposto no art. 37 da CF/1998, no art. 3º da Lei 8.666/1993 e no item 1.2 do Decreto 2.745/1998, como ainda os princípios da vedação ao enriquecimento sem causa, à função social do contrato e à justa proporção entre encargos e respectiva contraprestação remuneratória;
b.6) Ricardo Backheuser Pernambuco, CPF XXX.994.687-XX, na condição de Sócio-Diregente da Carioca Engenharia S.A, praticar e conduzir atos ilícitos, com desvio de finalidade e abuso da personalidade jurídica que representava, para fraudar processo licitatório da Petrobras e obter contrato de obras com sobrepreço de forma a maximizar indevidamente os lucros da empresa Carioca Engenharia S.A, mediante formação de cartel e pagamento de propinas a agentes da estatal, o que infringe o disposto no art. 37 da CF/1998, no art. 3º da Lei 8.666/1993 e no item 1.2 do Decreto 2.745/1998, como ainda os princípios da vedação ao enriquecimento sem causa, à função social do contrato e à justa proporção entre encargos e respectiva contraprestação remuneratória;
b.7) Genésio Schiavinato Junior, CPF XXX.044.738-XX, na condição de Diretor Comercial da Construbase Engenharia Ltda, praticar e conduzir atos ilícitos, com desvio de finalidade e abuso da personalidade jurídica que representava, para fraudar processo licitatório da Petrobras e obter contrato de obras com sobrepreço de forma a maximizar indevidamente os lucros da empresa Construbase Engenharia Ltda, mediante formação de cartel e pagamento de propinas a agentes da estatal, o que infringe o disposto no art. 37 da CF/1998, no art. 3º da Lei 8.666/1993 e no item 1.2 do Decreto 2.745/1998, como ainda os princípios da vedação ao enriquecimento sem causa, à função social do contrato e à justa proporção entre encargos e respectiva contraprestação remuneratória;
b.8) Roberto Ribeiro Capobianco, CPF XXX.785.768-XX, na condição de Diretor da Construcap, Comércio e Engenharia Ltda, praticar e conduzir atos ilícitos, com desvio de finalidade e abuso da personalidade jurídica que representava, para fraudar processo licitatório da Petrobras e obter contrato de obras com sobrepreço de forma a maximizar indevidamente os lucros da empresa Construcap, Comércio e Engenharia Ltda, mediante formação de cartel e pagamento de propinas a agentes da estatal, o que infringe o disposto no art. 37 da CF/1998, no art. 3º da Lei 8.666/1993 e no item 1.2 do Decreto 2.745/1998, como ainda os princípios da vedação ao enriquecimento sem causa, à função social do contrato e à justa proporção entre encargos e respectiva contraprestação remuneratória;
b.9) Edson Freire Coutinho, CPF XXX.876.980-XX, na condição de Executivo da SCHAHIN Engenharia S.A, praticar e conduzir atos ilícitos, com desvio de finalidade e abuso da personalidade jurídica que representava, para fraudar processo licitatório da Petrobras e obter contrato de obras com sobrepreço de forma a maximizar indevidamente os lucros da empresa SCHAHIN Engenharia S.A, mediante formação de cartel e pagamento de propinas a agentes da estatal, o que infringe o disposto no art. 37 da CF/1998, no art. 3º da Lei 8.666/1993 e no item 1.2 do Decreto 2.745/1998, como ainda os princípios da vedação ao enriquecimento sem causa, à função social do contrato e à justa proporção entre encargos e respectiva contraprestação remuneratória;
Valor Original do Débito: 
R$ 135.007.307,87 (Anexo II, Contrato 0800.0038335.07.2 #8) 
Valor Total do Débito Atualizado (Art. 28 c/c os arts. 24 e 23, III, b da Lei nº 8.443/92, c/c os arts. 1º, 2º e 3º da Lei nº 6.822/80. De acordo com a Decisão 1.122/2000 TCU-Plenário e o Acórdão 1603/2011-TCU-Plenário com alterações do Acórdão 1247/2012-TCU-Plenário) :
R$ 284.677.514,80 - Até a data: 18/11/2019 (peça 137) 
c) realizar a citação solidária dos responsáveis relacionados a seguir, com fundamento nos arts. 10, § 1º, e 12, incisos I e II, e 16, § 2º, da Lei n. 8.443/1992 c/c o art. 202, incisos I e II, e 209, §§ 5º e 6º, do Regimento Interno do TCU, para que, no prazo de quinze dias, apresentem alegações de defesa e/ou recolham, solidariamente, aos cofres da Petrobras S/A a quantia de R$ 56.296.288,38 (a valores históricos) , atualizada monetariamente a partir da data indicada no Anexo II (0800.0039920.08.2 #7) até a data do efetivo recolhimento: 
c.1) Consórcio CITI, CNPJ 09.408.142/0001-67, constituído pelas empresas Construtora Andrade Gutierrez S/A, CNPJ 17.262.213/0001-94; Construtora Queiroz Galvão S/A, CNPJ 33.412.792/0001-60; Mendes Júnior Trading e Engenharia S/A, CNPJ 19.394.808/0001-29; em decorrência de agir em conluio com as demais licitantes e pagar vantagem indevida a agentes públicos para que atuassem, de forma omissiva ou comissiva, garantido a restrição de participação no certame àquelas empresas cartelizadas com o intuído de maximização indevida de lucros, assinando contrato com preços superestimados, em infringência aos princípios republicanos dispostos no art. 37 da CF/1998, no art. 3º da Lei 8.666/1993 e no item 1.2 do Decreto 2.745/1998, como ainda aos arts. 90 e 93 da Lei Geral de Licitações e em mácula aos princípios da vedação ao enriquecimento sem causa, da função social do contrato e da justa proporção entre encargos e respectiva contraprestação remuneratória;
c.2) Renato de Souza Duque; CPF XXX.515.167-XX, na condição de Diretor de Serviços da Petrobras, em decorrência de se omitir no seu poder-dever de agir para impedir a ação delituosa contra as licitações da estatal, mediante recebimento de vantagem indevida das empresas cartelizadas, permitindo o direcionamento da licitação, com restrição à competitividade, com proposta de preços superestimadas, em condutas decisivas para a consubstanciação do superfaturamento tratado no presente processo e em infringência aos princípios republicanos dispostos no art. 37 da CF/1998, no art. 3º da Lei 8.666/1993 e no item 1.2 do Decreto 2.745/1998, como assim dos arts. 91 e 92 da Lei Geral de Licitações;
c.3) Pedro José Barusco Filho; CPF XXX.145.708-XX, na condição de Gerente Executivo da Petrobras, em decorrência de se omitir no seu poder-dever de agir para impedir a ação delituosa contra as licitações da estatal, mediante recebimento de vantagem indevida das empresas cartelizadas, permitindo o direcionamento da licitação, com restrição à competitividade, com proposta de preços superestimadas, em condutas decisivas para a consubstanciação do superfaturamento tratado no presente processo e em infringência aos princípios republicanos dispostos no art. 37 da CF/1998, no art. 3º da Lei 8.666/1993 e no item 1.2 do Decreto 2.745/1998, como assim dos arts. 91 e 92 da Lei Geral de Licitações;
c.4) Augusto Amorim Costa, CPF 193.388.057 - 00 , na condição de Diretor comercial da Queiroz Galvão S.A, praticar e conduzir atos ilícitos, com desvio de finalidade e abuso da personalidade jurídica que representava, para fraudar processo licitatório da Petrobras e obter contrato de obras com sobrepreço de forma a maximizar indevidamente os lucros da Queiroz Galvão S.A, mediante formação de cartel e pagamento de propinas a agentes da estatal, o que infringe o disposto no art. 37 da CF/1998, no art. 3º da Lei 8.666/1993 e no item 1.2 do Decreto 2.745/1998, como ainda os princípios da vedação ao enriquecimento sem causa, à função social do contrato e à justa proporção entre encargos e respectiva contraprestação remuneratória;
c.5) Luiz Cláudio Machado Ribeiro, CPF 420.886.906 - 20, na condição de Diretor Comercial da Mendes Junior Trading e Engenharia S.A, praticar e conduzir atos ilícitos, com desvio de finalidade e abuso da personalidade jurídica que representava, para fraudar processo licitatório da Petrobras e obter contrato de obras com sobrepreço de forma a maximizar indevidamente os lucros da Mendes Junior Trading e Engenharia S.A, mediante formação de cartel e pagamento de propinas a agentes da estatal, o que infringe o disposto no art. 37 da CF/1998, no art. 3º da Lei 8.666/1993 e no item 1.2 do Decreto 2.745/1998, como ainda os princípios da vedação ao enriquecimento sem causa, à função social do contrato e à justa proporção entre encargos e respectiva contraprestação remuneratória;
c.6) Antônio Pedro Campello de Souza, CPF 263.182.617 - 53,  na condição de Diretor Comercial da Construtora Andrade Gutierrez S.A., praticar e conduzir atos ilícitos, com desvio de finalidade e abuso da personalidade jurídica que representava, para fraudar processo licitatório da Petrobras e obter contratos de obras com sobrepreço de forma a maximizar indevidamente os lucros da Construtora Andrade Gutierrez S.A, mediante formação de cartel e pagamento de propinas a agentes da estatal, o que infringe o disposto no art. 37 da CF/1998, no art. 3º da Lei 8.666/1993 e no item 1.2 do Decreto 2.745/1998, como ainda os princípios da vedação ao enriquecimento sem causa, à função social do contrato e à justa proporção entre encargos e respectiva contraprestação remuneratória;
Valor Original do Débito: 
R$ 56.296.288,38 (Anexo II, Contrato 0800.0039920.08.2 #7 ) 
Valor Total do Débito Atualizado (Art. 28 c/c os arts. 24 e 23, III, b da Lei nº 8.443/92, c/c os arts. 1º, 2º e 3º da Lei nº 6.822/80. De acordo com a Decisão 1.122/2000 TCU-Plenário e o Acórdão 1603/2011-TCU-Plenário com alterações do Acórdão 1247/2012-TCU-Plenário) :
R$ 132.546.776,53 - Até a data: 18/11/2019 (peça 136) 
d) realizar a citação do responsável relacionado a seguir, com fundamento nos arts. 10, § 1º, e 12, incisos I e II, e 16, § 2º, da Lei n. 8.443/1992 c/c o art. 202, incisos I e II, e 209, §§ 5º e 6º, do Regimento Interno do TCU, para que, no prazo de quinze dias, apresentem alegações de defesa e/ou recolham, solidariamente, aos cofres da Petrobras S/A a quantia de R$ 14.987.362,40 (a valores históricos) , atualizada monetariamente a partir das datas indicadas no Anexo II contratos 0800.0014694.05.2, 0800.0029043.07.2 e 0800.000034581.07.2 (serviços complementares à obra de ampliação do Cenpes ) até a data do efetivo recolhimento: 
d.1) Antônio Pedro Campello de Souza, CPF 263.182.617 - 53,  na condição de Diretor Comercial da Construtora Andrade Gutierrez S.A., praticar e conduzir atos ilícitos, com desvio de finalidade e abuso da personalidade jurídica que representava, para fraudar processo licitatório da Petrobras e obter contratos de obras com sobrepreço de forma a maximizar indevidamente os lucros da Construtora Andrade Gutierrez S.A, mediante formação de cartel e pagamento de propinas a agentes da estatal, o que infringe o disposto no art. 37 da CF/1998, no art. 3º da Lei 8.666/1993 e no item 1.2 do Decreto 2.745/1998, como ainda os princípios da vedação ao enriquecimento sem causa, à função social do contrato e à justa proporção entre encargos e respectiva contraprestação remuneratória;
Valor Original do Débito: 
R$ 14.987.362,40 (Anexo II, Contratos 0800.0014694.05.2, 0800.0029043.07.2 e 0800.000034581.07.2) 
Valor Total do Débito Atualizado (Art. 28 c/c os arts. 24 e 23, III, b da Lei nº 8.443/92, c/c os arts. 1º, 2º e 3º da Lei nº 6.822/80. De acordo com a Decisão 1.122/2000 TCU-Plenário e o Acórdão 1603/2011-TCU-Plenário com alterações do Acórdão 1247/2012-TCU-Plenário) :
	
R$ 47.203.681,11 Até a data: 18/11/2019 (peças 131, 132 e 133) 
e) realizar a citação do responsável relacionado a seguir, com fundamento nos arts. 10, § 1º, e 12, incisos I e II, e 16, § 2º, da Lei n. 8.443/1992 c/c o art. 202, incisos I e II, e 209, §§ 5º e 6º, do Regimento Interno do TCU, para que, no prazo de 15 (quinze dias) , apresente alegações de defesa e/ou recolha, aos cofres da Petrobras S/A a quantia de R$ 15.558.824,76 (a valores históricos) , atualizada monetariamente a partir das datas indicadas no Anexo II (contratos 0800.0038456.07.2 e 0800.0020154.06.2) até a data do efetivo recolhimento:
e.1)  UTC Engenharia S/A, CNPJ 44.023.661/0001-08, por ter pactuado contratos com valores superestimados,  em infringência aos princípios republicanos dispostos no art. 37 da CF/1998, no art. 3º da Lei 8.666/1993 e no item 1.2 do Decreto 2.745/1998, como ainda aos arts. 90 e 93 da Lei Geral de Licitações e em mácula aos princípios da vedação ao enriquecimento sem causa, da função social do contrato e da justa proporção entre encargos e respectiva contraprestação remuneratória;
Valor Original do Débito: 
R$ 15.558.824,76 (Anexo II, Contratos 0800.0038456.07.2 e 0800.0020154.06.2) 
Valor Total do Débito Atualizado (Art. 28 c/c os arts. 24 e 23, III, b da Lei nº 8.443/92, c/c os arts. 1º, 2º e 3º da Lei nº 6.822/80. De acordo com a Decisão 1.122/2000 TCU-Plenário e o Acórdão 1603/2011-TCU-Plenário com alterações do Acórdão 1247/2012-TCU-Plenário) :
R$ 40.111.153,93 - Até a data: 18/11/2019 (peças 134 e 135) 
f) encaminhar, aos responsáveis mencionados, cópia do acórdão que vier a ser proferido, acompanhado do Relatório e do Voto que o fundamentam; 
g) encaminhar cópia do acórdão que vier a ser proferido, acompanhado do Relatório e do Voto que o fundamentam à Força-Tarefa da Operação Lava Jato - Ministério Público Federal no Paraná, à Força-Tarefa da Advocacia-Geral da União no Paraná, ao Ministério da Transparência, Fiscalização e Controladoria Geral da União (CGU) , ao Juízo da 13ª Vara Federal Criminal de Curitiba/PR e à Diretoria de Governança, Risco e Conformidade da Petrobras (GRC) , para as medidas consideradas cabíveis."
O secretário-substituto da SeinfraOperações concordou com a proposta do auditor, com adições, nos seguintes termos (peça 147) :
"1.	Manifesto-me, desde logo, de acordo com a proposta de encaminhamento formulada pelo AUFC João Batista Ferreira Júnior, a qual contou com a anuência do titular da 3ª Diretoria da SeinfraOperações, sem prejuízo de trazer os elementos adicionais a seguir relatados.
2.	Conforme bem assinalado na instrução, é importante destacar que o esquema de fraudes e pagamento de propinas relacionados ao contrato de construção do CENPES e do CIPD também abarcava a obra do Edifício Sede de Vitória/ES da Petrobras, objeto tratado no TC Processo 003.977/2017-0.
3.	Ademais, vale comentar que os atos ilícitos cometidos nos contratos de que tratam estes autos revelam que houve possível abuso da personalidade jurídica das empresas contratadas, de modo que seria necessário igualmente arrolar no polo passivo dos autos as sociedades controladoras dessas empresas (holdings) .
4.	Antes de prosseguir, convém recordar a jurisprudência firmada pelo TCU de que esta Corte pode desconsiderar a personalidade jurídica da empresa contratada para responsabilizar solidariamente a holding que a controla, quando há evidências de que a empresa controladora agiu, de forma comissiva ou omissiva, por intermédio de seus gestores e/ou empresa controlada, para o cometimento dos ilícitos que resultaram em dano ao erário, consoante os Acórdãos 874/2018 e 2005/2017, ambos do Plenário.
5.	Essa jurisprudência está firmada em disposições da Lei 6.404/1976, a qual prevê:
Art. 116. Entende-se por acionista controlador a pessoa, natural ou jurídica, ou o grupo de pessoas vinculadas por acordo de voto, ou sob controle comum, que:
a) é titular de direitos de sócio que lhe assegurem, de modo permanente, a maioria dos votos nas deliberações da assembléia-geral e o poder de eleger a maioria dos administradores da companhia; e
b) usa efetivamente seu poder para dirigir as atividades sociais e orientar o funcionamento dos órgãos da companhia.
Parágrafo único. O acionista controlador deve usar o poder com o fim de fazer a companhia realizar o seu objeto e cumprir sua função social, e tem deveres e responsabilidades para com os demais acionistas da empresa, os que nela trabalham e para com a comunidade em que atua, cujos direitos e interesses deve lealmente respeitar e atender.
 (...) 
Art. 117. O acionista controlador responde pelos danos causados por atos praticados com abuso de poder.
§ 1º São modalidades de exercício abusivo de poder:
a) orientar a companhia para fim estranho ao objeto social ou lesivo ao interesse nacional, ou levá-la a favorecer outra sociedade, brasileira ou estrangeira, em prejuízo da participação dos acionistas minoritários nos lucros ou no acervo da companhia, ou da economia nacional;
 (...) 
e) induzir, ou tentar induzir, administrador ou fiscal a praticar ato ilegal, ou, descumprindo seus deveres definidos nesta Lei e no estatuto, promover, contra o interesse da companhia, sua ratificação pela assembléia-geral;
 (...) 
§ 2º No caso da alínea e do § 1º, o administrador ou fiscal que praticar o ato ilegal responde solidariamente com o acionista controlador.
§ 3º O acionista controlador que exerce cargo de administrador ou fiscal tem também os deveres e responsabilidades próprios do cargo.
6.	Valendo-se desses precedentes e da expressa disposição legal do art. 117 da Lei 6.404/1976, entendo que houve abuso de poder por parte das holdings em razão dos atos ilícitos cometidos nos contratos de que tratam estes autos.
7.	Com efeito, dentre as empresas que foram contratadas a saber: (i) Construtora OAS Ltda.; (ii) Construbase Engenharia Ltda.; (iii) Carioca Christiani-Nielsen Engenharia S/A; (iv) Schahin Engenharia S/A; (v) Construcap CCPS Engenharia e Comércio S/A; (vi) Construtora Andrade Gutierrez S/A; (vii) Construtora Queiroz Galvão S/A; (viii) Mendes Júnior Trading e Engenharia S/A; (ix) UTC Engenharia S/A, verifica-se que algumas são controladas por holdings:
a)	Construtora OAS Ltda. - holding OAS S/A (CNPJ: 14.811.848/0001-05) ;
b)	Construbase Engenharia Ltda. - holding Construbase Participações Ltda. (CNPJ: 04.124.631/0001-73) ;
c)	Carioca Christiani-Nielsen Engenharia S/A - holding Carioca Empreendimentos e Participações S/A (CNPJ: 00.731.998/0001-02) ;
d)	Schahin Engenharia S/A - holding Schahin Holding S/A (CNPJ: 07.746.166/0001-09) ;
e)	Construcap CCPS Engenharia e Comércio S/A - holding não identificada;
f)	Andrade Gutierrez Engenharia S/A - holding Andrade Gutierrez S/A (CNPJ: 17.262.197/0001-30) ;
g)	Construtora Queiroz Galvão S/A - holding Queiroz Galvão S/A (CNPJ: 02.538.798/0001-55) ;
h)	Mendes Júnior Trading e Engenharia S/A - holding Mendes Júnior Participações S/A - Mendespar (CNPJ: 25.290.966/0001-31) ;
i)	UTC Engenharia S/A - holding UTC Participações S/A (CNPJ: 02.164.892/0001-91) .
8.	Nesse cenário, passa-se a elencar os motivos ensejadores do chamamento aos autos de cada uma das holdings supracitadas:
a)	OAS S/A - há indícios de que o diretor da holding OAS S/A José Adelmário Pinheiro Filho teve participação no cometimento de irregularidades e ilícitos que viabilizaram a fraude à licitação das obras do CENPES e do CIPD, além disso, a holding OAS S/A se beneficiou do dano ao erário cometido em face da rentabilidade auferida mediante fraude e pagamento de propinas por sua controlada;
b)	Construbase Participações Ltda. - a holding se beneficiou do dano ao erário cometido em face da rentabilidade auferida mediante fraude e pagamento de propinas por sua controlada;
c)	Carioca Empreendimentos e Participações S/A - há indícios de que o diretor da holding Ricardo Backheuser Pernambuco teve participação no cometimento de irregularidades e ilícitos que viabilizaram a fraude à licitação das obras do CENPES e do CIPD, além disso, a holding Carioca Empreendimentos e Participações S/A se beneficiou do dano ao erário cometido em face da rentabilidade auferida mediante fraude e pagamento de propinas por sua controlada;
d)	Schahin Holding S/A - a holding se beneficiou do dano ao erário cometido em face da rentabilidade auferida mediante fraude e pagamento de propinas por sua controlada;
e)	Andrade Gutierrez S/A - a holding se beneficiou do dano ao erário cometido em face da rentabilidade auferida mediante fraude e pagamento de propinas por sua controlada;
f)	Queiroz Galvão S/A - a holding se beneficiou do dano ao erário cometido em face da rentabilidade auferida mediante fraude e pagamento de propinas por sua controlada;
g)	Mendes Júnior Participações S/A - a holding se beneficiou do dano ao erário cometido em face da rentabilidade auferida mediante fraude e pagamento de propinas por sua controlada;
h)	UTC Participações S/A - a holding se beneficiou do dano ao erário cometido em face da rentabilidade auferida mediante fraude e pagamento de propinas por sua controlada.
9.	Em face desse cenário, propõe-se que as holdings supracitadas sejam responsabilizadas solidariamente com suas respectivas empresas controladas nestes autos, em razão da gravidade e do abuso de poder praticado que resultou em dano ao erário e consequente benefício indevido auferido pelas controladoras.
10.	Além disso, torna-se conveniente mencionar provas adicionais colhidas nas investigações criminais conduzidas pelo Ministério Público Federal no âmbito da denominada Operação Lava Jato, as quais demonstram os ilícitos cometidos nos contratos de que tratam estes autos, a saber:
a)	Planilha de pagamento de propinas ao Sr. Pedro José Barusco Filho (peça 139) , em particular a página 4, onde está registrado pagamentos feitos pelo Consórcio Novo Cenpes;
b)	Denúncia formulada pelo MPF que resultou em ação penal em desfavor de ex-executivos da OAS por conta de ilícitos relacionados às obras do CENPES (peça 140) ;
c)	Depoimentos Agenor Franklin na ação penal relacionada a ilícitos das obras do CENPES (peças 141 e 142) ;
d)	Laudo da Polícia Federal sobre fraude à licitação nas obras do CENPES (peça 143) ;
e)	Sentença Penal Condenatória sobre ação penal relacionada a ilícitos nas obras do CENPES (peça 144) ;
11.	As referidas provas foram compartilhadas com este Tribunal mediante autorização judicial proferida pelo Juízo da 13ª Vara Federal de Curitiba/PR (peça 138) .
12.	Um último ponto que chama a atenção foi a cessão integral do remanescente do contrato 0800.000034581.07-2 da Cogefe à empresa Andrade Gutierrez, narrado na página 10 da instrução. A parte cedida foi substancial e totalizou mais da metade do contrato original. Tal procedimento se afigura como uma sub-rogação contratual, o que, além de caracterizar burla à licitação, é vedado pela legislação e pela jurisprudência do TCU (cf. Acórdãos 2128/2007, 2342/2011, 2354/2016, todos do Plenário e Acórdão 5370/2012-TCU-Segunda Câmara, 2205/2012-1ª Câmara) .
13.	Entretanto, tendo em vista que a obra já se encontra concluída, não se afigura oportuno revisitar essa matéria, sendo mais eficiente, em termos processuais, partir para a conversão em tomada de contas especial para fins de ressarcimento aos cofres da Petrobras.
14.	Trazendo esses elementos adicionais, submetem-se os presentes autos à apreciação do Exmo. Ministro Relator Vital do Rego."
É o relatório.

8.1. Hélio Siqueira Júnior (62.929/OAB-RJ) e outros;  
8.2. Davi Madalon Fraga (181.098/OAB-RJ) e outros;

Não atuou.

RELATÓRIO DE AUDITORIA. OBRAS DO CENTRO DE PESQUISAS, DO CENTRO INTEGRADO DE PROCESSAMENTO DE DADOS E DA CENTRAL DE UTILIDADES DA PETROBRAS. FRAUDES ÀS LICITAÇÕES. SUPERFATURAMENTOS. CONVERSÃO EM TOMADA DE CONTAS ESPECIAL. INCLUSÃO DAS EMPRESAS CONTROLADORAS DAS SIGNATÁRIAS DOS CONTRATOS NA RELAÇÃO PROCESSUAL PARA CITAÇÃO SOLIDÁRIA COM OS DEMAIS RESPONSÁVEIS.

RELATÓRIO DE LEVANTAMENTO (RL)

Secretaria Extraordinária de Operações Especiais em Infraestrutura (SeinfraOperações).

Trata-se de relatório de auditoria decorrente do Fiscobras 2009 e referente às obras de ampliação/modernização do Centro de Pesquisas (Cenpes) e construção do Centro Integrado de Processamento de Dados (CIPD) e da Central de Utilidades, todos da Petrobras, na cidade do Rio de Janeiro/RJ.
A SeinfraOperações procedeu à análise das seguintes irregularidades identificadas no âmbito da auditoria:
orçamento não acompanhado das composições de todos os custos unitários de seus serviços no edital;
orçamento do edital/contrato/aditivo incompleto ou inadequado;
ausência de cadastramento dos contratos no Siasg;
superfaturamento decorrente de preços excessivos frente ao mercado;
obra de grande vulto sem constituição de projeto orçamentário específico no nível de título (relacionado ao Programa de Trabalho empregado na Lei Orçamentária Anual) ;
falhas relativas à publicidade do edital de licitação; e
retenção/pagamento de tributos (contribuição previdenciária, IR, ISS, etc.) em desacordo com os percentuais previsto no BDI da contratada ou na legislação vigente.
Após extensa análise realizada de cada uma das irregularidades apontadas e das informações e razões de justificativa apresentadas pela Petrobras (peças 103 e 109) , a SeinfraOperações concluiu pela subsistência apenas do superfaturamento decorrente de preços excessivos frente ao mercado. Essa irregularidade foi identificada nos oito contratos celebrados para a execução das obras do Cenpes, do CIPD e da Central de Utilidades da Petrobras.
O superfaturamento em valores históricos, conforme analisado no relatório, é dividido em dois principais grupos: R$ 14.987.362,40, referente a serviços de remoção de resíduos e R$ 205.423.370,23, referente aos demais itens das planilhas de custos.
A seguir, a SeinfraOperações cotejou as evidências de superfaturamento constantes dos autos com o conteúdo dos diversos acordos de leniência instaurados pelo Conselho Administrativo de Defesa Econômica (Cade) e ações penais promovidas pelo Ministério Público Federal em curso na Justiça Federal, Seção Judiciária do Paraná.
O conteúdo dos acordos de leniência e das ações penais, que revelam a existência de mercado cartelizado, anticompetitivo, promíscuo e regido por licitações fraudulentas, corroboraram as ocorrências de superfaturamento em cada um dos oito contratos referentes à obra auditada.
Da mesma forma, ficou bem caracterizada e amplamente documentada a participação das seguintes empresas na formação do cartel para dirigir as licitações e obter os superfaturamentos nos oito contratos:  Andrade Gutierrez Engenharia S.A., Construções e Comércio Camargo Corrêa S.A., Hochtief do Brasil S.A., Construtora OAS S.A., Construtora Norberto Odebrecht S/A., Construtora Queiroz Galvão S.A., Construbase Engenharia Ltda., Construcap CCPS Engenharia S.A., Mendes Júnior Trading Engenharia S.A. e Schahin Engenharia S.A..
As responsabilidades de Renato de Souza Duque e Pedro José Barusco Filho, diretor e gerente executivo da Petrobras, respectivamente, e dos diretores das empresas privadas acima descritas ficaram configuradas sob a forma de recebimento, pagamento de propinas e combinação e conluio para fraudar licitações.
Nesses termos, a SeinfraOperações propõe a conversão dos autos em tomada de contas especial e a citação das empresas que formaram o cartel em solidariedade com os seus diretores e o gestor e o diretor da Petrobras.
Outrossim, é proposta a inclusão das empresas controladoras daquelas que compunham o cartel na relação processual a fim de que sejam citadas pelo dano ao Erário referente ao superfaturamento.
É que as evidências constantes dos acordos de leniência e das ações penais apontam para a ocorrência de abuso da personalidade jurídica das empresas contratadas, conforme descrito no art. 117, § 1º, alíneas 'a' e 'e' da Lei 6.404/1976.
Feita a apresentação, passo a decidir.
Concordo com a análise e a proposta de encaminhamento elaboradas pela SeinfraOperações, as quais incorporo às minhas razões de decidir.
O processo de quantificação do dano ao Erário perpassou por fiscalização realizada pela Secex-RJ e análises das oitivas e razões de justificativa endereçadas à Petrobras procedidas pela Secex-RJ, pela antiga SecobEnergia e, por último, pela SeinfraOperações.
O método de apuração dos preços consistiu na comparação dos itens do orçamento estimativo elaborado pela Petrobras ou do demonstrativo de formação de preços dos contratos com os referenciais obtidos no Sicro, Sinapi e SCO/RJ (Sistema de Custos de Obras do Rio de Janeiro) .
O BDI do orçamento da empresa contratada e/ou o BDI dos orçamentos estimativos da Petrobras foram utilizados pelas equipes do Tribunal. Assim, apenas os custos diretos exerceram influência nos preços apurados.
Especificamente quanto à remoção de resíduos, duas foram as críticas das unidades técnicas sobre as premissas orçamentárias adotadas pela Petrobras: a densidade do material retirado e o custo unitário de carregamento.
Em relação ao primeiro item, a SeinfraOperações concluiu, após exame da documentação apresentada pela Petrobras, que a densidade do material retirado era de 1,5 tonelada/m3 e não de 2,0 tonelada/m3, conforme adotada pela estatal.
O custo unitário de carregamento adotado pela equipe, por sua vez, foi o mais conservador entre as possibilidades oferecidas pelos sistemas referenciais de preço, sendo que, inicialmente, a Secex-RJ estimou esse preço de referência em R$ 52,70/m3 e a SeinfraOperações reestimou a referência em R$ 157,75/m3.
A demora na análise das oitivas e das razões de justificativa apresentadas pela Petrobras em relação aos demais itens das planilhas de custos deveu-se, segundo a unidade técnica, aos debates que envolveram a faixa de variação da estimativa de custo (intervalo de precisão) , tratada nos autos do TC Processo 006.810/2011-0, e à grande quantidade de itens apresentados de forma genérica e a falta de referencial de mercado para grande parte de itens das planilhas orçamentárias.
Assim, após a reestimativa do preço de referência para o item remoção de resíduos, a SeinfraOperações identificou o sobrepreço/superfaturamento de R$ 14.987.362,40 em três dos oito contratos que foram objeto da auditoria.
Em relação aos demais itens das planilhas orçamentárias, foram identificados sobrepreços/superfaturamentos, a partir dos novos intervalos de precisão adotados, nos oito contratos no valor histórico de R$ 205.423.370,86.
Nesses termos, bem caracterizado o superfaturamento nos oito contratos que compuseram as obras de modernização do Centro de Pesquisas (Cenpes) e de construção do Centro Integrado de Processamento de Dados (CIPD) e da Central de Utilidades.
Os extensos relatos contidos nos acordos de leniência e nas ações penais anexadas aos autos corroboram os superfaturamentos/sobrepreços identificados pelas equipes do Tribunal na medida em que as atitudes perpetradas pelo cartel, conforme demonstrado, tinham por objetivo a obtenção dos contratos, por meio de fraude às licitações, e a maximização dos lucros em cada contrato, por meio de prática de preços excessivos frente ao mercado facilitada pelos gestores da Petrobras envolvidos na ação criminosa.
Outrossim, os acordos de leniência e as ações penais revelaram as participações dos dois gestores da Petrobras, Renato de Souza Duque e Pedro José Barusco Filho, e dos diretores das empresas Andrade Gutierrez Engenharia S.A., Construções e Comércio Camargo Corrêa S.A., Hochtief do Brasil S.A., Construtora OAS S.A., Construtora Norberto Odebrecht S/A., Construtora Queiroz Galvão S.A., Construbase Engenharia Ltda., Construcap CCPS Engenharia S.A., Mendes Júnior Trading Engenharia S.A. e Schahin Engenharia S.A. no esquema ilegal.
Esses responsáveis apresentaram documentação comprobatória e confessaram diversas violações à ordem econômica, incluindo acordos de fixação de preços, conluio para participação em licitações e divisão de mercado por meio de formação de consórcio, supressão de propostas e apresentação de propostas de cobertura, com a finalidade de frustrar o caráter competitivo dos certames licitatórios referentes ao Cenpes e ao CIPD.
Portanto, estando as responsabilidades desses agentes e os nexos de causalidade entre seus atos e os superfaturamentos/sobrepreços identificados devidamente especificados e caracterizados, eles devem ser citados.
A SeinfraOperações propõe que as sociedades controladoras das empresas envolvidas no esquema de fraudes narrados nos autos sejam também incluídas na relação processual e citadas em solidariedade com os demais responsáveis.
A base argumentativa da unidade técnica é o conteúdo dos arts. 116 e 117 da Lei 6.404/1976 e a jurisprudência do Tribunal.
O art. 116, parágrafo único, da Lei 6.404/1976 estabelece que o controlador deve agir para que a companhia cumpra sua função social e explicita sua responsabilidade para a comunidade em que atua.
A Lei das S.A. dispõe, ainda, que o acionista controlador responde pelos danos causados por atos praticados com abuso de poder e define as modalidades de abuso de poder, nos termos do art. 117, § 1º, sendo a mais relevante delas, para o caso sob apreciação, a hipótese da alínea 'a':
"Art. 117. O acionista controlador responde pelos danos causados por atos praticados com abuso de poder.
§ 1º São modalidades de exercício abusivo de poder:
a) orientar a companhia para fim estranho ao objeto social ou lesivo ao interesse nacional, ou levá-la a favorecer outra sociedade, brasileira ou estrangeira, em prejuízo da participação dos acionistas minoritários nos lucros ou no acervo da companhia, ou da economia nacional;" (sublinhei) 
Não restam dúvidas de que os atos criminosos de violações à ordem econômica, como os de acordos de fixação de preços, conluio para participação em licitações e divisão do mercado por meio de formação de cartel, são estranhos aos objetos sociais das companhias e certamente lesivos ao interesse e à economia nacionais.
A concepção social das companhias fica patente na leitura do art. 116, parágrafo único, da Lei 6.404/1976 e a noção de que a empresa não é um bem absoluto dos seus titulares controladores, mas que precisar atender a um imperativo social mais amplo é consignada no art. 117, § 1º, alínea 'a', da Lei das S.A.[footnoteRef:2].   [2:  Amendolara, Leslie. Direito dos Acionistas Minoritários, 2ª ed, São Paulo, Quartier Latin, 2002, p. 137.] 
A orientação da companhia controlada, por óbvio, é oriunda de diretrizes de seu acionista controlador e é exercida, de forma geral, por meio de conselho de administração, o qual é de obrigatória criação para as companhias abertas e as de capital autorizado (art. 138, § 2º, da Lei das S.A.) , mas que tem sido adotado largamente pelas empresas de grande porte.
Considerando que o acionista controlador tem prevalência na composição dos membros do conselho de administração (art. 140 da Lei das S.A.) , ao acionista controlador cabe a orientação dos negócios da controlada, nos termos do art. 142, inciso I, da Lei das S.A.:
"Art. 142. Compete ao conselho de administração:
I - fixar a orientação geral dos negócios da companhia;"
Hodiernamente, a função do conselho de administração, por meio do qual o acionista controlador exerce seu poder sobre a empresa controlada, inclui atividades de monitoramento a fim de que possa verificar se as orientações para atingimento do objeto social estão sendo executadas de acordo com um sistema de integridade e conformidade.
Nesse sentido, o Código Brasileiro de Governança Corporativa[footnoteRef:3], publicado pelo Instituto de Governança Corporativa, em seu capítulo 2, estabelece atribuições, princípio, fundamento e prática recomendados ao conselho de administração: [3:  Código Brasileiro de Governança Corporativa: Companhias Abertas / Grupo de Trabalho Interagentes; coordenação Instituto Brasileiro de Governança Corporativa. São Paulo, SP: IBGC, 2016.] 
"CONSELHO DE ADMINISTRAÇÃO
2.1 Atribuições
Princípio
O conselho de administração deve exercer suas atribuições considerando os interesses de longo prazo da companhia, os impactos decorrentes de suas atividades na sociedade e no meio ambiente e os deveres fiduciários de seus membros, atuando como guardião dos princípios, valores, objeto social e sistema de governança da companhia.
 Fundamento
O conselho de administração é o órgão central do sistema de governança corporativa, sendo responsável por exercer o papel de guardião dos princípios, dos valores, do objeto social e do sistema de governança da companhia, prevenir e administrar conflitos de interesses e buscar que cada parte interessada receba benefício apropriado e proporcional ao vínculo que possui com a companhia e ao risco a que está exposta.
Prática Recomendada
2.1.1 O conselho de administração deve, sem prejuízo de outras atribuições legais, estatutárias e de outras práticas previstas neste Código:
 (...) 
 (ii) avaliar periodicamente a exposição da companhia a riscos e a eficácia dos sistemas de gerenciamento de riscos, dos controles internos e do sistema de integridade/conformidade (compliance) .
Vê-se que o código de boas práticas reconhece o conselho de administração como órgão que deve estar consciente dos impactos que as atividades da empresa podem causar na sociedade e que, como organismo central do sistema de governança corporativa, deve ser o guardião dos princípios, valores e do objeto social.
Por fim, considerando que o alcance do objeto social e a atuação dentro de parâmetros de conformidade e integridade, exige o monitoramento das atividades, o código prescreve que o conselho de administração avalie a eficácia do sistema de integridade/conformidade, que deve ser implementado nos termos do seu capítulo 4, Órgãos de Fiscalização e Controle, item 4.5, Gerenciamentos de Risco, Controles Internos e Integridade/Conformidade (Compliance) .
Assim, não há que se eximir as empresas controladoras da responsabilização apurada nos autos, tendo em vista as suas obrigações, via conselho de administração ou diretamente, de orientar suas controladas para que cumpram suas funções sociais e de monitorar a exposição a riscos e a eficácia dos sistemas de integridade dessas empresas.
As provas contidas nas ações penais e nos acordos de leniência representam fortes indícios de que os acionistas controladores praticaram atos com abuso de poder e que foram, no mínimo, negligentes quanto ao cumprimento de suas obrigações de monitoramento da eficácia dos sistemas de integridade das suas controladas.
O esquema de fraudes a licitações e pagamento de propinas relacionados aos contratos de construção do Cenpes e do CIPD não poderia ter prosperado sem o consentimento ou a negligência dos acionistas controladores das empresas signatárias.
Nesses termos, acompanhando a jurisprudência do Tribunal, incluo os acionistas controladores na relação processual para citação solidária com os demais responsáveis.
Feitas essas considerações, voto por que o Tribunal de Contas da União aprove o acórdão que ora submeto à apreciação deste colegiado.  
TCU, Sala das Sessões Ministro Luciano Brandão Alves de Souza, em 24 de fevereiro de 2021.
WALTON ALENCAR RODRIGUES 
Relator